ACORDAO-COMPLETO-2551584

ACÓRDÃO 703/2023 ATA 14/2023 - PLENÁRIO

VISTOS, relatados e discutidos estes autos de prestação de contas ordinária da Secretaria de Políticas Públicas de Emprego (SPPE) do Ministério do Trabalho, relativamente ao exercício de 2017, 
ACORDAM os Ministros do Tribunal de Contas da União, reunidos em Sessão do Plenário, ante as razões expostas pelo Relator, em:
9.1. com fundamento nos arts. 1º, inciso I, 16, inciso I, 17 e 23, inciso I, da Lei 8.443/1992, julgar regulares as contas dos srs. Hélio Francisco de Miranda, Marcos Sussumo Andrade, Daniel de Souza Galvão, Guacyrena Monteiro dos Santos, Leonardo Soares de Oliveira, Lucas da Mota Torres Honorato, Alexandre de Luca Thomé, Jonas Santana Filho, Áurea Inácio Ribeiro, Alexsander Parrine e Plínio Emanuel de Oliveira Araújo, dando-lhes quitação plena;
9.2. com fundamento nos arts. 1º, inciso I, 16, inciso II, 18 e 23, inciso II, da Lei 8.443/1992, julgar regulares com ressalvas as contas dos responsáveis arrolados a seguir, dando-lhes quitação:
Ricardo Alves Monteiro, Coordenador-Geral de Contratos e Convênios (de 1º/1/2017 a 30/3/2017) e Coordenador-Geral de Apoio à Gestão (de 31/3/2017 a 31/12/2017) ;
Ressalva: deixar de registrar inadimplência de instrumentos de convênios celebrados pela Secretaria, com base na Portaria MTE 483, de 15/9/2004, Anexo V, arts. 7º e 49 c/c Portaria MTb 1.153, de 30/10/2017, Anexo VIII, arts. 7º e 64.
9.3. com fundamento nos arts. 1º, inciso I, 16, inciso III, alínea b, da Lei 8.443/1992 c/c os arts. 19, parágrafo único, e 23, inciso III, da mesma Lei, julgar irregulares as contas dos responsáveis abaixo listados:
Leonardo José Arantes, na condição de Secretário da Secretaria de Políticas Públicas de Emprego (1º/1/2017 a 31/12/2017) ;
Igor Recelly Franco de Freitas, na condição de Secretário da Secretaria de Políticas Públicas de Emprego - Substituto (de 15/12/2017 a 31/12/2017) ;
Higino Brito Vieira, na condição de Diretor do Departamento de Políticas de Empregabilidade (de 31/3/2017 a 31/12/2017) ;
Vilmar Martins Silva Mendonça, na condição de Coordenador-Geral de Qualificação e Certificação (de 1º/1/2017 a 31/12/2017) ;
Miguel Elias Hanna, na condição de Coordenador-Geral de Prestação de Contas (de 13/4/2017 a 31/12/2017) ;
9.4. aplicar aos responsáveis indicados no subitem anterior, individualmente, a multa prevista no art. 58, inciso I, da Lei 8.443/1992, fixando-lhes o prazo de 15 (quinze) dias, a contar das notificações, para comprovarem, perante o Tribunal (art. 214, inciso III, alínea "a", do Regimento Interno) , os recolhimentos das dívidas aos cofres do Tesouro Nacional, atualizadas monetariamente desde a data deste acórdão até a dos efetivos recolhimentos, se forem pagas após o vencimento, na forma da legislação em vigor:
	 Responsável
	Valor (R$) 

	Leonardo José Arantes 
	14.000,00

	Igor Recelly Franco de Freitas 
	5.000,00 

	Higino Brito Vieira 
	6.000,00

	Vilmar Martins Silva Mendonça 
	4.000,00

	Miguel Elias Hanna
	4.000,00

9.5. considerar revel o sr. Plínio Emanuel de Oliveira Araújo, na condição de Diretor do Departamento de Gestão de Benefícios (de 21/12/2017 a 31/12/2017) , nos termos do art. 12, §3º, da Lei 8.443/1992, e afastar a sua responsabilidade com relação à omissão no atendimento das determinações constantes dos subitens 9.1. e 9.2. do Acórdão 1058/2017-TCU-Plenário;
9.6. rejeitar as razões de justificativa apresentadas pelo sr. Leonardo José Arantes, na condição de Secretário da Secretaria de Políticas Públicas de Emprego (1º/1/2017 a 31/12/2017) , e aplicar-lhe multa, com base no art. 58, inciso IV, da Lei 8.433/92, no valor de R$ 10.000,00 (dez mil reais) , pela omissão no atendimento das determinações constantes do subitem 9.1. do Acórdão 1058/2017-TCU-Plenário e pela omissão em se examinar a conveniência e a oportunidade de implementar a recomendação constante do subitem 9.2. do Acórdão 1058/2017-TCU-Plenário;
9.7. acatar parcialmente as razões de justificativa dos srs. Antônio Correia de Almeida e Alexandre de Luca Thomé, e afastar-lhes a responsabilidade com relação à omissão no atendimento às determinações/recomendação dos subitens 9.1. e 9.2. do Acórdão 1058/2017-TCU-Plenário;
9.8. considerar atendidas as determinações/recomendação exaradas nos subitens 9.1. e 9.2. do Acórdão 1058/2017-TCU-Plenário;
9.9. autorizar, desde logo, nos termos do art. 28, inciso II, da Lei 8.443/1992, a cobrança judicial das dívidas, caso não atendidas as notificações;
9.10. dar ciência desta deliberação ao Ministério do Trabalho e Previdência e aos responsáveis.

Prestação de contas ordinária relativa ao exercício de 2017. Análise das razões de justificativa.

Secretaria de Políticas Públicas de Emprego.

3. Responsáveis: Alexandre de Luca Thomé (XXX.260.609-XX); Alexsander Parrine (XXX.198.061-XX); Aurea Inácio Ribeiro (XXX.082.271-XX); Daniel de Souza Galvão (XXX.079.071-XX); Guacyrena Monteiro dos Santos (XXX.882.912-XX); Hélio Francisco de Miranda (XXX.965.261-XX); Higino Brito Vieira (XXX.880.924-XX); Igor Recelly Franco de Freitas (XXX.860.381-XX); Jonas Santana Filho (XXX.659.505-XX); Leonardo José Arantes (XXX.285.791-XX); Leonardo Soares Oliveira (XXX.621.061-XX); Lucas da Mota Torres Honorato (XXX.376.231-XX); Marcos Sussumo Andrade (XXX.040.821-XX); Miguel Elias Hanna (XXX.167.671-XX); Plínio Emanuel de Oliveira Araújo (XXX.816.621-XX); Ricardo Alves Monteiro (XXX.095.781-XX); Vilmar Martins Silva Mendonça (XXX.845.861-XX).

13.1. Ministros presentes: Bruno Dantas (Presidente), Walton Alencar Rodrigues, Benjamin Zymler (Relator), Augusto Nardes, Jorge Oliveira, Antonio Anastasia e Jhonatan de Jesus.
13.2. Ministros-Substitutos presentes: Augusto Sherman Cavalcanti e Marcos Bemquerer Costa.

BENJAMIN ZYMLER

Adoto como relatório a instrução elaborada no âmbito da extinta Secretaria de Controle Externo do Desenvolvimento Econômico (peça 131) , que contou com a anuência dos dirigentes da unidade técnica (peças 132 e 133) e do Ministério Público junto ao TCU (peça 134) :
"Trata-se de processo de prestação de contas ordinária dos administradores e responsáveis pela gestão da Secretaria de Políticas Públicas de Emprego (SPPE) do Ministério do Trabalho, relativamente ao exercício de 2017, nos termos da Instrução Normativa TCU (IN-TCU) 63/2010, das Decisões Normativas TCU (DN-TCU) 161/2017 e 163/2017 (alteradas pela DN-TCU 168/2018) e da Portaria TCU 65/2018.
O processo de contas foi organizado de forma individual, conforme classificação constante do art. 5º da IN-TCU 63/2010, e do anexo I à DN-TCU 163/2017.
A SPPE, à época das presentes contas, fazia parte da estrutura do Ministério da Trabalho, mas com a adaptação administrativa introduzida pela Medida Provisória 870/2019, que estabeleceu a organização básica da Presidência da República e dos Ministérios, passou a integrar o Ministério da Economia.
No entanto, atualmente, a SPPE está inserida no Ministério do Trabalho e da Previdência, a partir da publicação da Medida Provisória 1058/2021, convertida na Lei 14.261/2021.
II - HISTÓRICO
Em instrução anterior, conclui-se pela necessidade de realizar audiência de diversos responsáveis para que apresentassem razões de justificativa, em vista das irregularidades constatadas pela Controladoria-Geral da União (CGU) em relação: à operacionalização do Programa Qualifica Brasil, em desacordo com os normativos pertinentes, especialmente quanto aos critérios para distribuir recursos entre os parceiros e aos requisitos para formalizar instrumentos de transferência (Achado 3 do Relatório de Auditoria) ; à inobservância da Resolução do Conselho Deliberativo do Fundo de Amparo ao Trabalhador (Codefat) 721/2013 para distribuir recursos orçamentários da Ação 20JT; à rede Sistema Nacional de Emprego (SINE) (Achado 4 do Relatório de Auditoria) ; e a irregularidades na gestão das prestações de contas da SPPE, especialmente quanto à ausência de registros de inadimplência e de providências para instaurar Tomada de Contas Especial (TCE) (Achado 7 do Relatório de Auditoria) (peça 11, p. 16-17) .
Tal proposta foi aquiescida por meio do Despacho do Ministro Benjamim Zymler (peça 13) .
Assim, foram chamados em audiência (peça 11, p. 16-17) os Senhores Leonardo José Arantes (CPF XXX.285.791-XX) , Secretário de Políticas Públicas de Emprego; Igor Recelly Franco de Freitas (CPF XXX.860.381-XX) , Secretário de Políticas Públicas de Emprego (substituto) ; Higino Brito Vieira (CPF XXX.880.924-XX) , Diretor de Políticas de Empregabilidade; Hélio Francisco de Miranda (CPF XXX.965.261-XX) , Diretor de Emprego e Renda; Vilmar Martins Silva Mendonça (CPF XXX.845.861-XX) , Coordenador-Geral de Qualificação e Certificação; Marcos Sussumo Andrade (XXX.040.821-XX) , Coordenador-Geral do SINE; Ricardo Alves Monteiro (CPF XXX.095.781-XX) , Coordenador-Geral de Contratos e Convênios e Coordenador-Geral de Apoio à Gestão (de 31/3/2017 a 31/12/2017) ; e Miguel Elias Hanna (CPF XXX.167.671-XX) , Coordenador-Geral de Prestação de Contas.
Foram emitidos os competentes Ofícios de Comunicação TCU/Seproc (peças 15 a 22) e os Avisos de Recebimento atestam que os responsáveis foram devidamente cientificados a respeito da audiência deste Tribunal (peças 23-30) .
Posteriormente, antes da análise das razões de justificativa dos responsáveis chamados em audiência, foi realizada nova instrução (peça 74) , tendo em vista o comando insculpido no subitem 9.3.1. do Acórdão 1343/2018-TCU-Plenário, relator Ministro Benjamin Zymler, exarado no âmbito do TC Processo 020.992/2017-3 (fiscalização na modalidade acompanhamento) , por meio do qual se determinou à Secretaria de Controle Externo da Previdência, do Trabalho e da Assistência Social deste Tribunal de Contas (SecexPrevi) que identificasse, no âmbito do respectivo processo de contas do Ministério do Trabalho, relativo ao exercício de 2017, os responsáveis pelo descumprimento dos subitens 9.1. e 9.2. do Acórdão 1058/2017-TCU-Plenário, relator Ministro Vital do Rêgo.
Após a devida análise, a Unidade Técnica levantou os nomes daqueles que deveriam ter cumprido os subitens 9.1. e 9.2. Acórdão 1058/2017-TCU-Plenário. São eles: o Sr. Antônio Correia de Almeida (CPF: XXX.522.505-XX) , Secretário-Executivo do extinto Ministério do Trabalho; o Sr. Leonardo José Arantes (CPF XXX.285.791-XX) , Secretário de Políticas Públicas de Emprego; o Sr. Alexandre de Luca Thomé (CPF: XXX.260.609-XX) , Diretor de Gestão de Benefícios; e o Sr. Plinio Emanuel de Oliveira Araújo (CPF XXX.816.621-XX) , Diretor de Gestão de Benefícios (peça 74, p. 3) .
Foi proposta, então, a realização de audiência desses responsáveis, para que apresentassem razões de justificativa a este Tribunal pelo descumprimento do Acórdão 1058/2017-TCU-Plenário, caracterizado pela omissão e ausência de resposta do Ministério do Trabalho às determinações dos subitens 9.1. e 9.2. do referido acórdão (peça 74, p. 6) .
Ademais, nessa última instrução, também foram analisadas as medidas adotadas pela SPPE para dar cumprimento às determinações dos subitens 9.1. e 9.2. do Acórdão 1058/2017-TCU-Plenário. A Unidade Técnica concluiu pela necessidade de diligenciar a SPPE para que fossem apresentadas informações atualizadas a respeito (peça 74, p. 3-6) .
As audiências e a diligência propostas foram autorizadas mediante Despacho do Ministro Benjamim Zymler (peça 76) .
Foram emitidos os competentes Ofícios de Comunicação TCU/Seproc (peças 78 e 84-87) , sendo que o Termo de Ciência Eletrônico de Comunicação confirma a ciência a respeito da diligência (peça 79) e os Avisos de Recebimento atestam que os responsáveis foram devidamente cientificados a respeito da audiência deste Tribunal (peças 88-90, 115, 128 e 129) .
A exceção do Sr. Plínio Emanuel de Oliveira Araújo (CPF XXX.816.621-XX) , diretor do Departamento de Gestão de Benefícios no período de 21/12/2017 a 31/12/2017, os demais responsáveis apresentaram razões de justificativa a respeito, que serão analisadas a seguir.
III - EXAME TÉCNICO
III.a) Exame das Razões de justificativa Apresentadas
Razões de justificativa do Sr. Leonardo José Arantes (CPF XXX.285.791-XX) , na condição de Secretário de Políticas Públicas de Emprego (peça 121) .
O Sr. Leonardo José Arantes foi chamado aos autos em audiência em face das seguintes condutas:
Audiência proposta na 1ª instrução (peça 11, p. 16) :
Determinar a audiência do Sr. Leonardo José Arantes, Secretário de Políticas Públicas de Emprego, para que, no prazo de quinze dias, apresente razões de justificativa, com fundamento no inciso III do art. 202 do Regimento Interno do TCU, por: a) falhar em supervisionar e orientar a seleção e aprovação de propostas de convênios do Programa Qualifica Brasil, em afronta ao art. 22 da Resolução Codefat 783/2017, que trata das metodologias de mapeamento e distribuição de recursos, e ao art. 10 da Resolução Codefat 783/2017, que exige o detalhamento de custos das propostas; b) assinar o Termo de Execução Descentralizada 1/2017 sem a necessária prospecção no mercado e com previsão de despesa inelegível, em afronta aos arts. 13 e 25 da Resolução Codefat 783/2017; c) assinar o Termo de Execução Descentralizada 2/2017 sem o necessário detalhamento de custos e sem avaliar a capacidade técnica da Unirio para executar o projeto, em afronta ao art. 10 da Resolução Codefat 783/2017 (Achado 3 do Relatório de Auditoria) ; além disso falhar em supervisionar e orientar a distribuição dos recursos do orçamento de 2017 da Ação 20JT entre os convenentes, em afronta à Resolução Codefat 721, de 30/10/2013 (Achado 4 do Relatório de Auditoria) ; e, ainda, a) falhar em supervisionar a inscrição em inadimplência de instrumentos de transferência que deixaram de encaminhar prestações de contas tempestivamente; b) omitir-se em adotar providências para registrar inadimplência de instrumentos de transferência que tiveram prestações de contas reprovadas; c) deixar de providenciar a instauração de TCE junto a instrumentos de transferência que possuíam saldos inadimplentes cadastrados no SIAFI, em afronta às Portarias Interministeriais MP/MF/CGU 127/2008 e 507/2011, ao Decreto 6.170/2007 e à Instrução Normativa TCU 71/2012 (Achado 7 do Relatório de Auditoria) ;
Audiência proposta na 2ª instrução (peça 74, p. 6) :
Determinar a audiência do Sr. Leonardo José Arantes (CPF XXX.285.791-XX) , Secretário da então Secretaria de Políticas Públicas de Emprego, para que apresente razões de justificativa, com fundamento no inciso III do art. 202 do Regimento Interno deste Tribunal, pela omissão no cumprimento do Acórdão 1058/2017-TCU-Plenário (TC Processo 016.474/2016-3) , caracterizado pela ausência de resposta às determinações dos subitens 9.1 e 9.2 do referido acórdão.
Razões de justificativa: De início, o Sr. Leonardo José Arantes apresentou um panorama geral vivenciado à época na Unidade, ressaltando a ocorrência de dificuldades no exercício de 2017, nos seguintes termos (peça 121, p. 3-5) :
Na responsabilidade do seu cargo, importante ressaltar que ao longo do ano de 2017, procurou dar continuidade em todas as ações sob sua gestão, em especial nas ações que abarcam o Programa Seguro-Desemprego que contempla, além da concessão do benefício financeiro em si, as ações de orientação profissional e intermediação de mão de obra e qualificação profissional.
No âmbito do Sistema Nacional de Emprego, a SPPE se empenhou na o avanço do Projeto de Melhorias do SINE, avanços na tramitação legislativo do Projeto de Lei nº 5.278/2016, que dispõe sobre o Sistema Nacional de Emprego, criado pelo Decreto nº 76.403, de 8 de outubro de 1975. Em dezembro de 2017, o referido PL foi aprovado na Câmara dos Deputados e enviado ao Senado Federal para sua apreciação. Sua implementação visa a dotar o SINE de uma nova estrutura para a gestão e operacionalização das suas ações e serviços, bem como trazer melhorias substanciais na forma de repasse de recursos aos estados e municípios e em toda a gestão das ações do SINE.
Em 2017, o Ministério do Trabalho propôs e o Conselho Deliberativo do Fundo de Amparo ao Trabalhador - CODEFAT aprovou reformulação do Plano Nacional de Qualificação - PNQ, por meio da Resolução CODEFAT nº 783, de 26 de abril de 2017, a qual "reestrutura o Plano Nacional de Qualificação - PNQ, que passou a denominar-se Programa Brasileiro de Qualificação Social e Profissional - QUALIFICA BRASIL, voltado à promoção de ações de qualificação e certificação profissional no âmbito do Programa do Seguro-Desemprego, como parte integrante do Sistema Nacional de Emprego - SINE".
Assim como o PNQ, o Programa QUALIFICA BRASIL pretendia ser uma política de caráter permanente, cuja operacionalização em cada exercício dependeria da capacidade orçamentária alocada, sem prejuízo de que o órgão, por um lado, observe sua própria capacidade de execução e, por outro, busque meios de potencializar essa capacidade com vistas a que as atividades inerentes à realização dessas ações sejam continuamente aperfeiçoadas.
 (...) 
Além disso, houve iniciativas no sentido da modernização dos serviços prestados no âmbito do SINE, onde, na gestão do ano de 2017 foram lançados os aplicativos SINE FÁCIL e CTPS Digital. (...) 
Porém para a gestão do ano de 2017, foram detectadas várias dificuldades, as quais foram apontadas no Relatório de Gestão do exercício de 2017, apresentado aos órgãos de controle interno e externo como prestação de contas ordinária anual, que transcrevo abaixo;
Quanto às dificuldades encontradas por esta UPC na realização de seus objetivos, vale ressaltar: (i) redução severa das disponibilidades orçamentárias, desconsiderando o caráter de natureza obrigatória de despesas relativas a execução de ações das políticas públicas de trabalho, emprego e renda, como por exemplo as despesas com processamento de dados para geração e pagamento de benefícios, a manutenção da rede de atendimento ao trabalhador; e (ii) força de trabalho insuficiente, com sérios problemas de remuneração e capacitação defasadas para a gestão das ações das políticas públicas de trabalho, emprego e renda, o que compromete enormemente a resolução de situações que vem se perpetuando a anos, como é o caso do passivo de prestações de contas por analisar, ainda que os gestores desta UPC venham adotando várias medidas.
Posteriormente, ele justifica a assinatura dos Termos de Execução Descentralizada (TED) 1/2017 e 2/2017, nos seguintes termos (peça 121, p. 5-8) :
Primeiramente, cumpre esclarecer que conforme apontado no relatório, peça 5, a gestão e fiscalização para a concretização dos convênios, foi delegado pelo Secretário de Políticas Públicas de Emprego ao Diretor de Políticas de Empregabilidade da Secretaria de Políticas Públicas de Emprego (DPE/SPPE) , responsável por constituir decisões e observar os percentuais de distribuição de recursos no momento da seleção e aprovação das propostas encaminhadas via SICONV (Portaria n° 149, de 5/10/2017) .
E embora tenha sido delegado tais funções, importante salientar que quando a assinatura da TED 1/2017, ela foi realizada com base nos pareceres técnicos fornecidos pela Diretoria. 
 (...) 
Pois bem, a título de esclarecimento, importante aduzir que em abril de 2017 o Plano Nacional de Qualificação - PNQ foi reestruturado e passou a denominar-se Programa Brasileiro de Qualificação Social e Profissional - Qualifica Brasil.
Dentre as atividades desse novo programa foi prevista a modalidade de qualificação à distância.
No dia 21 de novembro de 2017 foi lançada a plataforma EAD Escola do Trabalhador. Essa plataforma é fruto da celebração do TED Nº 01/2017 entre o Ministério do Trabalho e a 40 Relatório de Gestão de 2017 Universidade de Brasília.
 (...) 
Também foi firmado o TED nº 02/2017 com a Universidade Federal do Estado do Rio de Janeiro - UNIRIO, para promover a qualificação de 20 mil trabalhadores.
 (...) 
Cumpre salientar que esses novos convênios de qualificação social e profissional foram celebrados com os seus valores totais empenhados à conta da LOA 2017 e inscritos em restos a pagar, ficando os desembolsos das parcelas financeiras para o exercício de 2018. Neste sentido, fica claro que a assinatura das TED's foi realizada seguido os princípios que norteiam as para execução das ações integradas do Sistema Público de Emprego, Trabalho e Renda, no âmbito do Sistema Nacional de Emprego - SINE, vigente a época da gestão de 2017 (Resolução Nº 560, de 28 de novembro de 2007) (...) 
 (...) 
Análise: O panorama e as dificuldades alegadas pelo gestor não têm o condão de justificar condutas que fossem de sua atribuição própria, ou omissão verificada, em determinado caso concreto. Por exemplo, a existência de possíveis reduções de valores orçamentários, por ele citada, não é justificativa para que tenha ocorrido a celebração de termos de execução descentralizados sem a observância de regras previstas em legislação pertinente.
O responsável assevera que a gestão e fiscalização dos convênios havia sido delegada ao Diretor da DPE/SPPE, mas isso não o exime de não ter sido diligente na fiscalização dos atos praticados no âmbito dos convênios do Programa Qualifica Brasil, eis que se questiona justamente, entre outras condutas, a sua falha em supervisionar e orientar a seleção e aprovação das propostas em desacordo com a metodologia de distribuição de recursos aprovada pelo Codefat e em afronta ao art. 10 da Resolução Codefat 783/2017, que exige o detalhamento de custos das propostas.
Veja que, com base no poder de hierarquia administrativo, a Administração pode distribuir funções entre os seus diferentes órgãos, além de ordenar tarefas e rever a atuação de seus agentes. É corolário da hierarquia o poder de comando, o poder de fiscalização, o poder de revisão, o poder de delegar e avocar competências. Pode-se afirmar que a hierarquia é um poder interno e permanente exercido pelos chefes de repartição sobre seus agentes subordinados.
E justamente por se constituir em um poder de fiscalização e de correção de atividades administrativas é que a delegação de competência, por si só, não justifica a exclusão da imputação de responsabilidade do superior hierárquico por ato irregular praticado por funcionário a ele subordinado. A responsabilização ou não passa pela análise do caso concreto, onde se avalia a conduta esperada do gestor diante dos fatos.
Conforme ressaltado pela Unidade Técnica na instrução anterior (peça 11, p. 10) , de acordo com a CGU, quanto ao nexo de causalidade, o comportamento do gestor não compõe a causa da falha, porém, em função das suas competências legais, o próprio poderia ter atuado para evitar a sua ocorrência ou seus efeitos negativos, inclusive porque estava munido de informações suficientes para reconhecer a inadequação do ato, porém não observou as recomendações do Relatório de Avaliação da Execução de Programa de Governo 76 (peça 8, p. 1) . 
Veja que já havia recomendações anteriores da CGU, de maneira que o responsável já tinha conhecimento da ocorrência dessas impropriedades, o que deveria motivá-lo a evitar ocorrências semelhantes.
Dessa forma, a delegação de atividades ao então Diretor da DPE/SPPE não justifica a irregularidade ocorrida, pois no caso concreto deveria ter atuado de maneira mais diligente na supervisão e orientação dos critérios para seleção e aprovação das propostas dos convênios firmados no âmbito Programa Qualifica Brasil.
Ressalta-se que, ainda no âmbito do Programa Qualifica Brasil, o Sr. Leonardo José Arantes, na condição de Secretário de Políticas Públicas de Emprego, assinou o TED 1/2017, sem a necessária prospecção no mercado e com previsão de despesa inelegível, em afronta aos arts. 13 e 25 da Resolução Codefat 783/2017, e assinou o TED 2/2017 sem o necessário detalhamento de custos e sem avaliar a capacidade técnica da Universidade Federal do Estado do Rio de Janeiro (Unirio) para executar o projeto (peça 5, p. 25-28 -Achado 3 do Relatório de Auditoria) .
E conforme já mencionado, a CGU enfatizou que essas falhas são reincidentes, o que agrava a situação. Vide o relato da CGU no Relatório de Auditoria Anual (peça 5, p. 28) : 
Posto isso, cumpre frisar que as falhas supracitadas são reincidências de problemas já apontados pela CGU em outros trabalhos, a exemplo do Relatório de Avaliação da Execução de Programas de Governo n° 76, que tratou de programas de qualificação profissional empreendidos pela SPPE entre 2001 e 2014. O referido relatório aponta diversas impropriedades na execução das ações e evidencia a baixíssima efetividade atingida pelos programas avaliados, tendo como causas centrais as impropriedades constatadas no planejamento e no monitoramento dos instrumentos de transferência celebrados. Assim, verifica-se que o gestor assumiu riscos elevados ao celebrar convênios, no âmbito do Qualifica Brasil, com as pendências e fragilidades apontadas, elevando os riscos à eficácia e à efetividade das ações de qualificação, inclusive considerando que as falhas apontadas no mencionado Relatório nº 76 eram de conhecimento do titular da SPPE, o qual foi a ele enviado em julho/2017.
Cabe destacar, por fim, que foi verificada causa que permeia todas as constatações: a decisão do gestor em celebrar instrumentos com pendências ainda na fase de planejamento, muitas delas previamente identificadas pela área técnica e pela corregedoria do Ministério.
Assim conclui-se que todos os instrumentos avaliados apresentaram problemas nas fases de planejamento e formalização, em especial quanto à não adoção de critérios claros e objetivos para seleção dos parceiros e à inobservância das diretrizes estabelecidas na Resolução CODEFAT nº 783/2017. As situações identificadas, relacionadas a aspectos de legalidade e isonomia, impactaram negativamente o programa, notadamente em relação aos convênios, que se encontram em processo de denúncia no âmbito da SPPE, e ao TED n° 02/2017, que está em processo de rescisão.
Razões de justificativa: Quanto às falhas ao supervisionar e orientar a distribuição dos recursos do orçamento da ação 20JT entre os convenentes, o Sr. Leonardo José Arantes alega que (peça 121, p. 8-9) :
Pois bem, na Ação Orçamentária 20JT - "Manutenção, Modernização e Ampliação da rede de atendimento do Programa do Seguro-Desemprego no âmbito do SINE", em 2017, foram empenhadas R$ 34,4 milhões.
A execução orçamentária do período (acumulado de janeiro a dezembro de 2017) foi realizada com Restos a Pagar de anos anteriores, ficando o recurso da LOA 2017 empenhado e a ser executado em 2018.
Isso ocorreu devido aos atrasos na definição do limite de empenho da ação orçamentária, no processo de distribuição dos recursos e no processo de execução dos convenentes, todos esses, fatores determinantes para uma boa execução ou não dos recursos.
Não obstantes tais dificuldades, a rede de atendimento empenhou esforços em manter ativas as principais ações do SINE, quais sejam aquelas voltadas à intermediação e à habilitação do trabalhador ao seguro-desemprego.
Importante ressaltar que uma das dificuldades apresentadas em relação aos altos valores inscritos em restos a pagar e ao não pagamento dos valores da LOA 2017 é a forma de instrumentalização das ações do SINE.
O instrumento de convênio (plurianual) é a modalidade de descentralização de recursos utilizada pelo extinto MTb para a execução das ações relativas à rede de atendimento do SINE.
Conforme relatório de gestão do exercício de 2017 da SPPE, apresentado aos órgãos de controle interno e externo como prestação de contas ordinária anual, para o ano inclusive, vale a pena ressaltar que foi informado aos órgãos de controle o seguinte:
Ao longo dos anos, constatou-se que esse instrumento não é adequado para realizar políticas públicas de natureza continuada, como o SINE, uma vez que o convênio utiliza a lógica de realização de atividades e ações com começo, meio e fim em cada nova etapa. Além disso, desde o ano de 2015, os planos de trabalho apresentados pelos convenentes, a cada nova etapa do convênio, devem apresentar detalhamentos posto a posto, o que torna a análise mais demorada, haja vista que os convênios estaduais possuem vários postos de atendimento. Isso, junto à insuficiência da equipe operacional do Ministério, impossibilita a execução da LOA no próprio exercício. Quanto à rede de atendimento do Sistema Nacional de Emprego - SINE, esta conta atualmente com aproximadamente 1.445 postos de atendimento, mantidos por meio de 72 convênios celebrados todas as unidades da Federação e 45 municípios com mais de 200 mil habitantes, para os quais são repassados recursos do Fundo de Amparo ao Trabalhador - FAT para a manutenção da rede. Em termos de execução física em restos a pagar de exercício anteriores, a Ação 20JT registrou 23.368.630 atendimentos realizados na rede SINE. É importante mencionar que ao longo dos últimos dois anos vem ocorrendo uma redução do quantitativo de postos de atendimento, o que configura reflexo da restrição orçamentária e financeira ocorrida ao longo dos anos e do tipo de instrumento utilizado e seus procedimentos para o repasse dos recursos.
Análise: O responsável argumenta, de maneira geral, as dificuldades orçamentárias existentes à época e que o valor de empenho autorizado foi utilizado para manter ativas as principais ações do SINE.
Tais alegações não esclarecem o achado de auditoria apontado pela CGU no Relatório Anual de Auditoria da SPPE. A Controladoria, após avaliar os procedimentos e critérios adotados com vistas à distribuição dos recursos relativos à ação orçamentária do SINE (Ação 20JT) , verificou o descumprimento da Resolução Codefat 721/2013, no que diz respeito à distribuição dos recursos destinados ao SINE em 2017, com adoção de critério sem embasamento normativo e sem demonstração, por parte do gestor, do enquadramento dos 21 convênios beneficiados aos critérios apresentados na Nota Técnica 1468/2017/CGSINE/DES/SPPE/MTb, e da metodologia de cálculo que justifique os valores empenhados a cada um dos convenentes. Veja trechos do relato feito (peça 5, p. 29-31) :
O Art. 2° da referida Resolução estabelece os parâmetros para o cálculo da distribuição dos recursos orçamentários entre os convenentes. São considerados os dados de execução física de cada convenente (num período de 12 meses) e os resultados do "Estudo de Custos do SINE", realizado pela Universidade de Brasília - UnB.
O § 3º, Art. 2°, da Resolução CODEFAT n° 721/2013, estabelece ainda que, caso a disponibilidade total de recursos para distribuição entre os convenentes seja inferior ao valor obtido por meio da metodologia de cálculo proposta, deverá ser realizada distribuição proporcional dos recursos entre todos os convenentes, conforme transcrito a seguir:
"§ 3º Considerando-se a disponibilidade de recursos, em havendo recursos totais a distribuir num montante menor que o resultado encontrado com base no custo de atendimento por minuto (R$0,3345) , será aplicado para todos os convenentes, o percentual do recurso disponível, em relação ao custo total."
Assim, a CGU realizou testes de forma a verificar a aderência entre a distribuição dos recursos da Ação 20JT em 2017, realizada pela SPPE, e as disposições da Resolução CODEFAT n° 721/2013. Para tal, foi realizada extração de dados do sistema Tesouro Gerencial11, bem como solicitou-se à SPPE a disponibilização do processo que embasou a realização dos empenhos.
Com base nas informações do sistema, constatou-se que os empenhos realizados pela SPPE no exercício (R$ 34.437.100,00) contemplaram apenas 21 dos 76 convênios plurianuais do SINE vigentes em 2017.
 (...) 
Após concluída, a Nota Técnica n° 1451/2017/CIMO/CGSINE/DER/SPPE/MTb foi encaminhada ao Coordenador-Geral do Sistema Nacional de Emprego que, por sua vez, elaborou novo documento (Nota Técnica n° 1468/2017/CGSINE/DES/SPPE/MTb, de 5/12/2017) propondo outra distribuição do montante a ser empenhado, com a seguinte alegação:
"3. A Resolução n. 721/CODEFAT, de 30 de outubro de 2013, estabelece os critérios para distribuição de recursos da Ação Orçamentária 20JT (Manutenção, modernização e ampliação da Rede de atendimento do Programa do Seguro-Desemprego no âmbito do SINE) e pelo caráter continuado de manutenção dessa Rede o pagamento regular mostra-se imperioso, sob pena de paralização de atividades também essenciais para a população.
4. Nessa esteira e, em consonância com a supracitada norma, esta área técnica adotou os seguintes critérios objetivos, com vistas a distribuir de forma mais equânime esses recursos, a propósito:
a) retirada dos Convênios, que possuem saldos de RAP suficiente para execução de uma nova Etapa;
b) retirada dos Convênios, que possuem algum entrave na execução (pendências na parte de Planejamento/Plano de Trabalho; ou Prestação de Contas da Etapa vigente, por exemplo) e com isso impeditivo para recebimento de novos recursos;
c) e por fim, quando o Convênio já atingiu valor mínimo necessário para execução de uma nova Etapa.
Assim, mesmo considerando o tempo/esforço do convenente multiplicado pelo custo parâmetro/minuto, em que se obtém um valor de R$ 110.260.355,00 (cento e dez milhões, duzentos e sessenta mil, trezentos e cinquenta e cinco reais) para manter a regularidade da Rede SINE, mas considerando que foi liberado o montante de R$ 34.507.946,00 (trinta e quatro milhões, quinhentos e sete mil e novecentos e quarenta e seis reais) a distribuição precisa observar a razoabilidade e proporcionalidade, justamente para aquele funcionamento regular e, por isso, a adoção dos critérios supramencionados."
A Nota Técnica n° 1468/2017/CGSINE/DES/SPPE/MTb, elaborada pelo Coordenador-Geral, é assinada também pelo Diretor de Emprego e Renda da SPPE, com o encaminhamento à Coordenação-Geral de Apoio à Gestão (CGAC) para providências pertinentes ao empenho das despesas. Em seguida, constam do processo 21 Solicitações de Despesas (com as respectivas Notas de Empenho) para 21 convênios da Rede SINE.
Ressalte-se que não consta no processo nenhum cálculo adicional relativo à redistribuição proposta pelo Coordenador-Geral do SINE, nem demonstração de que os 21 convênios beneficiados atendem aos critérios informados no item 4 da Nota Técnica n° 1468/2017/CGSINE/DES/SPPE/MTb.
A tabela a seguir ilustra a diferença percentual entre o valor previsto para cada convenente, conforme critérios da Resolução CODEFAT n° 721/2013 - reproduzidos pela Nota Técnica nº 1451/2017/CIMO/CGSINE/DER/SPPE/MTb - e o valor efetivamente empenhado pela SPPE junto aos 21 convenentes selecionados.
Tabela 1
 (...) 
A referida Tabela 1 indicada na transcrição acima aponta as diferenças percentuais a maior entre o valor efetivamente empenhado a conta de determinados convênios em relação ao valor devido, caso fosse adotado a Resolução Codefat 721/2013. Observa-se que foram encontradas diferenças significativas de 200%, 500% e até 1380% a mais do que seria o correto, nos termos da referida Resolução (peça 5, p. 31-32) .
A CGU assim prossegue em sua análise (peça 5, p. 32) :
Os outros 55 convênios do SINE vigentes em 2017, que não constam da lista acima, não foram beneficiados com recursos referentes ao orçamento do exercício 2017. Dentre os instrumentos não contemplados na distribuição elaborada pela SPPE, estão convênios com elevado volume de atendimentos, a exemplo dos instrumentos firmados com os estados de Minas Gerais e Bahia, bem como convênios de menor valor firmados com municípios, que muitas vezes apresentam maior dependência dos recursos federais para garantir o funcionamento do serviço local.
Constata-se, portanto, descumprimento da Resolução CODEFAT n° 721/2013 no que diz respeito à distribuição dos recursos destinados ao SINE em 2017, com adoção de critério sem embasamento normativo. Ademais, o gestor não demonstra o enquadramento dos 21 convênios beneficiados aos critérios apresentados na Nota Técnica n° 1468/2017/CGSINE/DES/SPPE/MTb, bem como não apresenta metodologia de cálculo que justifique os valores empenhados a cada um dos convenentes.
Identifica-se como causa a decisão do Coordenador-Geral do Sistema Nacional de Emprego, endossada pelo Diretor de Emprego e Renda, de redistribuir o limite de empenho segundo critérios alheios ao disposto na Resolução CODEFAT n° 721/2013, e de forma diversa à proposta pela equipe técnica da Unidade, por meio da Nota Técnica nº 1451/2017/CIMO/CGSINE/DER/SPPE/MTb. Como consequência, verifica-se a ausência de repasses a vários parceiros no âmbito do SINE, incorrendo em risco de prejudicar o funcionamento da Rede em diversos estados e municípios convenentes não contemplados na distribuição dos recursos.
Diante do exposto, verifica-se que os critérios estabelecidos pelo CODEFAT para distribuição dos recursos da ação orçamentária 20JT não foram observados pela SPPE na realização dos empenhos referentes ao exercício 2017. A distribuição efetuada privilegiou alguns convenentes em detrimento dos demais, sem apresentação de elementos suficientes para justificar a decisão, evidenciando tratamento anti-isonômico por parte da Secretaria.
Dessa forma, os argumentos prestados pelo responsável não esclarecem o descumprimento da Resolução Codefat 721/2013, pois não adentram na questão da distribuição dos recursos destinados ao SINE com adoção de critério sem embasamento normativo e sem demonstração do enquadramento dos 21 convênios beneficiados aos critérios apresentados na Nota Técnica 1468/2017/CGSINE/DES/SPPE/MTb.
Não obstante, a CGU, ao confeccionar a Matriz de Responsabilização, informou que quanto ao nexo de causalidade, o comportamento do gestor não compõe a causa da falha, porém, em função das suas competências legais, o próprio poderia ter atuado para evitar a falha e seus efeitos negativos. Quanto aos fatores agravantes da responsabilidade, a CGU destacou que o gestor não estava munido de informações suficientes para reconhecer a inadequação do ato, mas tinha competência legal para demandar a sua produção (peça 8, p. 7) .
Veja que a própria CGU afirmou que o Sr. Leonardo José Arantes não estava munido de informações suficientes para reconhecer a inadequação do ato, situação diferente da abordada com relação às impropriedades relacionadas ao Programa Qualifica Brasil, onde já havia recomendações anteriores da CGU, que possibilitava ao Responsável ter conhecimento a respeito.
A CGU afirmou que a Nota Técnica 1468/2017/CGSINE/DES/SPPE/MTb foi elaborada pelo Coordenador-Geral e assinada também pelo Diretor de Emprego e Renda da SPPE, com o encaminhamento à Coordenação-Geral de Apoio à Gestão (CGAC) para providências pertinentes ao empenho das despesas (peça 5, p. 30-31) .
Dessa forma, entende-se que as razões de justificativa apresentadas pelo Sr. Leonardo José Arantes, no que se refere ao Achado 4 do Relatório de Auditoria da CGU, podem ser acatadas parcialmente, afastando a sua responsabilidade em relação a essa irregularidade.
Razões de justificativa: Com relação à falha em supervisionar aspectos relacionados à inscrição em inadimplência de convênios cujas prestações de contas não foram apresentadas tempestivamente, ou que haviam sido reprovadas, bem como a não instauração de TCE nos casos que existiam saldos inadimplentes cadastrados no Sistema Integrado de Administração Financeira do Governo Federal (Siafi) , o Sr. Leonardo José Arantes esclareceu que (peça 121, p. 10-11) :
Pois bem, quanto as irregularidades apontadas, importante manifestar que no que consiste ao atendimento das recomendações da Controladoria-Geral da União - CGU, é possível verificar uma redução significativa em relação ao exercício de 2016, em que havia cento e setenta e cinco recomendações em monitoramento e reduziu-se para oitenta e uma em 2017. Além disso, no ano de 2017, foram atendidas onze recomendações, quarenta e nove foram canceladas e três se encontram em outras situações, conforme apontado no relatório de gestão da SPPE para o ano de 2017.
Conforme o relatório apresentado pela SPPE, para o ano de 2017, o número de recomendações em monitoramento é bastante inferior ao apresentado no exercício de 2016, principalmente devido a uma reavaliação feita pela CGU por haver inconsistências em alguns registros, resultando no cancelamento de grande parte do estoque atribuído à Secretaria de Políticas Públicas de Emprego. No que respeita especificamente às sete recomendações da CGU apresentadas a esta UPC no exercício de 2017, a situação, até a finalização do Relatório, era que estavam no prazo de atendimento por parte da UPC.
Quanto a possíveis danos ao erário, a SPPE, diferente do narrado no relatório da CGU, excluindo o número de tomadas de contas especiais instauradas e remetidas ao TCU decorrentes de danos ao Erário apurados na execução ou prestação de contas dos instrumentos de transferência de recursos, conforme quadro abaixo, disponibilizado no relatório de gestão da SPPE 2017, não houve casos de danos que tenham sido objeto de medidas internas administrativas adotadas pela UPC.
 (...) 
As TCE remetidas ao TCU apontam ressarcimento ao Erário no montante originário de aproximadamente R$ 11,2 milhões e de montante atualizado em torno de R$ 18 milhões, a serem revertidos ao FAT.
Neste sentido, fica claro que em nenhum momento o Sr. Leonardo José, agiu em discordância com sua função.
 (...) 
Análise: O fato de ter havido uma possível diminuição de prestações de contas com prazo de apresentação vencidos e no número de recomendações da CGU em nada justificam o achado de auditoria ora discutido.
Conforme informado pela CGU, as Portarias Interministeriais MPOG/MF/GCU 127/2008 e 507/2011, que estabelecem normas para execução do disposto no Decreto 6.170/2007, previram prazos, respectivamente, de 30 dias e 60 dias para apresentação das prestações de contas após finalizada a vigência do instrumento, havendo a possibilidade de prorrogação do prazo por 30 dias adicionais em ambos os normativos. Em caso de descumprimento desses prazos, sem que haja devolução dos recursos, é previsto o registro de inadimplência por omissão do dever de prestar contas, dentre outras providências. A Controladoria asseverou, ainda, que o mesmo procedimento vale para instrumentos de transferência com prestação de contas reprovada, pois quando exauridas todas as providências administrativas cabíveis para regularização da pendência ou reparação do dano, deve ser realizada inscrição em inadimplência dos respectivos saldos (peça 5, p. 38) .
A CGU reportou que, ao final de 2017, existiam 94 instrumentos (identificados no Anexo II de seu Relatório - peça 5, p. 51-53) , no âmbito da SPPE, que perderam o prazo para apresentação das contas e que não possuíam registro de inadimplência no SIAFI, totalizando cerca de R$ 70 milhões "a comprovar". Dentre os 94 instrumentos citados, a CGU afirmou que 91 já tinham sido apontados por ocasião do Relatório de Auditoria Anual de Contas 201700953, que avaliou a gestão da SPPE no exercício 2016 (peça 5, p. 36-37) , o que demonstra que o responsável já estava a par da situação e ainda assim a situação continuou ocorrendo no exercício de 2017.
Quanto ao nexo de causalidade, a CGU afirmou que o comportamento do gestor compõe a causa dessa falha e foi determinante para o seu resultado, com o agravante de que o responsável estava munido de informações suficientes para reconhecer a inadequação do ato e adotou decisão que contrariou a orientação técnica e jurídica da área competente, uma vez que alguns dos instrumentos já haviam sido apontados no Relatório 201700953 da CGU (peça 8, p. 8) .
Por fim, cumpre destacar que as falhas de controle identificadas foram apontadas no âmbito do Relatório de Auditoria Anual de Contas n° 201700953, que avaliou a gestão da SPPE no exercício 2016, caracterizando insuficiência das providências adotadas pelos gestores visando o aprimoramento da gestão.
Assim, conclui-se que os gestores da SPPE não estabeleceram controles internos suficientes, ou não demandaram a definição desses controles, de forma a garantir tempestivamente, no exercício 2017, os devidos registros de inadimplência para instrumentos de transferência em situação de omissão com o dever de prestar contas e para instrumentos com prestação de contas final reprovada, em desacordo com o Decreto n° 6.170/2017 e suas regulamentações.
Com relação ao argumento de que foram remetidas diversas TCEs a este Tribunal de Contas, isso não afasta a responsabilidade por não adotar medidas tempestivas para a instauração de TCEs de convênios em situação de inadimplência, em desacordo com o art. 4º da Instrução Normativa TCU 71/2012. Segundo a CGU, a situação encontrada foi, resumidamente, a seguinte (peça 5, p. 38-39) :
Realizados os testes, constataram-se 171 instrumentos que se enquadravam nos critérios acima expostos, ou seja, possuíam saldos superiores a R$ 100 mil inscritos como inadimplentes no SIAFI em 31/12/2017. Dos 171 instrumentos mencionados, as verificações apontaram instauração de TCE junto a 47 desses, restando, portanto, 124 instrumentos de transferência para os quais não foram identificadas providências para a instauração da devida tomada de contas especial em 2017 (conforme relação constante do Anexo IV) . O valor firmado no âmbito desses 124 instrumentos totaliza cerca de R$ 239 milhões, dos quais R$ 181 milhões constam como inadimplentes no SIAFI.
Cumpre frisar, por fim, que dos 124 instrumentos identificados, para os quais não foi realizada a instauração de TCE, 66 já se encontravam nessa situação quando da realização da Auditoria Anual de Contas sobre a gestão da SPPE no exercício de 2016, que teve seus resultados consignados no Relatório de Auditoria Anual de Contas 201700953. Assim, constata-se que a SPPE não adotou providências efetivas em 2017 para regularização dessas situações.
Como causas para as impropriedades verificadas, destacam-se o reduzido quantitativo de servidores designados para compor o Grupo Executivo de Tomada de Contas Especial - GETCE, responsável pela instauração de análise dos processos de TCE, bem como a fragilidade dos controles e procedimentos relacionados à instauração de processos de TCE. Ademais, conforme apontado no Relatório 201800044, alguns dos casos identificados têm como causa a insuficiência de providências por parte do titular da SPPE, a exemplo dos processos que possuem sugestão de instauração de TCE emitida pela área técnica e que permanecem sem abertura do devido processo.
A não instauração dos processos de TCE conforme disciplina a IN TCU n° 71/2012, além de constituir descumprimento de norma da Corte de Contas, prejudica o efetivo ressarcimento de danos causados ao Erário, estimados em cerca de R$ 181 milhões no âmbito dos 124 instrumentos listados no Anexo IV do Relatório, conforme dados do SIAFI.
Diante do exposto, conclui-se que os gestores da SPPE deixaram de providenciar, em 2017, a instauração de Tomada de Contas Especial em relação a pelo menos 124 instrumentos de transferência que se enquadravam nas hipóteses ensejadoras previstas pela IN TCU n° 71/2012.
Dessa forma, entende-se que os argumentos apresentados não merecem prosperar.
Razões de justificativa: Com relação ao não cumprimento dos mandamentos constantes dos subitens 9.1. e 9.2. do Acórdão 1058/2017-TCU-Plenário, o Sr. Leonardo José Arantes asseverou que (peça 121, p. 11-13) :
 (...) 
Pois bem, quanto a alegação de ausência de resposta dos subitens 9.1 e 9.2 do Acórdão 1058/2017-TCU-Plenário (TC Processo 016.474/2016-3) , bem como as medidas adotadas pela SPPE para dar cumprimento aos subitens 9.1 e 9.2 do Acórdão 1058/2017-TCU-Plenário, o Sr. Antônio Correia de Almeida, secretário-executivo do Ministério do Trabalho, foi notificado em 16/06/2017, acerca da adoção de medidas nos subitens 9.1 e 9.2 do Acórdão 1058/2017.
Conforme apresentado, na peça de defesa do Alexandre de Luca Thomé (peça 116) , o tramite do ofício 530/2017-TCU/SecexPrevidência, foi seguiu da forma abaixo descrita:
¿ Abertura de Processo em 19/06/2017, processo 46012.000526/2017-16;
¿ Em 20/06/2017 foi encaminhado ao Serviço de Apoio Administrativo/SPPE/MTE;
¿ Em 23/04/2018 foi encaminhado ao Departamento de Qualificação/MTE;
¿ Em 23/04/2018 foi encaminhado à Coordenação-Geral do Seguro Desemprego, do Abono Salarial e Ident. Profissional/MTE;
¿ Em 24/04/2018 foi encaminhado à Coordenação-Geral do Seguro Desemprego, do Abono Salarial/MTE. (segue anexo espelho da tramitação) 
Diante da tramitação a SPPE apresentou, por meio de Ofício 4.127/2018/SPPE/MTb, em 29/9/2018, uma resposta/sugestão sucinta de plano de ação (peça 62, p.6) .
O Ministério do Trabalho encaminhou, por meio de ofício 364/SE-MTb em 21/12/2018, cópia de nota técnica 1.190/2018/CSD/CGSDAS/DGB/SPPE/MTb, de 14/12/2018 com o plano de ação (peça 63, p.5-7) .
Ora, diante das datas mencionadas, de acordo com a tramitação, houve um tramite interno, até chegar ao setor responsável, para realizar a resposta as determinações contidas no acórdão, que somente foi concluída, em 14/12/2018, época que o Sr. Leonardo José, não estava mais como secretário da SPPE.
Ora, não pode o Sr. Leonardo José ser responsabilizado não pela ausência de resposta, pois ela ocorreu, mas pela demora, haja vista que não compete a função exercida as providencias determinadas naquele acordão, encaminhando ao setor responsável.
Neste sentido, o Sr. Leonardo José não agiu com dolo ou culpa, não agiu com imprudência, haja vista que não competia a ele, as respostas aquelas determinações.
Análise: Antes de se adentrar no mérito da questão, convém trazer a baila as informações constantes da instrução anterior a respeito do não atendimento das determinações objeto dos subitens 9.1. e 9.2. do Acórdão 1058/2017-TCU-Plenário, de maneira a contextualizar os fatos (peça 74, p. 2-3) :
Do cumprimento do Subitem 9.3.1 do Acórdão 1343/2018-TCU-Plenário
11. Este Tribunal determinou, por meio do Subitem 9.3.1 do Acórdão 1343/2018-TCU-Plenário (TC Processo 020.992/2017-3) , que sejam identificados, no presente processo de contas, os responsáveis pelo descumprimento do Acórdão 1058/2017-TCU-Plenário (TC Processo 016.474/2016-3) , para fins de audiência (peça 54) , nos seguintes termos: "9.3. determinar à SecexPrevi que: 9.3.1. identifique, no âmbito do respectivo processo de contas do Ministério do Trabalho, relativo ao exercício de 2017, os responsáveis pelo descumprimento do Acórdão 1058/2017-TCU-Plenário, para fins de audiência".
12. O Voto do Ministro Benjamin Zymler, relator do Acórdão 1343/2018-TCU-Plenário (peça 55) , destacou que houve completa omissão dos gestores em apresentar sequer uma resposta ao Acórdão 1058/2017-TCU-Plenário, em vista da estranha ausência de manifestação do órgão, conforme o excerto:
8. Nesse contexto, causa estranheza a ausência de manifestação do Ministério do Trabalho, até o momento, acerca das determinações desta Corte insertas nos itens 9.1 e 9.2 do Acórdão 1058/2017-TCU-Plenário, prolatado em 24/5/2017:
9.1. determinar ao Ministério do Trabalho (...) que, no prazo de 120 dias, elabore e encaminhe ao TCU plano de ação para:
9.1.1. implementar melhorias na funcionalidade de liberação manual de notificações geradas automaticamente pelo Sistema do Seguro Desemprego em razão de divergências cadastrais, com vistas a aumentar a segurança do processo e reduzir a possibilidade de erros por parte do agente, tendo em vista os achados das tipologias TPL SD-TFR-001 e TPL SD-TFP-001 (...) ;
9.1.2. reduzir os casos de registro de reemprego extemporâneo no Cadastro Geral de Empregados e Desempregados (CAGED) , observado o art. 7º da Portaria MTE 1.129/2014 e a Portaria 1.129/2014, bem como aprimorar a apropriação de registros do Caged pelo sistema do seguro desemprego, de modo a aumentar a assertividade e a tempestividade dos batimentos, tendo em vista os achados das tipologias TPL SD-TFR004 e TPL SD-TFP-004;
 (...) 
9. Note-se que a realização de pagamentos de seguro-desemprego a pessoas já recolocadas no mercado formal de trabalho, preocupação externada no item 9.1.2 da deliberação acima reproduzida, chegou a mais de R$ 48 milhões em 2017, número equivalente a 70% do total de dispêndios irregulares identificados na presente fiscalização.
10. Assim, a par da reiteração da prescrição, sugerida pela unidade técnica, considero pertinente intimar os responsáveis a justificarem, nos respectivos processos de prestação de contas, a omissão.
13. Assim, o que se busca, no presente momento processual, por força de determinação deste Tribunal, é a identificação dos responsáveis pela ausência de resposta do extinto Ministério do Trabalho ao Acórdão 1058/2017-TCU-Plenário, para que justifiquem, em audiência, essa omissão. Ou seja, a identificação daqueles gestores que à época, no exercício de 2017, deixaram este Tribunal sem nenhuma resposta para as determinações dos subitens 9.1 e 9.2 do referido acórdão.
Uma parte do referido Processo Administrativo 46012.000526/2017-16, indicado pelo responsável em suas razões de justificativa, foi anexado aos autos (peça 119) . Este processo foi constituído no âmbito do Ministério do Trabalho (MTE) em face das determinações objeto dos subitens 9.1. e 9.2. do Acórdão 1058/2017-TCU-Plenário.
Compulsando os autos desse processo, verifica-se que houve um ínterim de aproximadamente dez meses entre o recebimento do Ofício 0530/2017-TCU/SecexPrevidência no Ministério do Trabalho (19/6/2017) até o seu envio à Coordenação de Seguro-Desemprego e do Abono Salarial em 24/4/2018 (peça 119, p. 2, e peça 120, p. 1) . Sendo que, desde 20/6/2017, o Chefe de Gabinete da Secretaria-Executiva do MTE havia encaminhado o processo para a SPPE (peça 119, p. 4) .
Não há informações que esclareçam o porquê de o processo ter levado meses para chegar à Coordenação de Seguro-Desemprego e do Abono Salarial, mas, objetivamente, isso de certa forma esclarece o atraso do Ministério em atender às determinações exaradas pelo TCU por via do referido acórdão, que fixou prazo de 120 dias para atendimento.
Pela tramitação do Processo Administrativo 46012.000526/2017-16, verifica-se que a mora na adoção das medidas foi da SPPE, pois embora o mencionado ofício deste Tribunal de Contas tenha sido despachado a ela em 20/6/2017, a referida Secretaria somente o encaminhou ao Departamento de Gestão de Benefícios no exercício financeiro seguinte, em 23/4/2018 (peça 119, p. 5) . Ou seja, dez meses aproximadamente se passaram para que a SPPE adotasse medidas para que o processo seguisse seu trâmite internamente até a área competente a responder às determinações dos subitens 9.1. e 9.2. do Acórdão 1058/2017-TCU-Plenário.
O Sr. Leonardo José Arantes era o Gestor da SPPE à época e, conforme dito anteriormente, em 20/6/2017, o Chefe de Gabinete da Secretaria-Executiva do MTE encaminhou o processo à referida Secretaria. Dessa forma, não é razoável o tempo em que o processo levou para ser redistribuído ao Departamento de Gestão de Benefícios e seguir o trâmite processual necessário.
Uma vez que não apresentou os motivos para a demora no trâmite do processo administrativo no âmbito da SPPE, unidade do qual era gestor à época, entende-se que suas justificativas não tem o condão de afastar a responsabilidade pelo atendimento intempestivo das determinações constantes dos subitens 9.1. e 9.2. do Acórdão 1058/2017-TCU-Plenário, ficando o Responsável passível de ser apenado com base no art. 58, inciso IV, da Lei 8.433/92.
Razões de justificativa: Sobre a responsabilidade do agente público, o Sr. Leonardo José Arantes defendeu os seguintes argumentos, baseados na doutrina e jurisprudência pátria (peça 121, p. 13-20) :
 (...) 
"7. Cifrando-nos ao tema dos pareceres técnicos (nos quais se incluem, pois, os jurídicos) , restará saber quais as consequências, para o agente da administração ativa, se, afinal, o ato decisório vier a ser considerado inválido: (a) no caso de haver-se afastado das conclusões do parecer obrigatório e (b) no caso de haver atuado em sua conformidade. Parece-nos fora de dúvida que na primeira hipótese, vindo a ser considerado inválido o ato praticado em desconformidade com o parecer técnico (e cujo vício se relacione com questão ou aspecto objeto da manifestação do parecer) , caberá responsabilização do agente que expediu o ato decisório, pois, em tal caso, ficará evidenciado que agiu (pelo menos) com culpa, porquanto terá desatendido a conclusões em relação às quais não tinha habilitação funcional para contender com conhecimento de causa. É óbvio, de outra parte, que se o ato decisório for considerado válido, não terá porque ser responsabilizado.
8. Se, diversamente, houver atuado na conformidade do parecer técnico, entendemos também fora de dúvida que descaberá responsabilizar o agente que praticou o ato decisório, se a final, dito ato vier a ser considerado inválido por razões relacionadas com tópico objeto das conclusões do parecer. É que, em tal caso, seu comportamento terá sido estribado em conclusões a respeito das quais não tinha, funcionalmente ou sequer de fato, conhecimento de causa para decidir e que foram fornecidas por quem possuía. Logo, não se poderá derivar diretamente daí imprudência, negligência ou imperícia - vale dizer: culpa. Note-se, ademais, que, em se tratando de parecer obrigatório, o fato mesmo de sê-lo indica a importância, o relevo jurídico, atribuído ao parecer.
 (...) 
Ora, como já se anotou, não se pode considerar culposo o ato de quem atuou embasado em parecer técnico da área pertinente. Dessarte, não se pode responsabilizar civilmente autoridade pública sob arguição de ilegalidade do ato que praticou, se o fez devidamente esforçada em parecer técnico jurídico que lhe respaldava a conduta profligada. (...) ".
Portanto, não foi o ato decisório do Requerido que causou o alegado prejuízo ao erário, como apontou a própria CGU em seu relatório.
 (...) 
No caso, o Sr. Leonardo atuou sempre com respaldo naqueles que lhe deram suporte e segurança técnica legal.
Ademais, na espécie, inexiste comprovação da ocorrência de prejuízo ao erário, de dolo ou de má-fé na conduta do agente. As provas invocadas pela CGU são insuficientes à comprovação, de forma clara e convincente, da existência de dolo ou de má-fé na conduta do ora acusado.
Igualmente, para que o ato administrativo seja caracterizado como improbidade é preciso que o ato seja praticado dolosamente contrário aos princípios da honestidade, lealdade, boa-fé etc., e gere perigo real de dano ao patrimônio público, aferindo-se, junto ao potencial ofensivo da conduta, o princípio da proporcionalidade na aplicação das sanções devidas, não bastando à subsistência em tese, de qualquer violação principiológica.
Também, a mera presunção de ofensa aos princípios da administração pública e de danos ao erário não podem servir de substrato para uma condenação em improbidade administrativa, conquanto a lei de regência exige a prova de atos concretos e que resultem prejuízo para a administração pública, o que não se observa no presente caso, uma vez que atuou e vem atuando com todas as suas forças para solucionar a questão.
 (...) 
Assim, extrai-se que a improbidade administrativa é imputação que deve ter como escopo a punição do agente público desonesto e desleal que age com desejo de ferir, causar dano, cuja conduta esteja inquinada pela deslealdade, desonestidade, má-fé e desrespeito aos princípios da administração pública, tendo como objetivo manifesto a obtenção de vantagem indevida para si ou para outrem em flagrante prejuízo ao erário.
 (...) 
É categórico o magistério do Juiz Federal José Antônio Lisboa Neiva (Improbidade administrativa legislação comentada artigo por artigo doutrina, legislação e jurisprudência. Niterói, RJ: impetus, 2009. p. 99/100) em sua obra sobre improbidade administrativa, vejamos sua lúcida compreensão do art. 11:
"O art. 11 exige adequada interpretação, pois não seria razoável, por exemplo, entender que a simples violação ao princípio da legalidade, por si só, ensejaria a caracterização de ato ímprobo. Seria confundir os conceitos de improbidade administrativa e de legalidade.
 (...) 
Outrossim, ainda que o ato seja ilegal, sem este liame subjetivo do dolo não há improbidade: administrativo. Lei de improbidade administrativa. Lei n. 8.429/92, art. 11. Ausência de dolo ou culpa consignada no acórdão recorrido. Não caracterização do ato de improbidade.
1. É firme a jurisprudência do STJ, inclusive de sua Corte Especial, no sentido de que "não se pode confundir improbidade com simples ilegalidade. A improbidade é ilegalidade tipificada e qualificada pelo elemento subjetivo da conduta do agente. Por isso mesmo, a jurisprudência do STJ considera indispensável, para a caracterização de improbidade, que a conduta do agente seja dolosa, para a tipificação das condutas descritas nos artigos 9º e 11 da Lei8.429/92, ou pelo menos eivada de culpa grave, nas do artigo 10." (AIA 30/AM, Corte Especial, DJe de 27/09/2011) .
 (...) 
Colhe-se ainda, os seguintes precedentes do STJ: AÇÃO DE IMPROBIDADE ADMINISTRATIVA. AUSÊNCIA DE MÁ-FÉ DO ADMINISTRADOR PÚBLICO.
1. A Lei 8.429/92 da Ação de Improbidade Administrativa, que explicitou o cânone do art. 37, § 4º da Constituição Federal, teve como escopo impor sanções aos agentes públicos incursos em atos de improbidade nos casos em que: a) importem em enriquecimento ilícito (art.9º) ; b) que causem prejuízo ao erário público (art. 10) ; c) que atentem contra os princípios da Administração Pública (art. 11) , aqui também compreendida a lesão à moralidade administrativa.
 (...) 
No presente caso, conforme já explicitado, não há sequer indícios acerca da configuração de dolo ou de erro grave e inescusável, o que impõe necessariamente a aprovação das contas.
Ora, o Sr. Leonardo José atuou dentro de suas atribuições legais, sem se utilizar de artifício de má-fé capazes de deflagrar sua responsabilização administrativa, civil ou penal.
Sendo assim, diante da completa ausência de substrato fático e jurídico mínimo, a aprovação das contas é medida que se impõe.
Análise: O TCU tem como uma de suas competências julgar as contas dos administradores de recursos públicos, conforme o art. 71 da Constituição Federal c/c o art. 1º, inciso I, da Lei 8.433/92 (Lei Orgânica do TCU) . Os atos de gestão praticados são avaliados sob a ótica da legalidade, legitimidade e economicidade, conforme o art. 1º, §1º, da referida lei.
Ainda que não tenha sido apontado um dano efetivo ao erário, verificada a irregularidade das contas, o Tribunal definirá a responsabilidade individual ou solidária e determinará a audiência do responsável para apresentar razões de justificativa pelo ato de gestão inquinado, conforme o art. 12, incisos I e III, da Lei 8.433/92, podendo aplicar multa aos responsáveis por contas julgadas irregulares de que não resulte em débito, ou por atos praticados com grave infração à norma legal ou regulamentar de natureza contábil, financeira, orçamentária, operacional e patrimonial, nos termos do art. 58, incisos I e II, desse mesmo normativo.
Portanto, existe todo um arcabouço jurídico legal que permite ao TCU penalizar gestores por contas consideradas irregulares e/ou em face da prática de atos que atentem contra à norma legal ou regulamentar de natureza contábil, financeira, orçamentária, operacional e patrimonial.
Uma vez verificada a ocorrência de irregularidades graves e estabelecendo-se o nexo de causa dessa com ato ou omissão do gestor, o TCU tem a prerrogativa de julgar as contas desse responsável irregulares e lhe aplicar multa por isso. Não é somente a ocorrência de dano ao erário que autoriza a imposição de sanção ao gestor, como defende o Sr. Leonardo José Arantes.
Os atos pelos quais o Sr. Leonardo José Arantes foi chamado a prestar razões de justificativa são aqueles passíveis de apenação previstos no art. 58, incisos I e II, da Lei 8.433/92, não estando enquadrados como atos de impropriedade administrativa, definidos em lei própria (Lei 8.429/1992) . O constituinte originário e o legislador pátrio deram a competência ao TCU na seara de controle externo, dotando-o de prerrogativas exclusivas para bem desempenhar o seu papel e cumprir a sua missão institucional.
O exame da existência de impropriedade administrativa é feito no âmbito do Judiciário, sendo o titular da ação o Ministério Público, com base no art. 7º da Lei 8.429/1992. Já o TCU tem jurisdição e competência próprias estabelecidas pela Constituição Federal e pela sua Lei Orgânica, não obstando a sua atuação nem mesmo se houvesse ação penal ou civil versando sobre o mesmo assunto, no âmbito do Judiciário, dado o princípio da independência das instâncias e a competência exclusiva do TCU para a verificação da regularidade da aplicação de recursos federais (Acórdão 1295/2007-TCU-Primeira Câmara, relator Ministro Valmir Campelo, 624/2009-TCU-Plenário, relator Marcos Bemquerer, e 10.042/2015-TCU-2ª Câmara, relator Marcos Bemquerer) .
Dessa forma, para aquelas condutas comissivas ou omissivas em que o Responsável não logrou êxito em esclarecer os fatos, na medida em que concorreu para a consecução delas, fica autorizado ao TCU aplicar-lhe multa pela irregularidade de suas contas e pela prática de atos com grave infração à norma legal ou regulamentar, nos termos do art. 58, incisos I e II, da Lei 8.433/92.
No caso em tela, conforme foi analisado na presente instrução, atos eivados de ilegalidades ocorreram, seja pela prática direta ou pela omissão do Sr. Leonardo José Arantes em fiscalizar os atos de seus subalternos, residindo aí sua culpa juridicamente falando.
A suposta tomada decisão baseada em pareces técnicos, alegada pelo responsável, precisa ser analisada em conjunto com todos os elementos fáticos presentes em um caso concreto.
Existe diversos precedentes já julgados nesta Corte de Contas a respeito de que o fato de ter agido com respaldo em pareceres técnicos ou jurídicos não exime o gestor de ser responsabilizado pela prática de ato irregular, uma vez que a ele cabe, em última instância, decidir sobre a conveniência e oportunidade de efetivar o procedimento administrativo (como exemplo, cita-se os Acórdão 1984/2014-TCU-Plenário, relator Ministro José Múcio Monteiro, 2.871/2014-TCU-Plenário, relator Ministro José Jorge, e 9.912/2016-TCU-2ª Câmara, Relator Marcos Bemquerer) .
Ademais, o responsável não apresenta os pareceres em que teria se baseado, nem esclarece como teria sido a sua percepção sobre o conteúdo de cada um e a motivação para decidir.
Conforme foi demonstrado ao longo do exame das razões de justificativa, não há elementos que permite afirmar que tenha havido uma atitude zelosa e precavida por parte do Sr. Leonardo José Arantes, como, por exemplo, no achado de auditoria relativo ao Programa Qualifica Brasil e a não inscrição em inadimplência de convênios cujas prestações de contas não foram apresentadas tempestivamente, ou que haviam sido reprovadas, bem como a não instauração de TCE nos casos que existiam saldos inadimplentes cadastrados no Siafi, onde já havia recomendações anteriores da CGU, de maneira que o responsável já tinha conhecimento da ocorrência de impropriedades no dito Programa, e não atuou de maneira adequada e esperada por um gestor para evitar novas ocorrências semelhantes (parágrafos 23-27 e 42) .
Após exame de todos os elementos disponíveis nos autos, à exceção do achado de auditoria relacionado às falhas ao supervisionar e orientar a distribuição dos recursos do orçamento da ação 20JT entre os convenentes, não há como se vislumbrar a boa-fé na conduta do Sr. Leonardo José Arantes, já que não foram constatados atos ou fatos atenuantes os quais pudessem apontar para atitude zelosa e diligente dele.
Uma vez que não há elementos para que se possa efetivamente aferir e reconhecer a ocorrência de boa-fé na conduta do responsável, pode este Tribunal, desde logo, proferir o julgamento de mérito pela irregularidade das contas, conforme o §6º do art. 202 do Regimento Interno do TCU.
Razões de justificativa do Sr. Igor Recelly Franco de Freitas (CPF XXX.860.381-XX) , na condição de Secretário substituto da Secretaria de Políticas Públicas de Emprego (peça 35) .
O Sr. Igor Recelly Franco de Freitas foi chamado aos autos em audiência em face das seguintes condutas (peça 11, p. 16) :
Determinar a audiência do Sr. Igor Recelly Franco de Freitas (CPF XXX.860.381-XX) , Secretário de Políticas Públicas de Emprego (substituto) , para que, no prazo de quinze dias, apresente razões de justificativa, com fundamento no inciso III do art. 202 do Regimento Interno do TCU, por assinar os convênios do Programa Qualifica Brasil, em afronta ao art. 22 da Resolução Codefat 783/2017, que trata das metodologias de mapeamento e distribuição de recursos, e ao art. 10 da Resolução Codefat 783/2017, que exige o detalhamento de custos das propostas (Achado 3 do Relatório de Auditoria) ;
Razões de justificativa: O Sr. Igor Recelly Franco de Freitas alega que seus atos foram calcados em pareceres técnicos e jurídicos das áreas técnicas e que somente esteve na condição de Secretário substituto por tempo breve, conforme transcrição a seguir (peça 35, p. 2-3) :
01. Em peça de número 11, a CGU manifestou-se pela irregularidade das contas deste respondente como secretário substituto eventual, em razão de no Achado 03 do Relatório de Auditoria referir-se à operacionalização do Programa Qualifica Brasil em desacordo com os normativos pertinentes, especialmente quanto aos critérios para distribuir recursos entre os parceiros e aos requisitos para formalizar instrumentos de transferência, isto nos seguintes termos, sic:
 (...) 
03. Note-se que, a despeito de qualquer circunstância e/ou argumentação, o parágrafo 43 da Instrução consoante peça de número 11 é claro e preciso em afirmar textualmente que não houve nem dano ao erário, nem tampouco ilegalidade na conduta do respondente.
04. Não obstante constar na primeira parte do parágrafo 86 da Instrução consoante peça de número 11 que "o gestor estava munido de informações suficientes para reconhecer a inadequação do ato, porém não observou as recomendações do Relatório de Avaliação da Execução de Programa de Governo 76." (sic) . 
05. Em verdade tal afirmativa é equivocada, pois em razão do tempo exíguo em que o respondente permaneceu respondendo pela pasta, o mesmo não foi munido de informações/dados outros senão os fundamentados pareceres de Notas Técnicas e Pareceres Jurídicos, e aprovados previamente pelo Diretor de Políticas de Empregabilidade.
07. Outrossim, tal fato é reconhecido pela própria CGU consoante atestado na parte final do parágrafo 86 da Instrução conforme peça de número 11 onde concluiu que, litteris: " (...) a CGU mencionou que as decisões do gestor foram adotadas em atendimento a orientação técnica e jurídica da área competente (peça 8, p.3) "
08. Impende esclarecer que este respondente ficou por brevíssimo tempo respondendo como secretário e, nesse interregno, o respondente, substituto eventual, assinou com total segurança os indigitados Convênios, embasado em pareceres de Notas Técnicas e Pareceres Jurídicos, os quais restaram aprovados previamente pelo Diretor de Políticas de Empregabilidade. 
09. Conquanto, em momento algum este respondente, substituto eventual, agiu com dolo e/ou negligência, pois, além de todas suas eventuais decisões terem se dado tomando por base legal os pareceres de Notas Técnicas e Pareceres Jurídicos, os Convênios foram previamente analisados bem como aprovados pelo Diretor de Políticas de Empregabilidade.
Análise: Inicialmente, cumpre dizer que o mencionado pelo responsável, que assinala que "a CGU constatou falhas formais que não ensejaram danos ao erário nem ilegalidade e recomendou as medidas saneadoras pertinentes, em relação às quais não há necessidade de atuação adicional deste Tribunal", não constitui elemento para afastar o objeto da audiência, pois tal afirmação não se trata de deliberação do TCU, que se dá por meio de acórdão. Trata-se de análise ainda preliminar das contas a partir de constatações da CGU, sem adentramento no mérito.
Ademais, com relação à alegação de que não houve dano em decorrência de sua conduta, esclarece-se que não apenas o dano ao erário enseja o julgamento das contas irregulares e apenação aos responsáveis, mas também a prática de ato de gestão ilegal, ilegítimo, antieconômico ou infração à norma legal ou regulamentar de natureza contábil, financeira, orçamentária, operacional ou patrimonial (art. 16, inciso III, alínea "b" da Lei 8.443/1992) .
A suposta tomada decisão baseada em pareces técnicos, alegada pelo responsável, precisa ser analisada em conjunto com todos os elementos fáticos presentes em um caso concreto. Conforme já assinalado nesta instrução, existe diversos precedentes já julgados nesta Corte de Contas a respeito de que o fato de ter agido com respaldo em pareceres técnicos ou jurídicos não exime o gestor de ser responsabilizado pela prática de ato irregular, uma vez que a ele cabe, em última instância, decidir sobre a conveniência e oportunidade de efetivar o procedimento administrativo (como exemplo, cita-se os Acórdão 1984/2014-TCU-Plenário, 2.871/2014-TCU-Plenário e 9.912/2016-TCU-2ª Câmara) . 
Tendo em vista esse entendimento e considerando que o responsável não apresenta os pareceres em que teria se baseado, nem esclarece como teria sido a sua percepção sobre o conteúdo de cada um e a motivação para decidir, entende-se que tal alegação não merece prosperar.
Com relação ao prazo em que esteve como Secretário da SPPE, embora tenha se dado por um período breve (de 15 a 31/12/2017) , esse fato não é, por si só, motivo para afastar a responsabilidade pela consumação da irregularidade. Sempre é preciso avaliar a conduta do gestor no caso concreto.
O Sr. Igor Recelly Franco de Freitas assinou os convênios do Programa Qualifica Brasil em desacordo com a metodologia de distribuição de recursos aprovada pelo Codefat e em afronta ao art. 10 da Resolução Codefat 783/2017, que exige o detalhamento de custos das propostas.
Tendo em vista que somente com a assinatura dos convênios é que os seus efeitos podem tomar concretude, caberia ao responsável adotar uma postura mais zelosa em se inteirar de que os mesmos estariam em acordo com a legislação pertinente, em especial com as diretrizes do Programa Qualifica Brasil.
Conforme já assinalado anteriormente nesta instrução, já havia recomendações anteriores da CGU com relação a impropriedades observadas no referido Programa por aquela Controladoria, de maneira que o responsável deveria se informar a respeito antes de assinar os convênios.
Dessa forma, entende-se que o Sr. Igor Recelly Franco de Freitas não atuou de maneira adequada e esperada por um gestor diligente, ao permitir a realização de despesa pública por meio de convênios que não estavam formulados em consonância com as regras que norteavam o Programa Qualifica Brasil.
Após exame de todos os elementos disponíveis nos autos, não há como se vislumbrar a boa-fé na conduta do Sr. Igor Recelly Franco de Freitas, já que não foram constatados atos ou fatos atenuantes os quais pudessem apontar para atitude zelosa e diligente dele.
Uma vez que não há elementos para que se possa efetivamente aferir e reconhecer a ocorrência de boa-fé na conduta do responsável, pode este Tribunal, desde logo, proferir o julgamento de mérito pela irregularidade das contas, conforme §6º do art. 202 do Regimento Interno do TCU.
Razões de justificativa do Sr. Higino Brito Vieira (CPF XXX.880.924-XX) , na condição de Diretor da Departamento de Políticas de Empregabilidade (peça 36-50) .
O Sr. Higino Brito Vieira foi chamado aos autos em audiência em face das seguintes condutas (peça 11, p. 16) :
Determinar a audiência do Sr. Higino Brito Vieira (CPF XXX.880.924-XX) , Diretor de Políticas de Empregabilidade, para que, no prazo de quinze dias, apresente razões de justificativa, com fundamento no inciso III do art. 202 do Regimento Interno do TCU, por a) selecionar e aprovar propostas de convênios em desacordo com a metodologia de distribuição de recursos aprovada pelo Codefat e sem o necessário detalhamento de custos, em afronta ao art. 22 da Resolução Codefat 783/2017 e ao art. 10 da Resolução Codefat 783/2017; b) aprovar o plano de trabalho do Termo de Execução Descentralizada 1/2017 sem a necessária prospecção no mercado e com previsão de despesa inelegível, em afronta aos arts. 13 e 25 da Resolução Codefat 783/2017; c) aprovar o plano de trabalho do Termo de Execução Descentralizada 2/2017 sem o necessário detalhamento de custos e sem avaliar a capacidade técnica da Unirio para executar o projeto, em afronta ao art. 10 da Resolução Codefat 783/2017 (Achado 3 do Relatório de Auditoria) ;
Razões de justificativa: De início, o responsável apresenta o conteúdo da Norma Técnica 710/2018-DPE/SPPE/MTb, de 10/8/2018, para então afirmar que teria sido adotado o critério objetivo, imparcial e pré-determinado quando da tomada de decisão (peça 36, p. 2-3) .
Ele afirma que a metodologia apresentada e aprovada na 142º Reunião Ordinária do Codefat, de 28/7/2017, serviria como base para a criação do mapa do emprego, mapa esse que traria o panorama do mercado de trabalho e indicaria ao gestor local quais ocupações movimentam a economia, de forma que o gestor munido de informações técnicas e com o conhecimento da realidade local poderia solicitar os cursos que melhor atendessem a necessidade da população (peça 36, p. 4) .
Afirma que as competências regimentais do Departamento de Políticas de Empregabilidade, do qual era Diretor à época dos fatos, estabelecidas por meio da Portaria MTE 1.153/2017, teriam sido desenvolvidas com zelo e dedicação e que a delegação de competência do Secretário não implicaria delegação de responsabilidade, pois competiria à autoridade delegante a fiscalização dos atos de seus subordinados, especialmente em situações nas quais, pela importância do objeto, pelo cumprimento de determinação do TCU e pela materialidade dos recursos envolvidos, a necessidade de supervisão não pudesse ser subestimada (peça 36, p. 4) .
Quanto aos 43 convênios firmados no âmbito do programa, o responsável reitera os termos da Nota Técnica 710/2018 - DPE/SPPE/MTb, onde são apresentadas considerações para refutar a tese de que houve propostas aprovadas sem o detalhamento de custos exigidos pela Resolução Codefat 783/2017e pela Portaria MTb 812/2015, grifando os seguintes trechos (peça 36, p. 4-7) :
 (...) 
Em todas as hipóteses, o DPE condicionou a avaliação dos planos de trabalho à apresentação de detalhamento de custos a ser obtido mediante cotações de preços nos termos do modelo anexo no programa SICONV nº 3800020170009
 (...) 
O órgão entendeu que o plano de aplicação detalhado no SICONV deveria refletir o mais fielmente possível a forma como as despesas seriam realizadas diretamente pelo convenente, e as despesas indiretas delas decorrentes, isto é, aquelas que ficariam a cargo dos executores, comporiam seus valores.
 (...) 
O DPE está atento ao cumprimento da legislação, à observância das exigências para repasses financeiros no âmbito de seus instrumentos e à regular aplicação dos recursos da ação governamental; além disso, não obstante a preocupação da gestão em evitar eventuais prejuízos à política pública decorrentes da não celebração dos instrumentos e consequente perda dos recursos orçamentários de 2017, como bem ilustra a Nota Técnica nº 191/2018 CGAG/SPPE/MTb, o MTb poderia rever seis próprios atos caso aquelas condições interpostas aos convenentes com objetivo de sanar quaisquer pendências existentes nos convênios não fosse por eles cumpridas.
Ainda quanto aos convênios, o Sr. Higino Brito Vieira assevera que não merece prosperar o argumento de que os planos de trabalho foram aprovados sem detalhamento de custos, apresentando extratos de telas da Plataforma + Brasil, antigo Sistema de Gestão de Convênios e Contratos de Repasse (Siconv) , para elucidar a realidade dos fatos (peça 36, p. 7-9) .
Análise: A mencionada Norma Técnica 710/2018-DPE/SPPE/MTb, de 10/8/2018, trata de manifestação dada em face dos apontamentos feitos pela CGU quanto à questão dos critérios para alocação de recursos orçamentários em discordância com as normas do Codefat.
Defendeu-se nessa nota (peça 36, p. 3) que a métrica utilizada para a pactuação dos convênios no ano de 2017, "se deve ao fato de que a gestão, diante da redução orçamentária, constatou cenário pouco favorável para a execução padronizada nas 27 unidades da federação optando, portanto, pela distribuição orçamentária entre os proponentes seguindo o box de métrica constante no MDQSP por macrorregião". 
A despeito dessa justificativa, os critérios utilizados não foram baseados nas regras previstas na Resolução Codefat 721/2013, conforme apontado pela CGU (peça 5, p. 29) :
Em decorrência do exposto, foram verificados os critérios utilizados pela SPPE para distribuição dos recursos previstos para o SINE na Lei Orçamentária Anual (LOA) de 2017. Os testes foram baseados na metodologia aprovada pela Resolução CODEFAT n° 721, de 30/10/2013. 
O Art. 2° da referida Resolução estabelece os parâmetros para o cálculo da distribuição dos recursos orçamentários entre os convenentes. São considerados os dados de execução física de cada convenente (num período de 12 meses) e os resultados do "Estudo de Custos do SINE", realizado pela Universidade de Brasília - UnB.
O § 3º, Art. 2°, da Resolução CODEFAT n° 721/2013, estabelece ainda que, caso a disponibilidade total de recursos para distribuição entre os convenentes seja inferior ao valor obtido por meio da metodologia de cálculo proposta, deverá ser realizada distribuição proporcional dos recursos entre todos os convenentes, conforme transcrito a seguir:
"§ 3º Considerando-se a disponibilidade de recursos, em havendo recursos totais a distribuir num montante menor que o resultado encontrado com base no custo de atendimento por minuto (R$0,3345) , será aplicado para todos os convenentes, o percentual do recurso disponível, em relação ao custo total."
 (...) 
Constata-se, portanto, descumprimento da Resolução Codefat n° 721/2013 no que diz respeito à distribuição dos recursos destinados ao SINE em 2017, com adoção de critério sem embasamento normativo. Ademais, o gestor não demonstra o enquadramento dos 21 convênios beneficiados aos critérios apresentados na Nota Técnica n° 1468/2017/CGSINE/DES/SPPE/MTb, bem como não apresenta metodologia de cálculo que justifique os valores empenhados a cada um dos convenentes.
Identifica-se como causa a decisão do Coordenador-Geral do Sistema Nacional de Emprego, endossada pelo Diretor de Emprego e Renda, de redistribuir o limite de empenho segundo critérios alheios ao disposto na Resolução CODEFAT n° 721/2013, e de forma diversa à proposta pela equipe técnica da Unidade, por meio da Nota Técnica nº 1451/2017/CIMO/CGSINE/DER/SPPE/MTb.
Como consequência, verifica-se a ausência de repasses a vários parceiros no âmbito do SINE, incorrendo em risco de prejudicar o funcionamento da Rede em diversos estados e municípios convenentes não contemplados na distribuição dos recursos.
Portanto, além de não seguir o regulamento que dispõe sobre a matéria, o gestor não considerou os critérios sugeridos em nota técnica, decidindo pela repartição de recursos orçamentários com critérios alheios que podem vir a prejudicar o bom funcionamento da rede.
Ademais, no que se refere à alegada metodologia apresentada e aprovada na 142º Reunião Ordinária do Codefat, de 28/7/2017, que serviria como base para a criação do mapa do emprego, a CGU abordou o tema e assim se manifestou (peça 5, p. 65) :
Cumpre frisar que a metodologia proposta foi aprovada pelo Conselho Deliberativo do Fundo de Amparo ao Trabalhador - Codefat - em sua 142ª Reunião Ordinária, realizada em 28/6/2017, conforme determina o § 4º, Art. 20 da Resolução CODEFAT n° 783/2017.26
Posto isso, buscou-se identificar, para a amostra de processos selecionada, se o Mapeamento de Demandas foi observado na definição dos cursos propostos pelas entidades convenentes nos respectivos planos de trabalho. Os exames apontaram que o MDQSP é citado nos planos de trabalho de todos os convênios avaliados, entretanto não se observa, de modo geral, vinculação entre os cursos propostos nos planos de trabalho e o seu respectivo ranqueamento no MDQSP. Essa constatação surge como consequência da ausência de orientações objetivas por parte da SPPE quanto à utilização do referido mapeamento pelos convenentes. 
Observou-se, assim, que a metodologia aprovada carece de diretrizes sobre sua aplicação, demonstrando fragilidade nos critérios de seleção e aprovação dos cursos ofertados e gerando riscos à efetividade do programa.
Assim, foi constatado pela CGU que, embora citado nos planos de trabalho, o Mapa de Demandas não foi efetivamente utilizado, de maneira que esse argumento não merece prosperar.
O Sr. Higino Brito Vieira também afirma que a delegação de competência do Secretário não implicaria na delegação de responsabilidade, pois competiria à autoridade delegante a fiscalização dos atos de seus subordinados. Tal argumento não procede, pois os atos executados em nome próprio são de responsabilidade do agente delegado, cabendo ao delegante, por decorrência do poder de hierarquia, o poder de fiscalização, o poder de revisão e o poder de delegar e avocar competências.
Um ato ilegal praticado pelo agente delegado demandaria ação do agente delegante para revisar o ato ou mesmo torná-lo nulo, se eivado de vícios insanáveis. Se assim não o fez o agente delegante, isso caracteriza uma outra irregularidade, mas não exime a responsabilização pessoal do agente que praticou o ato ilegal por força da delegação que lhe foi atribuída.
Tanto o agente delegado quanto o delegante respondem, cada qual em face das respectivas condutas individuais que, no caso concreto, concorreram para a consecução da ilegalidade. Por isso, inclusive, é que o Sr. Leonardo José Arantes, Titular da SPPE à época dos fatos, também foi chamado a prestar razões de justificativa. 
E quanto ao fato de haver propostas de convênios aprovadas sem o detalhamento de custos, o relato da CGU foi claro quanto a essa falha, conforme se demonstra nos termos a seguir (peça 5, p. 26) :
Os exames apontaram que 10 das 12 propostas incluídas na amostra da CGU foram aprovadas sem detalhamento de custos exigido no art. 10 da Resolução CODEFAT nº 783/2017. Segundo manifestação da unidade consignada na Nota Técnica nº 191/2018 CGAG/SPPE/MTb, o gestor assim procedeu para permitir o cumprimento de prazos no Siconv e garantir a possibilidade de realizar os convênios. A celebração dos convênios sem o referido detalhamento prejudicou o desenvolvimento das ações de qualificação, haja vista que nenhum dos convênios celebrados se encontrava em execução até a conclusão do trabalho de campo, em setembro/2018.
Chama a atenção a justificativa dada à CGU, consignada em nota técnica, de que o gestor assim procedeu para permitir o cumprimento de prazos no Siconv e garantir a possibilidade de realizar os convênios, conforme o trecho destacado acima.
Ou seja, a própria SPPE reconheceu a existência de falha à época da auditoria anual feita pela CGU, mas o argumento usado em nada justifica a irregularidade, ao contrário, até agrava a situação, pois jamais, por conta de prazos a observar, a administração pública poderia deixar de seguir a legislação, ainda mais em se tratando de formalidades que visam garantir a economicidade da despesa pública a ser realizada por meio dos convênios.
O responsável afirma que havia detalhamento de custos e apresenta algumas telas do Siconv para corroborar essa afirmativa, mas é preciso ressaltar que não é a mera existência de planilha orçamentária que sirva para atender a exigência de detalhamento de custos, mas sim que esse detalhamento seja feito nos moldes exigidos pela legislação. A respeito disso, veja-se o relato da CGU (peça 5, p. 69) :
As análises evidenciaram que todas as propostas técnicas - à exceção das apresentadas pelo Estado da Paraíba (convênio nº 853239) e pela Prefeitura de Jaboatão dos Guararapes/PE (convênio nº 853240) - foram aprovadas, inicialmente, sem a composição de custos exigida nos artigos 10 e 11 da Resolução CODEFAT nº 783/2017.
Conforme citado na Nota Técnica nº 191/2018 CGAG/SPPE/MTb, de 27/2/2018, apensada aos processos, o gestor assim procedeu para permitir o cumprimento de prazos no Siconv e garantir a possibilidade de realizar os convênios.
A Resolução CODEFAT nº 783/2017, nos artigos 10 e 11, prevê que a proposta técnica de execução de Projetos de Qualificação deve conter elementos mínimos, entre eles, a matriz de custos, informando, para cada item de despesa listado no art. 11, o valor unitário, a quantidade prevista e o valor total.
Além disso, a Portaria MTb nº 812, de 18/6/2015, estabeleceu que as propostas de trabalho cadastradas no Siconv, sejam oriundas de órgãos ou entidades públicas ou privadas sem fins lucrativos, serão analisadas pelas áreas técnicas das unidades concedentes do MTb e devem conter aspectos mínimos, dentre eles, o plano de aplicação detalhado com estimativa dos recursos financeiros e com discriminação dos serviços. (Item III do art. 6º) .
Os referidos planos de trabalho estão em fase de ajuste, e ainda não houve transferência dos recursos, pois a liberação ficou condicionada ao saneamento das pendências.
Além de propostas e de planos de trabalho aprovados em desacordo com os artigos 10 e 11 da Resolução nº 783/2017, os pareceres de análise desses planos de trabalho aprovaram a celebração de convênios com valores estimativos e baseados no custo aluno/hora estabelecido pela Resolução CODEFAT nº 700, de 30/8/2012, aplicado ao PNQ.
Dessa forma, os argumentos de defesa aqui analisados não merecem prosperar.
Razões de justificativa: Quanto aos TED firmados no MTE, no âmbito do Qualifica Brasil, o Sr. Higino Brito Vieira reitera as justificativas apresentadas em Nota Técnica onde se esclarece a contratação da Universidade Nacional de Brasília (UNB) e da Universidade Federal do Estado do Rio de Janeiro (Unirio) para operacionalizar o referido programa. Esta Nota técnica defende o entendimento de que os preços praticados nos referidos termos estariam com preços compatíveis aos de mercado, se considerado o preço praticado por outras instituições (peça 36, p. 9-11) .
O responsável defende o uso de TED, com base na legislação apresentada abaixo, e esclarece que seria o novo nome do antigo termo de cooperação previsto na redação originária do Decreto 6.170/2007 e que as alterações promovidas pelo Decreto 8.180/2013 teriam mantido a essência, no sentido de que se trataria de uma descentralização de crédito entre órgãos e entidades da Administração Federal (peça 36, p. 11-14) :
"Art. 1º Este Decreto regulamenta os convênios, contratos de repasse e termos de execução descentralizada celebrados pelos órgãos e entidades da administração pública federal com órgãos ou entidades públicas ou privadas sem fins lucrativos, para a execução de programas, projetos e atividades que envolvam a transferência de recursos ou a descentralização de créditos oriundos dos Orçamentos Fiscal e da Seguridade Social da União. (Redação dada pelo Decreto nº 8.180, de 2013) .
 (...) 
III - termo de execução descentralizada - instrumento por meio do qual é ajustada a descentralização de crédito entre órgãos e/ou entidades integrantes dos Orçamentos Fiscal e da Seguridade Social da União, para execução de ações de interesse da unidade orçamentária descentralizadora e consecução do objeto previsto no programa de trabalho, respeitada fielmente a classificação funcional programática. (Redação dada pelo Decreto nº 8.180, de 2013) 
 (...) 
Art. 2º É vedada a celebração de convênios e contratos de repasse:
 (...) 
III - entre órgãos e entidades da administração pública federal, caso em que deverá ser observado o art. 1º, § 1º, inciso III; (Redação dada pelo Decreto nº 7.568, de 2011) 
Vê-se, pois, que a própria natureza desse instrumento e da relação jurídica dele derivada exige temperamentos nas exigências burocráticas para a sua formalização, sob pena de serem criados entraves incompatíveis com uma operação entre entes públicos da mesma esfera federativa.
Tanto é assim que os atos normativos editados com o fim de regulamentar o referido Decreto 6.170/2007 nunca estabeleceram maiores formalidades no que toca aos TEDs (antigos termos de cooperação) .
 (...) 
O TED, portanto, é um instrumento com finalidade específica, nitidamente orçamentária, não se coadunando com todas as formalidades exigidas para os convênios e contratos de repasse. Inclusive, a Portaria Interministerial nº 424, de 30 de dezembro de 2016, que revogou a Portaria Interministerial nº 507/2011, atualizando a regulamentação da matéria, previu expressamente que suas disposições não se aplicavam aos termos de execução descentralizada, nos termos do seu art. 2º, IV, litteris:
Art. 1º Esta Portaria regula os instrumentos de repasse celebrados pelos órgãos e entidades da Administração Pública Federal com órgãos ou entidades públicas ou entidades privadas sem fins lucrativos para a execução de programas, projetos e atividades de interesse recíproco, que envolvam a transferência de recursos financeiros oriundos do Orçamento Fiscal e da Seguridade Social da União.
 (...) 
Art. 2º Não se aplicam as exigências desta Portaria:
 (...) 
IV - aos termos de execução descentralizada.
 (...) 
Com base nesses esclarecimentos sobre o TED, é de observar, que os requisitos básicos acima listados foram devidamente observados.
Análise: Quanto ao argumento de que os preços praticados nos TED estariam com preços compatíveis aos de mercado, é preciso frisar que não está sendo questionada a possível existência de débito, mas sim o fato de o responsável ter aprovado os planos de trabalho constantes dos TED 01/2017 e 02/2017 que não levaram em consideração requisitos previstos nas normas pertinentes.
No caso do TED 01/2017, o responsável aprovou o respectivo plano de trabalho, embora não houvesse sido providenciada uma prospecção de mercado, de maneira a garantir que a UNB fosse a instituição mais adequada a operacionalizar o Programa Qualifica Brasil, conforme o relato feito pela CGU (peça 5, p. 75) :
A operacionalização de um programa de qualificação profissional com o uso de ferramentas de Educação à Distância - EaD não é uma atividade de natureza singular, dependente de profissionais com notória especialização. No Brasil, diversas universidades e faculdades, públicas e privadas, além de institutos federais e estaduais, bem como os serviços sociais autônomos, possuem programas de EaD consolidados e em operação há vários anos.
Dessa forma, seria boa prática que a escolha da entidade para celebração do TED fosse pautada por critérios técnicos e análise comparativa, especialmente para avaliação da economicidade dos serviços a serem executados.
Ademais, tal conduta é prevista pelo Art. 13, § 2º, da Resolução CODEFAT n° 783/2017:
"Art. 13 A Qualificação à Distância - QaD contempla o desenvolvimento de cursos de qualificação social e profissional por meio de equipamentos, redes e tecnologias de informação e comunicação, com difusão pela rede mundial de computadores e/ou por outros canais, de maneira a permitir a realização do ensino e da aprendizagem entre professores e alunos que
estejam espacial e/ou temporalmente separados. [...]
§ 2º Os cursos a serem desenvolvidos nas ações de QaD deverão constar de projeto específico, que poderão ser objeto de consultas a entidades especializadas em educação à distância e, para sua implementação, a Administração deverá, por meio de prospecção no mercado, observar os parâmetros que lhe sejam mais vantajosos."
Nesse contexto, a partir da análise realizada pela CGU da documentação contida no projeto a ser desenvolvido pela UnB - Nota Técnica DPE/SPPE/MTb nº 543, de 20/6/2017, e do respectivo Termo de Execução Descentralizada -, constatou-se que não foram apresentados elementos suficientes que comprovem a vantagem na escolha da UnB em relação a outras entidades, conforme previsto na Resolução CODEFAT n° 783/2017.
Não se evidencia, portanto, esforço para identificar parceria que fosse mais vantajosa à administração no processo de celebração do TED n° 01/2017, indo de encontro às disposições normativas do programa.
O fato é que, com a devida prospecção de mercado, a SPPE poderia ter obtido condições mais vantajosas ao erário, em termos financeiros, e ao Programa, em termos operacionais e técnicos. Na prática, conforme demonstrado pela CGU, não há nenhuma garantia que a escolha feita foi a mais vantajosa à Administração, o que contraria o art. 13, §2ª, da Resolução Codefat 783/2017.
Já com relação ao TED 02/2017, está se questionando ao responsável a aprovação de plano de trabalho com a ausência do detalhamento dos custos e da avaliação da capacidade técnica da Unirio, conforme o relato feito pela CGU (peça 5, p. 81-83) :
A despeito do elevado volume de recursos envolvidos e da alta complexidade do projeto proposto, que prevê a gestão de cursos de qualificação itinerante em diferentes unidades da federação, não se identificou no processo de celebração do TED n° 02/2017 a existência de documentos e justificativas atestando a capacidade técnica da Unirio para desenvolvimento do projeto.
 (...) 
Conclui-se, assim, que tal capacidade técnica não restou comprovada no processo, haja vista a não apresentação de documentos comprobatórios nem a menção a projetos semelhantes desenvolvidos pela Unirio, o que surge como potencial causa para a realização do subconveniamento irregular realizado pela Universidade com os recursos do TED, fato tratado no item "2.2.2" do presente relatório.
 (...) 
Posto isso, a análise ao plano de trabalho apresentado pela Unirio e aprovado pela SPPE no âmbito do TED n° 02/2017 apontou várias inconsistências no documento, algumas delas, inclusive, objeto de questionamentos pela área técnica do MTb antes e depois da assinatura do TED.
Destaque-se, inicialmente, não constar do plano de trabalho o detalhamento dos custos e das características da estrutura móvel a ser adotada nos cursos itinerantes, tampouco dos demais insumos previstos no projeto, além de não haver indicação das fontes que embasaram as cotações. Ademais, não há apresentação da metodologia e da logística envolvida na oferta dos cursos.
Registre-se, ainda, uma contradição sobre a utilização das unidades móveis, pois, apesar da sua concepção itinerante, o projeto pedagógico da Unirio prevê a realização dos cursos em espaços fixos.
Também se observou que o Item 9 do Plano de Aplicação dos Recursos prevê gastos com fiscalização, todavia, não há detalhamento da respectiva atividade e do responsável pela sua execução, situação que permaneceu pendente mesmo após a apresentação de esclarecimentos por parte da Unirio. Tais pendências foram apontadas na Nota Técnica nº 1318/2017/DPE/SPPE/MTb, de 13/11/2017.
As verificações apontaram, ainda, superficialidade dos pareceres técnicos que lastrearam a celebração do TED. A Nota Técnica nº 1318/2017/DPE/SPPE/MTb, por exemplo, limitou-se a transcrever trechos do Plano de Trabalho, não consignando questões importantes, como a já citada composição de custos, a capacidade técnica da Unirio, os critérios de seleção das cinco unidades da federação, a definição dos municípios a serem beneficiados e a indicação da realização ou não de consulta prévia ao Ministério sobre os cursos a serem ministrados.
A despeito das situações supracitadas, a Nota Técnica nº 1340/2017 - DPE/SPPE/MTb, de 16/11/2017, que analisou a manifestação da Universidade sobre as inconsistências abordadas na Nota Técnica nº 1318/2017/DPE/SPPE/MTb, aceita as ponderações da Unirio, concluindo que a proposta está de acordo com a Portaria Conjunta MP/MF/CGU nº 8/2012, com o Decreto nº 6170/2007, com a Resolução CODEFAT nº 783/2017 e com a Portaria MTE n° 812/2015. Frise-se, entretanto, que as inconsistências apresentadas não foram sanadas, sendo o TED assinado em 16/11/2017 com todas as incertezas citadas.
 (...) 
Diante dos fatos apresentados, conclui-se que o TED nº 02/2017 foi assinado sem elementos necessários previstos no art. 10 da Resolução Codefat n° 783/2017, elevando as incertezas sobre a regular execução dos cursos de qualificação, em especial quanto aos custos da empreitada.
Também não se está questionando a opção de uso de TED, de maneira que a legislação a respeito apresentada pelo responsável (Decreto 6.170/2007 com as alterações promovidas pelo Decreto 8.180/2013) não serve de fundamento para justificar as irregularidades aqui comentadas.
Assim, os argumentos aqui analisados não afastam a responsabilidade do Sr. Higino Brito Vieira pelos atos irregulares a ele imputados nos planos de trabalhos dos TED 01/2017 e TED 02/2017.
Razões de justificativa: O Sr. Higino Brito Vieira afirma que teria adotado as medidas pertinentes no caso concreto, o que demonstraria sua boa-fé e proatividade com vistas a sanar quaisquer erros procedimentais que pudessem a vir macular as transferências voluntárias, citando exemplos de diversas notas técnicas emitidas ao longo do trâmite (peça 36, p. 14-15) .
O responsável assevera que a boa-fé administrativa consistiria no dever de corresponder à confiança depositada pelo cidadão na tutela do interesse público, conforme os padrões de conduta exigidos pela sociedade numa relação de espaço-tempo e que, no caso em tela, como Diretor de Políticas de Empregabilidade, teria atuado de acordo com o dever de conduta, assumido o esperado pela sociedade, sem quaisquer traços de deslealdade ou incoerência (peça 36, p. 16) . 
Quanto à sua conduta e ao conceito de boa-fé, ele argumenta, ainda, que (peça 36, p. 17) :
Na espécie, a conduta administrativa atendeu o dever de boa administração, uma vez que foi proposto programa de amplo alcance e relevante interesse social, da mesma forma, quando identificados vícios e falhas, a boa-fé do Gestor externou atos a fim de corrigi-los e na impossibilidade, rescindiu ato e não deu continuidade à política, igualmente quando não repassou os recursos dos convênios. 
A boa fé relaciona-se, nesse mister, com a virtude da verdade em cada pessoa (promessa versus uma ação coerente) . Daí fala-se em boa-fé subjetiva. 
No exercício de sua competência discricionária, no qual o administrador exerceu juízo pessoal para definir o ato administrativo, o aspecto subjetivo de sua conduta também será, por óbvio, mais relevante. 
Não havendo naquele momento, uma zona de certeza a recomendar a continuidade dos convênios e TED's como a melhor maneira de atender o interesse público, tem-se típico exercício de competência discricionária.
 (...) 
Deveras, de todo o exposto, pode-se bem extrair a magnitude do princípio da boa-fé, bem como sua carga de permeabilidade, a qual incidiu no exercício de competência discricionária do gestor, Diretor do DPE.
Análise: Apesar de o responsável alegar que atuou de boa-fé, conforme foi demonstrado ao longo do exame das razões de justificativa prestadas, as razões de justificativa apresentadas não lograram êxito em afastar a responsabilização do Sr. Higino Brito Vieira, não tendo sido identificado elementos que permitam afirmar que tenha havido uma atitude zelosa e precavida de sua parte, já que não foram constatados atos ou fatos atenuantes em relação a sua conduta no caso concreto.
Uma vez que não há elementos para que se possa efetivamente aferir e reconhecer a ocorrência de boa-fé na conduta do responsável, pode este Tribunal, desde logo, proferir o julgamento de mérito pela irregularidade das contas, conforme §6º do art. 202 do Regimento Interno do TCU.
Razões de justificativa do Sr. Hélio Francisco de Miranda (CPF 056.965.261- 87) , na condição de Diretor do Departamento de Emprego e Renda (peça 34) .
O Sr. Hélio Francisco de Miranda foi chamado aos autos em audiência em face das seguintes condutas (peça 11, p. 17) :
Determinar a audiência do Sr. Hélio Francisco de Miranda (CPF 056.965.261- 87) , Diretor de Emprego e Renda, para que, no prazo de quinze dias, apresente razões de justificativa, com fundamento no inciso III do art. 202 do Regimento Interno do TCU, por aprovar a distribuição de recursos orçamentários da Ação 20JT entre os convenentes em desacordo com os critérios aprovados pelo Codefat, em afronta à Resolução Codefat 721, de 30/10/2013 (Achado 4 do Relatório de Auditoria) .
Razões de justificativa: Inicialmente, o Sr. Hélio Francisco de Miranda argumenta a questão do tratamento isonômico entre partes de um mesmo processo administrativo, nos seguintes termos (peça 34, p. 2) :
Ao analisar Parecer do Dirigente de Controle Interno, a CGU manifestou que a Resolução Codefat não foi regularmente observada, quando da distribuição dos recursos orçamentários à Rede SINE, dirigida pelo Sr. Marcos Sussumo Andrade. 
Porém, este r. Tribunal de Contas, em seu Pronunciamento Ministerial, analisou e pronunciou diferentemente em fatos iguais, opinando pela irregularidade deste Defendente, ao mesmo tempo, pela regularidade e com ressalvas, daquele Diretor, o que não é inteligível.
Análise: A análise e conclusões da CGU, em seu relatório de auditoria anual, são de competência exclusiva dela, embora não vincule a decisão do TCU, pois este detém a prerrogativa de julgar as contas dos administradores de recursos públicos federais, nos termos do art. 71, inciso II, da Constituição Federal.
No presente processo, cada gestor está sendo chamado em audiência pelo TCU por fatos específicos, de acordo com as respectivas condutas praticadas em atos de gestão tido como irregulares.
Assim, não há de se falar de tratamento não isonômico.
Razões de justificativa: O responsável contextualizou a questão da distribuição de recursos orçamentários em relação aos convênios e defendeu o entendimento de que as normas constantes da Resolução Codefat 721/2013 teriam sido observadas, nos seguintes termos (peça 34, p. 3-6) :
Para melhor entendimento, a distribuição dos recursos orçamentários aos convênios, exige requisitos mínimos essenciais à serem observados, tais como: produção e capacidade técnica. 
A Ação 20JT consiste na manutenção, modernização e ampliação da rede de atendimento do SINE, via transferência voluntária por instrumento de convênios. 
Anualmente, a LOA - Lei Orçamentária Anual, define o valor disponível para distribuição na ação, a partir dos critérios definidos na Resolução CODEFAT 721/2013, quanto que cada parceiro irá receber. 
O art. 2º. da referida Resolução, estabelece os parâmetros para o cálculo da distribuição dos recursos orçamentários, entre os convenentes. São considerados os dados de execução física de cada convenente - num período de 12 meses -, e os resultados do "estudo de custos do SINE, realizado pela Universidade de Brasília - UNB. 
A grande maioria dos convênios da Ação 20JT, foi pactuada em dezembro/2012, sendo apenas três deles - Santo André, Guarulhos e Salvador - assinados em 2013.
Nos convênios estava prevista a execução em cinco etapas de 12 meses, sendo que, cada um dos convênios, apresentou um ritmo próprio de execução, inviabilizando que a distribuição ocorresse para todos, igualmente, ano-a-ano.
Isto, porque, enquanto alguns dos convenentes ainda tinham recursos de restos a pagar à serem executados, outros já estavam com a execução em dia, aptos a receber mais recursos, o que, inclusive, na própria Resolução CODEFAT nº . 721/2013, já abria espaços para distribuição para todos os parceiros, e que a própria CGU recomendava que seria melhor não repassar recursos para quem ainda tinha dinheiro em conta, sendo melhor, otimizar esses recursos, repassando para outros. 
Dentre os critérios utilizados e em obediência às orientações emanadas do artigo 2º. Inciso IX, da Resolução CODEFAT 721/2013, este Defendente seguiu à risca, e sem exceção, todas as orientações, obedecendo os requisitos mínimos, tais como, produção e capacidade técnica de execução. 
Em nenhum momento houve desvio de finalidade como quis fazer crer o relatório, pois, muitos convenentes não tinham condições técnicas, haja vista, que alguns ainda possuíam:
 (...) 
Eis que surge uma nova lista, com 21 convenentes, que são os melhores convênios, os quais representam 51,8% da eficiência de todos os convênios. 
De modo que, é impossível que o Defendente tenha cometido desvio de finalidade ou inobservância às normas da Resolução Codefat 721/2013, não havendo a mínima robustez a indicar que o Defendente tenha praticado qualquer das irregularidades mencionadas no Parecer Ministerial, até porque, há normativas internas a serem observadas, assim como, o "Manual de Execução dos Convênios SINE", e o "Manual de Fiscalização dos Convênios". 
Sobreleva ressaltar ainda, que todos esses procedimentos são publicados no SICONV e editada em Portaria da Secretaria de Políticas Públicas de Emprego - SPPE. 
Analisando todo o contexto, as imputações contra o Defendente, além de absurdas, denotam certa parcialidade, à exemplo do que consta no item 27: "Em vista disso, verifica-se que a CGU constatou falhas formais que não ensejaram danos ao erário nem ilegalidade e recomendou as medidas saneadoras pertinentes, em relação às quais não há necessidade de atuação adicional deste Tribunal. "
Análise: Embora o responsável afirme, com base nas alegações anteriores, que as normas da Resolução Codefat 721/2013 tenham sido observadas, fato é que a CGU, após avaliar os procedimentos e critérios adotados com vistas à distribuição dos recursos relativos à ação orçamentária do SINE (Ação 20JT) , verificou o descumprimento da referida Resolução, no que diz respeito à distribuição dos recursos destinados ao referido Sistema em 2017, eis que foi adotado critério sem embasamento normativo e sem demonstração, por parte do gestor, do enquadramento dos 21 convênios beneficiados aos critérios apresentados na Nota Técnica 1468/2017/CGSINE/DES/SPPE/MTb, e da metodologia de cálculo que justifique os valores empenhados a cada um dos convenentes (peça 5, p. 29-31) . Tal constatação da CGU já foi transcrita resumidamente na presente instrução (parágrafos 30-32) .
O fato de os diferentes convênios possuírem, segundo defende o responsável, ritmos de execução diferentes, de uns estarem com a parte da execução da despesa em restos a pagar, enquanto outros já estariam com a execução orçamentária e financeira em dia, não são justificativas plausíveis para se afastar do critério de distribuição de recursos que regulavam esses instrumentos, no caso a Resolução Codefat 721/2013, que resultou na distribuição de recursos com variações significativas de 200%, 500% e até 1380% a mais do que seria o correto, caso a referida Resolução fosse seguida (peça 5, p. 31-32) .
A distribuição efetuada privilegiou alguns convenentes em detrimento dos demais, sem apresentação de elementos suficientes para justificar a decisão, evidenciando tratamento anti-isonômico por parte da SPPE.
Cumpre ressaltar que a CGU informou que a SPPE, à época da auditoria anual realizada, não apresentou elementos necessários para elidir as irregularidades acerca da distribuição dos recursos da Ação 20JT (peça 5, p. 47) .
Dessa forma, os argumentos aqui apresentados não merecem prosperar.
Na medida em que o Sr. Hélio Francisco de Miranda, na condição de Diretor de Emprego e Renda, aprovou a distribuição de recursos orçamentários da Ação 20JT entre diferentes convênios, em desacordo com os critérios aprovados pela Resolução Codefat 721/2013 e, injustificadamente, em desconsideração da proposta de distribuição elaborada pela área técnica, conforme exposto em instrução anterior (peça 11, p. 13) , verifica-se o nexo de causalidade entre o comportamento do gestor e a consumação da irregularidade.
Quanto aos fatores agravantes da responsabilidade, a CGU destacou que o gestor estava munido de informações suficientes para reconhecer a inadequação do ato e adotou decisão que contrariou a orientação técnica e jurídica da área competente (peça 8, p. 7 e 11) .
Após exame de todos os elementos disponíveis nos autos, não há como se vislumbrar a boa-fé na conduta do Sr. Hélio Francisco de Miranda, já que não foram constatados atos ou fatos atenuantes os quais pudessem apontar para atitude zelosa e diligente dele.
Uma vez que não há elementos para que se possa efetivamente aferir e reconhecer a ocorrência de boa-fé na conduta do responsável, pode este Tribunal, desde logo, proferir o julgamento de mérito pela irregularidade das contas, conforme §6º do art. 202 do Regimento Interno do TCU.
Razões de justificativa do Vilmar Martins Silva Mendonça (CPF XXX.845.861-XX) , na condição de Coordenador-Geral de Qualificação e Certificação (peça 122) .
O Sr. Vilmar Martins Silva Mendonça foi chamado aos autos em audiência em face das seguintes condutas (peça 11, p. 17) :
Determinar a audiência do Sr. Vilmar Martins Silva Mendonça (CPF 900.845.861- 68) , Coordenador-Geral de Qualificação e Certificação, para que, no prazo de quinze dias, apresente razões de justificativa, com fundamento no inciso III do art. 202 do Regimento Interno do TCU, por: a) emitir parecer favorável à celebração do Termo de Execução Descentralizada 1/2017 sem a necessária prospecção no mercado e com previsão de despesa inelegível, em afronta aos arts. 13 e 25 da Resolução Codefat 783/2017; b) emitir parecer favorável à celebração do Termo de Execução Descentralizada 2/2017 sem o necessário detalhamento de custos e sem avaliar a capacidade técnica da Unirio para executar o projeto, em afronta ao art. 10 da Resolução Codefat 783/2017 (Achado 3 do Relatório de Auditoria) .
Razões de justificativa: O Sr. Vilmar Martins Silva Mendonça inicia suas justificativas apresentando os conceitos ligados à prestação de contas na administração pública (peça 122, p. 1-2) .
A seguir, o responsável apresenta informações constantes do relatório de gestão da SPPE, exercício de 2017, a respeito da necessidade de celebração de convênios e a consequente formalização dos Termos de Execução Descentralizadas 01/2017 e 02/2017 (peça 122, p. 3) .
O Sr. Vilmar Martins Silva Mendonça assevera que teria atuado no caso concreto baseado em pareceres técnicos exarados pelos órgãos da estrutura interna da SPPE e defende o entendimento de que "A responsabilização do administrador público sob o ponto de vista civil, penal ou administrativo pode ser atenuada, ou completamente excluída por ausência do elemento subjetivo, a depender do grau de vinculação existente entre o ato de administração ativa e o mérito do pronunciamento técnico de agentes na estrutura interna" (peça 122, p. 5-6) .
O responsável discorreu sobre a caracterização de ato administrativo como de improbidade. Ele alega que (peça 122, p. 6-7) :
 (...) 
Igualmente, para que o ato administrativo seja caracterizado como improbidade é preciso que o ato seja praticado dolosamente contrário aos princípios da honestidade, lealdade, boa-fé etc., e gere perigo real de dano ao patrimônio público, aferindo-se, junto ao potencial ofensivo da conduta, o princípio da proporcionalidade na aplicação das sanções devidas, não bastando à subsistência em tese, de qualquer violação principiológica.
Também, a mera presunção de ofensa aos princípios da administração pública e de danos ao erário não podem servir de substrato para uma condenação em improbidade administrativa, conquanto a lei de regência exige a prova de atos concretos e que resultem prejuízo para a administração pública, o que não se observa no presente caso, uma vez que atuou e vem atuando com todas as suas forças para solucionar a questão.
Assim, extrai-se que a improbidade administrativa é imputação que deve ter como escopo a punição do agente público desonesto e desleal que age com desejo de ferir, causar dano, cuja conduta esteja inquinada pela deslealdade, desonestidade, má-fé e desrespeito aos princípios da administração pública, tendo como objetivo manifesto a obtenção de vantagem indevida para si ou para outrem em flagrante prejuízo ao erário.
 (...) 
Após apresentar mais excertos de doutrina e jurisprudência sobre o tema, o Sr. Vilmar Martins Silva Mendonça afirma que teria atuado dentro de suas atribuições legais, sem se utilizar de artifício de má-fé capazes de deflagrar sua responsabilização administrativa, civil ou penal (peça 122, p. 7-10) .
Análise: A suposta tomada decisão baseada em pareces técnicos, alegada pelo responsável, precisa ser analisada em conjunto com todos os elementos fáticos presentes em um caso concreto.
Existe diversos precedentes já julgados nesta Corte de Contas a respeito de que o fato de ter agido com respaldo em pareceres técnicos ou jurídicos não exime o gestor de ser responsabilizado pela prática de ato irregular, uma vez que a ele cabe, em última instância, decidir sobre a conveniência e oportunidade de efetivar o procedimento administrativo (como exemplo, cita-se os Acórdão 1984/2014-TCU-Plenário, 2.871/2014-TCU-Plenário e 9.912/2016-TCU-2ª Câmara) . 
Ademais, o responsável não apresenta os pareceres em que teria se baseado, nem esclarece como teria sido a sua percepção sobre o conteúdo de cada um e a motivação para decidir. Não são dados esclarecimentos relacionados à escolha das convenentes e à ausência do detalhamento de custos que são o cerne da questão.
A celebração do TED 01/2017 com a UNB, sem a necessária prospecção no mercado e com previsão de despesa inelegível, em afronta aos arts. 13 e 25 da Resolução Codefat 783/2017 e do TED 02/2017, firmado com a Unirio, sem o necessário detalhamento de custos e sem avaliar a capacidade técnica dessa entidade para executar o projeto, em afronta ao art. 10 da Resolução Codefat 783/2017, já foram analisados de maneira pormenorizada na presente instrução (parágrafos 103-107) , e os esclarecimentos ora prestados não possuem o condão de descaracterizar as irregularidades nem afastar a responsabilidade do Sr. Vilmar Martins Silva Mendonça.
Quanto à questão do enquadramento de ato como de improbidade administrativa, conforme já dito anteriormente nesta instrução, o exame da sua caracterização ou não como tal é feito no âmbito do Judiciário, sendo o titular da ação o Ministério Público, com base no art. 7º da Lei 8.429/1992. Já o TCU tem jurisdição e competência próprias estabelecidas pela Constituição Federal e pela sua Lei Orgânica, não obstando a sua atuação nem mesmo se houvesse ação penal ou civil versando sobre o mesmo assunto, no âmbito do Judiciário, dado o princípio da independência das instâncias e a competência exclusiva do TCU para a verificação da regularidade da aplicação de recursos federais (Acórdão 1295/2007-TCU-Primeira Câmara, relator Ministro Valmir Campelo, 624/2009-TCU-Plenário, relator Marcos Bemquerer, e 10.042/2015-TCU-2ª Câmara, relator Marcos Bemquerer) .
Ademais, os atos pelos quais o Sr. Vilmar Martins Silva Mendonça foi chamado a prestar razões de justificativa são aqueles passíveis de apenação previstos no art. 58, incisos I e II, da Lei 8.433/92, não estando enquadrados como atos de impropriedade administrativa, definidos em lei própria (Lei 8.429/1992) . O constituinte originário e o legislador pátrio deram a competência ao TCU na seara de controle externo, dotando-o de prerrogativas exclusivas para bem desempenhar o seu papel e cumprir a sua missão institucional.
Dessa forma, para aquelas condutas em que o responsável não logrou êxito em esclarecer os fatos, na medida em que concorreu para a consecução delas, fica autorizado ao TCU aplicar-lhe multa pela irregularidade de suas contas e pela prática de atos com grave infração à norma legal ou regulamentar, nos termos do art. 58, incisos I e II, da Lei 8.433/92.
Após exame de todos os elementos disponíveis nos autos, não há como se vislumbrar a boa-fé na conduta do Sr. Vilmar Martins Silva Mendonça, já que não foram constatados atos ou fatos atenuantes os quais pudessem apontar para atitude zelosa e diligente dele.
Uma vez que não há elementos para que se possa efetivamente aferir e reconhecer a ocorrência de boa-fé na conduta do responsável, pode este Tribunal, desde logo, proferir o julgamento de mérito pela irregularidade das contas, conforme §6º do art. 202 do Regimento Interno do TCU.
Razões de justificativa do Sr. Marcos Sussumo Andrade (CPF XXX.040.821-XX) , na condição de Coordenador-Geral do Sistema Nacional de Empreso (peça 51) .
O Sr. Marcos Sussumo Andrade foi chamado aos autos em audiência em face das seguintes condutas (peça 11, p. 17) :
VI) determinar a audiência do Marcos Sussumo Andrade (XXX.040.821-XX) , Coordenador-Geral do SINE, para que, no prazo de quinze dias, apresente razões de justificativa, com fundamento no inciso III do art. 202 do Regimento Interno do TCU, por elaborar nota técnica pela distribuição dos recursos da Ação 20JT em desacordo com os critérios aprovados pelo Codefat, desconsiderando injustificadamente a proposta elaborada pela área técnica, em afronta à Resolução Codefat 721, de 30/10/2013 (Achado 4 do Relatório de Auditoria) ;
Razões de justificativa: O Sr. Marcos Sussumo Andrade ressalta que a própria instrução do TCU teria afirmado que não houve nem dano ao erário, nem tampouco ilegalidade na conduta do respondente (peça 51, p. 2) .
O responsável argumenta que, em sua gestão, considerando o art. 2º da Resolução Codefat 721/2013 e o art. 17 da Lei de Responsabilidade Fiscal (LRF) , com a redução contínua dos recursos destinados as despesas obrigatórias do Sistema Nacional de Emprego, o que teria acarretado na "deterioração" do sistema, elaborou a Nota Técnica 1468/2017/CGSINE/SPPE/MTB, buscou diminuir os impactos financeiros aos convênios criados elegendo os possíveis destinatários, conforme o art. 2º, inc. IX da resolução Codefat 721/2013, onde teriam sido analisados todos os convênios e sua capacidade técnica para execução (peça 51, p. 5) .
Para confirmar o problema de redução de recursos na rede SINE, apresenta transcrição de excertos do Relatório de Auditoria Anual da CGU que se encontra nos autos (peça 1, p. 20-22 e peça 51, p. 4-5) . Ademais, apresenta a transcrição da referida Nota Técnica 1468/2017/CGSINE/SPPE/MTB (peça 51, p. 6-7) .
Por fim, o responsável alega que em nenhum momento agiu com dolo ou negligência, pois todas suas decisões teriam se dado amparadas em base legal (peça 51, p. 7) .
Análise: A possível redução de orçamento destinado à ação não pode servir, por si só, de justificativa pela não observação dos critérios estabelecidos na legislação pertinente, até porque não há informações de que isso tenha ocorrido na prática à época e que efeitos produziram e, principalmente, houvesse um estudo que demonstrasse a completa inaplicabilidade da regra geral ao caso concreto, em função dessa possível redução do orçamento.
Veja que os argumentos prestados pelo responsável não esclarecem o descumprimento da Resolução Codefat 721/2013, pois não adentra na questão da distribuição dos recursos destinados ao SINE com adoção de critério sem embasamento normativo e sem a demonstração do enquadramento dos 21 convênios beneficiados aos critérios apresentados na Nota Técnica 1468/2017/CGSINE/DES/SPPE/MTb. 
O fato já foi discutido mais detalhadamente na presente instrução (parágrafos 30-32, de maneira que não se irá alongar a discussão desse ponto aqui novamente.
No caso em tela, a adoção de critério sem embasamento legal e sem observar a proposta elaborada pela área técnica, resultou na distribuição de recursos, por diferentes convênios, com variações significativas de 200%, 500% e até 1380% a mais do que seria o correto, caso a Resolução Codefat 721/2013 fosse seguida (peça 5, p. 31-32) .
A distribuição efetuada privilegiou alguns convenentes em detrimento dos demais, sem apresentação de elementos suficientes para justificar a decisão, evidenciando tratamento anti-isonômico por parte da SPPE.
Mais uma vez se ressalta que a CGU informou que a SPPE, à época da auditoria anual realizada, não apresentou elementos necessários para elidir as irregularidades acerca da distribuição dos recursos da Ação 20JT (peça 5, p. 47) .
Na medida em que o Sr. Marcos Sussumo Andrade, na condição de Coordenador-Geral do SINE, elaborou nota técnica que resultou na distribuição de recursos orçamentários da Ação 20JT entre diferentes convênios, em desacordo com os critérios aprovados pela Resolução Codefat 721/2013 e, injustificadamente, em desconsideração da proposta de distribuição elaborada pela área técnica, conforme exposto em instrução anterior (peça 11, p. 14) , verifica-se o nexo de causalidade entre o comportamento do gestor e a consumação da irregularidade. 
Quanto aos fatores agravantes da responsabilidade, a CGU destacou que o gestor estava munido de informações suficientes para reconhecer a inadequação do ato e adotou decisão que contrariou a orientação técnica e jurídica da área competente (peça 8, p. 7 e 11) .
Após exame de todos os elementos disponíveis nos autos, não há como se vislumbrar a boa-fé na conduta do Sr. Marcos Sussumo Andrade, já que não foram constatados atos ou fatos atenuantes os quais pudessem apontar para atitude zelosa e diligente dele.
Uma vez que não há elementos para que se possa efetivamente aferir e reconhecer a ocorrência de boa-fé na conduta do responsável, pode este Tribunal, desde logo, proferir o julgamento de mérito pela irregularidade das contas, conforme §6º do art. 202 do Regimento Interno do TCU.
Razões de justificativa do Sr. Ricardo Alves Monteiro (CPF XXX.095.781-XX) , na condição de Coordenador-Geral de Contratos e Convênios (de 1/1/2017 a 31/3/2017) e de Coordenador-Geral de Apoio à Gestão (de 31/3/2017 a 31/12/2017) - (peça 31) .
O Sr. Ricardo Alves Monteiro foi chamado aos autos em audiência em face das seguintes condutas (peça 11, p. 17) :
Determinar a audiência do Sr. Ricardo Alves Monteiro (CPF XXX.095.781-XX) , para que, no prazo de quinze dias, apresente razões de justificativa, com fundamento no inciso III do art. 202 do Regimento Interno do TCU, por falhar em acompanhar o cumprimento de prazos das prestações de contas e, consequentemente, em propor os devidos registros de inadimplência, no cargo de Coordenador-Geral de Contratos e Convênios (de 1/1/2017 a 31/3/2017) , com base na Portaria MTE 483, de 15/9/2004, Anexo V, arts. 7º e 49 c/c Portaria MTb 1.305, de 11/11/2016, e, no cargo de Coordenador-Geral de Apoio à Gestão (de 31/3/2017 a 31/12/2017) , deixar de registrar inadimplência de instrumentos celebrados pela Secretaria, com base na Portaria MTE 483, de 15/9/2004, Anexo V, arts. 7º e 49 c/c Portaria MTb 1.153, de 30/10/2017, Anexo VIII, arts. 7º e 64 (Achado 7 do Relatório de Auditoria) .
Razões de justificativa: O Sr. Ricardo Alves Monteiro apresentou os seguintes argumentos em sua defesa, baseado na questão da não competência da Coordenação-Geral de Contratos e Convênios em fazer a gestão das prestações de contas de convênios, conforme transcrito a seguir (peça 31, p. 1-2) :
 (...) cabe esclarecer que a Coordenação Geral de Contratos e Convênios (CGCC) não detinha a competência para fazer a gestão das prestações de seu convênio, papel este de competência do Grupo Executivo de Prestação de Contas (GEPC) . O mesmo ocorreu com a Coordenação Geral de Apoio à Gestão (CGAG) , uma vez que a unidade responsável pela gestão das prestações de contas era a Coordenação Geral de Prestação de Contas (CGPC) . 
A competência da CGCC e da CGAG com relação às prestações de contas de convênios, era apenas de efetuar seus registros contábeis.
Para que um processo de convênio pudesse ser registrado como inadimplente a unidade responsável (GEPC e CGPC) deveria analisar a prestação de contas, comunicar o convenente, e após o prazo de defesa, caso não fossem acatadas as justificativas, realizava a proposição ao Ordenador de Despesas para inscrição como inadimplente, somente após este fluxo o processo era encaminhado para a CGCC e da CGAG.
Ocorre que o MTE possuía uma equipe técnica muita defasada, que não conseguiam dar conta da alta demanda de processos em fase de análise de prestação de contas, o que fora, inclusive, pauta de algumas reuniões com a CGU e até mesmo TCU.
As informações relativas aos convênios que se encontravam em atrasos nas prestações de contas e que, portanto, deveriam ser inscritos como inadimplente, era de conhecimento dos setores envolvidos, contudo, sua gestão somente poderia ocorrer dentro da unidade de análise, ou seja, GEPC/CGPC.
Confesso que enquanto coordenador da CGCC e CGAG, meu desejo era o de tomar a iniciativa de inscrever todos os convênios em atraso como inadimplente, pois era uma maneira eficaz de instar o Convenente a se manifestar, contudo nossas coordenações também sofriam com a falta de pessoal, inviabilizando assim esse intento, além do que não detinha poder para tanto.
Ademais o próprio Sistema Integrado de Administração Financeira - SIAFI exigia no momento de registro de inadimplência, que fora informado o número do Oficio de comunicação ao convenente, das irregularidades ensejadoras do registro de inadimplências, sem o qual, não era possível prosseguir com o feito.
 Há que se mencionar o descaso que os gestores da SPPE à época dos fatos, tiveram com a equipe técnica das áreas de formalização e acompanhamento de convênios, bem como com a equipe de prestação de contas. Tivemos vários servidores exonerados para dar lugar a 'apadrinhamentos políticos', em sua maioria, sem o menor conhecimento técnico de convênio.
 Sem falar que fui exonerado do Cargo de CGAG pois não concordei com a decisão da gestão de se fazer novos convênios (Qualifica Brasil) , uma vez que contrariava o Acórdão 1687/2009-TCU-Plenário que determinava que:
9.3.5
 9.3. Somente formalize convênios na medida em que disponha de condições técnico-operacionais de avaliar adequadamente os planos de trabalho, acompanhar a concretização dos objetivos previstos nas avenças, bem como analisar, em prazo oportuno, todas as respectivas prestações de contas, de acordo com normativos que disciplinam a matéria.
Mantendo a decisão da Gestão de se fazer os novos convênios, a nova coordenadora da CGAG formalizou vários convênios do programa Qualifica Brasil, sem o menor critério para distribuição dos recursos e que por fim não puderam prosperar em função da falta de detalhamento de custos e de outras formalidades que será auditado oportunamente.
 Com a máxima vênia, não há que se falar em dolo e tampouco culpa do defendente uma vez que o mesmo não possuía a responsabilidade e competência de determinar a inscrição de inadimplência, mas tão somente de efetuar seus registros, conforme atribuições regimentais.
Análise: O Sr. Ricardo Alves Monteiro alega que a Coordenação-Geral de Contratos e Convênios não detinha a competência para gerir as prestações de contas de convênios, mas somente a atribuição de efetuar registros contábeis. Segundo defende, o registro de inadimplência somente ocorria após a rejeição das contas e a consequente proposição ao Ordenador de Despesas para inscrição como inadimplente.
A CGU relatou como causas para o presente achado de auditoria (...) o reduzido quantitativo de servidores designados para compor o Grupo Executivo de Tomada de Contas Especial - GETCE, responsável pela instauração de análise dos processos de TCE, bem como a fragilidade dos controles e procedimentos relacionados à instauração de processos de TCE. Ademais, conforme apontado no Relatório 201800044, alguns dos casos identificados têm como causa a insuficiência de providências por parte do titular da SPPE, a exemplo dos processos que possuem sugestão de instauração de TCE emitida pela área técnica e que permanecem sem abertura do devido processo.
Vê-se, então, que a responsabilidade pela análise das prestações de contas era do referido Grupo Executivo de Tomada de Contas, conforme foi alegado pelo responsável.
Considerando que a inscrição do registro de inadimplência somente viria após a rejeição ou não apresentação das contas do convênio, então a Coordenação-Geral de Contratos e Convênios não poderia agir nesses casos. Nesse caso, enquanto gestor dessa unidade, o Sr. Ricardo não poderia ser responsabilizado por não acompanhar adequadamente o cumprimento dos prazos das prestações e propor os registros de inadimplência. Mas, como gestor da Coordenação-Geral de Apoio à Gestão, outro cargo que assumiu durante o exercício de 2017, poderia, ao menos, ter efetuado os registros de inadimplência, com base nas atribuições previstas na Portaria MTE 483, de 15/9/2004, Anexo V, arts. 7º e 49 c/c Portaria MTb 1.153, de 30/10/2017, Anexo VIII, arts. 7º e 64, apontadas pela CGU, quando da definição das responsabilidade pela irregularidade constatada.
Não obstante, a CGU, ao estabelecer a matriz de elementos para caracterização da responsabilidade dos agentes (peça 8, p. 10 e 11) indicou, com relação ao Sr. Ricardo Alves Monteiro, que seu comportamento não compõe a causa da falha, o que reforça que a atribuição de acompanhar o cumprimento dos prazos das prestações de contas não fosse atribuição direta dele. A CGU, também, propôs a regularidade com ressalvas das contas do responsável no Certificado de Auditoria (peça 6, p. 2) , o que demonstra seu entendimento de que a conduta desse teve menor potencial lesivo na ocorrência das impropriedades observadas.
Inclusive, a CGU relatou, como fatores atenuantes à conduta, o fato de que o Sr. Ricardo Alves Monteiro estava sobrecarregado pelo volume elevado de processos para gerir e que somente realizava registros depois da autorização do Secretário da SPPE (peça 8, p. 10) .
Dessa forma, embora a CGU tenha definido que o gestor estivesse munido de informações suficientes para reconhecer a inadequação da situação (peça 8, p. 10-11) , entende-se que o Sr. Ricardo Alves Monteiro não agiu de maneira desidiosa com relação às suas atribuições e que há elementos que caracterizam a sua boa-fé no caso em tela, nos termos do §2º do art. 202 do Regimento Interno/TCU.
Dessa forma, propõe-se que as alegações de defesa do Sr. Ricardo Alves Monteiro sejam parcialmente acatadas e que suas contas sejam julgadas regulares com ressalvas, com fundamento nos arts. 1º, inciso I, 16, inciso II, 18 e 23, inciso II, da Lei 8.443/1992, c/c os arts. 1º, inciso I, 208 e 214, inciso II, do Regimento Interno, sendo a ressalva relacionada ao fato deixar de registrar inadimplência de instrumentos de convênios celebrados pela Secretaria, com base na Portaria MTE 483, de 15/9/2004, Anexo V, arts. 7º e 49 c/c Portaria MTb 1.153, de 30/10/2017, Anexo VIII, arts. 7º e 64.
Razões de justificativa do Sr. Miguel Elias Hanna (CPF XXX.167.671-XX) , na condição de Coordenador-Geral de Prestação de Contas (peça 73) ,
O Sr. Miguel Elias Hanna foi chamado aos autos em audiência em face das seguintes condutas (peça 11, p. 17) :
Determinar a audiência do Sr. Miguel Elias Hanna (CPF XXX.167.671-XX) , Coordenador-Geral de Prestação de Contas, para que, no prazo de quinze dias, apresente razões de justificativa, com fundamento no inciso III do art. 202 do Regimento Interno do TCU, por falhar em acompanhar o cumprimento de prazos das prestações de contas e, consequentemente, em propor os devidos registros de inadimplência, com base na Portaria MTb 1.153, de 30/10/2017, Anexo VIII, arts. 11 e 64 c/c Portaria MTb 1.305, de 11/11/2016 (Achado 7 do Relatório de Auditoria) .
Razões de justificativa: O Sr. Miguel Elias Hanna inicia suas justificativas alegando haver uma contradição na instrução da Unidade Técnica, nos seguintes termos (peça 73, p. 2-3) :
Parágrafo 121 - "[...] que [...] falhou em acompanhar o cumprimento de prazos das prestações de contas e, consequentemente, em propor os devidos registros de inadimplência".
Parágrafo 122 - "[...] Quanto ao nexo de causalidade, o comportamento do gestor não compõe a causa da falha, porém, em função das suas competências legais, o gestor poderia ter atuado para evitar a falha ou seus efeitos negativos. Quanto aos fatores agravantes da responsabilidade, a CGU destacou que o gestor estava munido de informações suficientes para reconhecer a inadequação do ato. E quanto aos fatores atenuantes, a CGU mencionou que o gestor estava sobrecarregado pelo volume elevado de processos para gerir."
Consta do Parágrafo 67, do mesmo pronunciamento da unidade: "Em vista disso, verificou-se que a CGU constatou falhas formais que não ensejaram danos ao erário nem ilegalidade e recomendou as medidas saneadoras pertinentes, em relação às quais não há necessidade de atuação adicional deste Tribunal".
Portanto, I. Ministro, é difícil chegar ao raciocínio lógico e onde o r. Analista quis chegar, ou até mesmo, qual ou quais os motivos legais para o envolvimento do nome do Defendente nesta Prestação de Contas.
Análise: Não se vislumbra a contradição suscitada pelo responsável. Se questiona a ele a falta do devido acompanhamento do cumprimento de prazos das prestações de contas e, consequentemente, a não proposição dos devidos registros de inadimplência.
A CGU, ao definir o nexo de causalidade, firmou o entendimento de que, embora não fosse diretamente responsável pela ocorrência da irregularidade, o Sr. Miguel Elias Hanna, por força das atribuições de sua função e competências decorrentes dessa, deveria ter atuado para evitá-la ou minimizar os seus efeitos negativos.
E por se tratar de um ato considerado irregular, mas que não ocasionou dano ao erário, a Unidade Técnica entendeu que não seria necessário, conforme defendido na instrução anterior (peça 11, p. 10) , medidas adicionais com relação a essa impropriedade.
Pode-se citar, como exemplo de possíveis medidas adicionais, determinação e/ou recomendação dirigida à SPPE para que estabelecesse controles internos mais rígidos no controle dos prazos, ou adotasse medidas para atenuar a insuficiência de pessoal, tendo esse último problema alegado pela própria Secretaria como uma das causas para a ocorrência da irregularidade (peça 11, p. 9-10) .
Não obstante, este Tribunal de Contas, em instrução anterior, entendeu que o Sr. Miguel Elias Hanna deveria apresentar razões de justificativa, ainda que tenha entendido que não fosse necessária a adoção de alguma medida adicional.
Dessa forma, as justificativas ora analisadas não merecem prosperar.
Razões de justificativa: O responsável afirma que, diferentemente do que foi indicado na instrução da Unidade Técnica, ele teria adotado medidas para que fosse observado o prazo das prestações de contas dos convênios e dos registros das inscrições em inadimplência, conforme registrado a seguir (peça 73, p. 3-4) :
Merece sublinhar, que o r. Analista está equivocado, pois, o Defendente tomou providências sim. Ele promoveu vários registros de inadimplências, insistiu veementemente pela estruturação do Grupo Executivo de Tomada de Contas Especial junto ao secretário de políticas públicas de emprego dr. Leonardo José Arantes.
Frise-se ainda, que no pequeno lapso temporal (poucos meses) de prestação de serviços do Defendente no MTb, registrou-se o maior índice de processos de prestação de contas, não havendo qualquer razão para o inconformismo deste r. Tribunal.
Ademais, i. Ministro, de que adiantou o Defendente ter tomado todas as providências, ter alertado o i. Secretário Leonardo José Arantes, se a vontade deste sempre prevalecia?
Ademais, o Sr. Miguel Elias Hanna alega, por fim, que (peça 73, p. 4) :
Em suma e sem maiores delongas, e como o próprio Analista reconheceu, some-se à isto, que a sobrecarga de processos sob a responsabilidade do Defendente, por si só o exime de qualquer responsabilidade na falsa imputação, merecendo, que este r. Tribunal reconheça e declare que Miguel Elias Hanna não cometeu qualquer possível deslize, não causou qualquer prejuízo e nem praticou qualquer irregularidade enquanto servidor no MTb. 
Finalmente, não se pode imputar ao Defendente qualquer violação à moral, aos bons costumes, muito menos qualquer comportamento ativo ou omissivo de culpa de possíveis desvios de terceiros, até porque, estão evidentes os reais responsáveis, e este r. Tribunal sabe seus nomes e sobrenomes.
Análise: Em que pese os argumentos acima, não há comprovação de que o responsável tenha adotado as medidas que alega ter providenciado.
Ademais, o fato é que foi constatado pela CGU a ausência de registros de inadimplência no SIAFI para 118 instrumentos de transferência, ausência de instauração de TCE para convênios em situação de inadimplência no SIAFI, e irregularidades na gestão e nos procedimentos de análise das prestações de contas da SPPE, registradas no Relatório de Auditoria 201800044 (peça 5, p. 36-40) , o que demostra que ainda que tenha adotado as medidas que mencionou na presente oportunidade, essas não teriam sido suficientes para garantir o bom funcionamento desse processo de trabalho no âmbito da SPPE.
Não obstante, a própria CGU entendeu haver fator atenuante na conduta do responsável, pois registrou que o Sr. Miguel Elias Hanna estava sobrecarregado pelo elevado volume de processos para gerir. Além disso, é preciso ressaltar que a CGU registrou que o citado gestor não foi responsável direto pelas causas das impropriedades ora discutidas (peça 8, p. 10-11) .
Dessa forma, entende-se que há elementos que demonstrem que o Sr. Miguel Elias Hanna não agiu de maneira desidiosa com relação às suas atribuições e que caracterizam a sua boa-fé no caso em tela, nos termos do §2º do art. 202 do Regimento Interno/TCU.
Dessa forma, propõe-se que suas alegações de defesa sejam parcialmente acatadas e que suas contas sejam julgadas regulares com ressalvas, com fundamento nos arts. 1º, inciso I, 16, inciso II, 18 e 23, inciso II, da Lei 8.443/1992, c/c os arts. 1º, inciso I, 208 e 214, inciso II, do Regimento Interno. A ressalva se deve pelo fato de o Responsável falhar em acompanhar o cumprimento de prazos das prestações de contas e, consequentemente, em propor os devidos registros de inadimplência, com base na Portaria MTb 1.153, de 30/10/2017, Anexo VIII, arts. 11 e 64 c/c Portaria MTb 1.305, de 11/11/2016.
Razões de justificativa do Sr. Antônio Correia de Almeida (CPF XXX.522.505-XX) , na condição de Secretário-Executivo do extinto Ministério do Trabalho (peça 91) .
O Sr. Antônio Correia de Almeida foi chamado aos autos em audiência em face da seguinte conduta (peça 74, p. 6) :
I) determinar a audiência do Sr. Antônio Correia de Almeida (CPF XXX.522.505-XX) , secretário-executivo do extinto Ministério do Trabalho, para que, no prazo de quinze dias, apresente razões de justificativa, com fundamento no inciso III do art. 202 do Regimento Interno deste Tribunal, pela omissão no cumprimento do Acórdão 1058/2017-TCU-Plenário (TC Processo 016.474/2016-3) , caracterizado pela ausência de resposta às determinações dos subitens 9.1 e 9.2 do referido acórdão;
Em instrução anterior, a Unidade Técnica deste Tribunal identificou os responsáveis que deveriam ter dado cumprimento aos mandamentos constantes dos subitens 9.1. e 9.2. do Acórdão 1058/2017-TCU-Plenário, relator Ministro Vital do Rêgo, prolatado em 24/5/2017, no âmbito do TC Processo 016.474/2016-3 (Relatório de Acompanhamento) , conforme já apresentado na presente instrução (parágrafos 46) .
O plano de ação a ser providenciado, objeto da determinação do TCU, deveria contemplar soluções relacionadas, basicamente, a melhorias de funcionalidade no sistema do Seguro Desemprego e no registro de reemprego extra temporâneo do Cadastro Geral de Empregados e Desempregados (Caged) .
A determinação foi comunicada por meio do Ofício 0530/2017-TCU/SecexPrevidência, de 6/6/2017 (peça 58 do TC Processo 016.474/2016-3) , tendo esse sido recebido em 16/6/2017, conforme Aviso de Recebimento dos Correios (peça 65 do referido TC) .
Compulsando as razões de justificativa prestadas pelo Sr. Antônio Correia de Almeida, verifica-se que os esclarecimentos prestados e documentação anexada aos autos se referem, em sua quase totalidade, não às questões objeto de determinação constantes do referido Acórdão, mas sim a medidas adotadas em relação a possíveis fraudes ocorridas aquisição da solução de Business Intelligence - BI MicroStrategy (BI Antifraude) , realizada pelo MTE, por meio da Ata de Registro de Preços 26/2016, e a supostas transferências indevidas de contribuição sindical, feitas pelo responsável pela gestão do Fundo de Amparo ao Trabalhador (FAT) . Toda a documentação em anexo às razões de justificativa trazida aos autos, na presente oportunidade, pelo responsável, se refere a esses temas e está relacionada aos achados de auditoria constantes do Relatório CGU 201700114 (peças 92-114) .
Especificamente quanto ao não atendimento da determinação constante dos subitens 9.1. e 9.2. do Acórdão 1058/2017-TCU-Plenário, relator Ministro Vital do Rêgo, observou-se as seguintes justificativas na documentação apresentada pelo responsável (peça 91, p. 3-4) :
Nesse contexto, indignado e sem apoio das autoridades do MTb, pedi exoneração em 05/09/2017 tendo o ato formal sido publicado no DOU de 11/09/2017.
Neste período de gestão ocorreu a comunicação desse egrégio TCU de 06/06/2017, imediatamente enviado à SPPE com despacho para que adotassem imediatas providências. Neste mesmo diapasão transcorreram, entre junho e 31 de agosto de 2017, reuniões semanais, na sala de reuniões da SE, com a presença da Assessora Especial de Controle Interno, do SPOA, de Técnicos e do Secretário da SPPE, das quais foram lavradas atas e também gravadas e arquivadas no acervo da antiga SE para, dentre outras coisas, cobrar tais providências e demais medidas atinentes à coordenação e transparência das ações do MTb.
Assim peço encarecidamente que Vossa Excelência pese tais argumentos e possa exonerar o requerente da presunção de culpabilidade, pois agiu com boa fé e diligência que podem ser averiguadas pelos ilustres auditores desse TCU nos arquivos de e-mails emitidos à época e dirigidos ao Secretário da SPPE cobrando as providências objeto da notificação em comento.
A iniciativa de convocar reuniões com as autoridades, chefias e técnicos da Pasta, incomodava muito SPPE dentre outros e tinha o claro objetivo dimensionar os problemas no âmbito do Ministério e definir e manter o alerta para que os encaminhamentos fossem feitos e as orientações e exigências dos órgãos de controle e desse TCU fossem atendidas nos prazos adequados e que as boas práticas de gestão eficiente prevalecessem.
Apesar de todos os esforços empreendidos, a SPPE não apresentou a documentação necessária, em estrito atendimento à exigência desse TCU alegando que estivessem em esforço permanente para uma resposta adequada.
 (...) 
Assim parece claro, data vênia, que todas as medidas ao alcance do titular da Secretaria Executiva foram adotadas e podem ser verificadas pelos Auditores do TCU com a requisição dos arquivos das gravações e atas das reuniões semanais e dos arquivos dos e-mails emitidos pela Secretaria Executiva para a SPPE, cobrando providências no atendimento às demandas desse Egrégio TCU, tais atos eram claros e do conhecimento geral dos dirigentes, técnicos e assessores do MTb.
Ademais, há que ressaltar as reais dificuldades de acesso a documentos que comprovam e demonstram sua atuação na gestão e na cobrança à SPPE decorridos mais de 3 (três) anos. Assim que fui notificado por essa Corte, iniciei as buscas no atual Ministério da Economia, por telefone, dada a distância geográfica e as medidas de isolamento em consequência do Covid-19, na tentativa de obter o documentos comprobatórios das minhas ações como Secretário Executivo à época, contudo, não obtive sucesso, pois não se consegue informações concretas sobre o atual localização desses documentos, seja porque as pessoas à época não se encontram mais na mesma unidade de lotação anterior, seja por motivos de trabalho remoto dos servidores, estando os funcionários terceirizados, que atendem as ligações, impedidos, por desconhecimento, de fornecer informações sobre as pessoas e documentos.
Análise: O responsável alega que pediu exoneração que foi publicada em 11/9/2017, mas não apresentou cópia do referido ato, a fim de comprovar cabalmente sua afirmação. Contudo, em pesquisa às bases de dados do Sistema Integrado de Administração de Recursos (Siape) e do sistema Relação Anual de Informações Sociais (RAIS) , confirmou-se essa informação.
De qualquer forma, conforme já informado na presente instrução (parágrafos 47) , uma parte do referido Processo Administrativo 46012.000526/2017-16 foi anexado aos autos (peça 119) . Este processo foi constituído no âmbito do MTE em face das determinações objeto dos subitens 9.1. e 9.2. do Acórdão 1058/2017-TCU-Plenário.
Compulsando os autos desse processo, verifica-se que houve um ínterim de aproximadamente dez meses entre o recebimento do Ofício 0530/2017-TCU/SecexPrevidência no Ministério do Trabalho (19/6/2017) até o seu envio à Coordenação do Seguro-Desemprego e do Abono Salarial em 24/4/2018 (peça 119, p. 2, e peça 120, p. 1) . Sendo que, desde 20/6/2017, o Chefe de Gabinete da Secretaria-Executiva do MTE havia encaminhado o processo para a SPPE (peça 119, p. 4) .
Não há informações que esclareçam o porquê de o processo ter levado meses para esse trâmite, mas, objetivamente, isso de certa forma demonstra o motivo do atraso do Ministério em atender às determinações exaradas pelo TCU por via do referido acórdão, que fixou prazo de 120 dias para atendimento a contar de seu recebimento pelo destinatário.
Não obstante, o fato é que a Secretaria-Executiva do MTE foi célere em encaminhar o Ofício 0530/2017-TCU/SecexPrevidência à SPPE, eis que assim o fez no dia seguinte ao recebimento do referido Ofício.
Pela tramitação do Processo Administrativo 46012.000526/2017-16, verifica-se que a mora na adoção das medidas foi da SPPE, pois embora o referido ofício deste Tribunal de Contas tenha sido despachado a ela em 20/6/2017 (peça 119, p. 4) , a referida Secretaria somente o encaminhou ao Departamento de Gestão de Benefícios no exercício financeiro seguinte, em 23/4/2018 (peça 119, p. 5) . Ou seja, dez meses aproximadamente se passaram para que a SPPE adotasse medidas para que o processo seguisse seu trâmite internamente até a área competente a responder às determinações dos subitens 9.1. e 9.2. do Acórdão 1058/2017-TCU-Plenário.
Dessa forma, tendo em vista que logo após o recebimento do ofício na Secretaria-Executiva o mesmo foi despachado, dando seguimento ao trâmite processual, e considerando que o responsável esteve à frente da referida Secretaria até 11/9/2017, não seria razoável atribuir-lhe a responsabilidade pelo mora em apresentar as respostas às determinações dadas por meio do Acórdão 1058/2017-TCU-Plenário.
Assim, considera-se que houve boa-fé do Sr. Antônio Correia de Almeida no caso concreto, nos termos do art. 202, §6º, do Regimento Interno/TCU, de maneira que suas razões de justificativa podem ser parcialmente acatadas, afastando-lhe a aplicação de possível sanção.
Razões de justificativa do Sr. Alexandre de Luca Thomé (CPF XXX.260.609-XX) , na condição de Diretor do Departamento de Gestão de Benefícios (peça 116) . 
O Sr. Alexandre de Luca Thomé foi chamado aos autos em audiência em face da seguinte conduta (peça 74, p. 6) :
I) determinar a audiência do Sr. Alexandre de Luca Thomé (CPF XXX.522.505-XX) , secretário-executivo do extinto Ministério do Trabalho, para que, no prazo de quinze dias, apresente razões de justificativa, com fundamento no inciso III do art. 202 do Regimento Interno deste Tribunal, pela omissão no cumprimento do Acórdão 1058/2017-TCU-Plenário (TC Processo 016.474/2016-3) , caracterizado pela ausência de resposta às determinações dos subitens 9.1 e 9.2 do referido acórdão;
Razões de justificativa: O Sr. Alexandre de Luca Thomé alega que o Ofício 530/2017- TCU/SecexPrevidência, por meio do qual este Tribunal notificou o senhor Antônio Correia de Almeida, Secretário-Executivo do Ministério do Trabalho à época, com ciência em 16/6/2017, para adoção de medidas nos subitens 9.1. e 9.2. do Acórdão 1058/2017-TCU-Plenário, relator Ministro Vital do Rêgo, somente teria chegado até a Coordenação-Geral do Seguro Desemprego, Abono Salarial e Identificação Profissional/MTE em 24/04/2018, data essa que seria posterior à sua exoneração. Vide maiores informações na transcrição a seguir (peça 116, p. 2-4) :
O Tribunal notificou, por meio do Ofício 530/2017- TCU/SecexPrevidência, o senhor Antônio Correia de Almeida, secretário-executivo do Ministério do Trabalho, com ciência em 16/6/2017, para adoção de medidas nos subitens 9.1 e 9.2 do Acórdão 1058/2017.
O Ofício 530/2017-TCU/SecexPrevidência, teve a seguinte tramitação interna no Ministério do Trabalho:
  Abertura de Processo em 19/06/2017, processo 46012.000526/2017-16;
 Em 20/06/2017 foi encaminhado ao Serviço de Apoio Administrativo/SPPE/MTE;
 Em 23/04/2018 foi encaminhado ao Departamento de Qualificação/MTE;
 Em 23/04/2018 foi encaminhado à Coordenação-Geral do Seguro Desemprego, do Abono Salarial e Ident. Profissional/MTE;
 Em 24/04/2018 foi encaminhado à Coordenação-Geral do Seguro Desemprego, do Abono Salarial/MTE. (segue anexo espelho da tramitação) .
 (...) 
Em análise da tramitação do Ofício 530/2017- TCU/SecexPrevidência, dentro o extinto Ministério do Trabalho, constata-se que o documento só chegou à Coordenação-Geral do Seguro Desemprego, do Abono Salarial/MTE, em 24/04/2018, ou seja, com todo respeito, posterior à exoneração do Requerido. A exoneração foi publicada em 20/12/2017 (4 meses antes) .
Sim, é injustificável a demora de quase um ano para a tramitação desse importante documento da SPPE à Coordenação-Geral do Seguro Desemprego, do Abono Salarial/MTE (20/06/2017 à 24/04/2018) . Ademais, por respeitar esse competente órgão, caso tivesse recebido a correspondência no momento em que ocupava o cargo de diretor, não mediria esforços para responder com afinco e agilidade Vossa Excelência.
Ressalta-se que o senhor Alexandre de Luca Thomé foi exonerado do cargo de Diretor em 20/12/2017 e o Ofício 530/2017-TCU/SecexPrevidência só chegou à Coordenação de sua responsabilidade em 24/04/2018 (nem chegou ao gabinete da diretoria para ciência) .
Ademais, o responsável alega que não teria havido, de sua parte, negligência, imprudência ou imperícia, muito menos dolo no caso concreto, tendo em vista que não teria tido a devida ciência do teor do Ofício 530/2017- TCU/SecexPrevidência em tempo hábil. Em face disso e tendo em vista o disposto no art. 12 e 16, inciso VI, do Decreto 9.830/2019, defende que não deveria ser responsabilizado, conforme excertos a seguir (peça 116, p. 4-5) .
Destaca-se que não houve, data vênia, omissão "com elevado grau de negligência, imprudência ou imperícia", dolo nem erro grosseiro, por parte do requerido, uma vez que esse não teve ciência da notificação desse respeitável órgão. Ressalta-se, ainda, que o Ofício 530/2017-TCU/SecexPrevidência, recebido em 24/04/2018 pela Coordenação-Geral do Seguro Desemprego, do Abono Salarial/MTE, e o Ofício nº 0441/2018-TCU/SecexPrevidência, recebido em 18.06.2018, foram respondidos pela área responsável (29/09/2018) , e nota técnica nº 1.190/2018/CSD/CGSDAS/DGB/SPPE/MTb, complementar, encaminhada em 21/12/2018, ou seja, depois da ciência daquela coordenação foi tomada todas as providências para melhor atender as determinações 9.1 e 9.2 do Acórdão 1058/2017.
 (...) 
Excelência, é claro que o Requerente não agiu com dolo, não teve "culpa grave", ele não tinha ciência do Ofício 530/2017-TCU/SecexPrevidência, não podendo ele ser responsabilizado por omissão, o senhor Alexandre não respondeu as determinações 9.1 e 9.2 do Acórdão 1058/2017, por não ter recebido a referida correspondência enquanto estava no cargo de diretor.
Análise: A situação do Sr. Alexandre de Luca Thomé com relação a não adoção de medidas relacionadas ao cumprimento das determinações dos subitens 9.1. e 9.2. do Acórdão 1058/2017-TCU-Plenário é análoga a do Sr. Antônio Correia de Almeida.
Conforme exposto anteriormente, pela tramitação do Processo Administrativo 46012.000526/2017-16, verifica-se que a mora na adoção das medidas foi da SPPE, pois embora a Secretaria-Executiva tenha despachado o referido ofício deste Tribunal de Contas a ela em 20/6/2017, a SPPE somente o encaminhou ao Departamento de Gestão de Benefícios no exercício financeiro seguinte, em 23/4/2018 (peça 119, p. 4-5) . Ou seja, dez meses aproximadamente se passaram para que a SPPE adotasse medidas para que o processo seguisse seu trâmite internamente até a área competente a responder às determinações dos subitens 9.1. e 9.2. do Acórdão 1058/2017-TCU-Plenário.
O Sr. Alexandre de Luca Thomé informou que foi exonerado da função de Diretor do Departamento de Gestão de Benefícios em 20/12/2017, data essa que coincide com a indicada na matriz de responsabilidade confeccionada na instrução anterior (peça 74, p. 9) , e com o dia mencionado no ato de exoneração anexado aos autos (peça 117) . De qualquer forma, somente no ano seguinte é que o Processo Administrativo 46012.000526/2017-16 foi remetido ao seu Departamento, o que afasta a sua a responsabilidade pela mora em o MTE apresentar as respostas às determinações dadas por meio do Acórdão 1058/2017-TCU-Plenário.
Assim, considera-se que houve boa-fé do Sr. Alexandre de Luca Thomé no caso concreto, nos termos do art. 202, §6º, do Regimento Interno/TCU, de maneira que suas razões de justificativa podem ser parcialmente acatadas, afastando-lhe a aplicação de possível sanção.
Efeitos da revelia do Sr. Plínio Emanuel de Oliveira Araújo (CPF XXX.816.621-XX) , na condição de Diretor do Departamento de Gestão de Benefícios.
O Sr. Plínio Emanuel de Oliveira Araújo foi chamado aos autos pela seguinte conduta (peça 74, p. 6) :
Determinar a audiência do Sr. Plinio Emanuel de Oliveira Araújo (CPF XXX.816.621-XX) , diretor da Diretoria de Gestão de Benefícios no período de 21/12/2017 a 31/12/2017, para que, no prazo de quinze dias, apresente razões de justificativa, com fundamento no inciso III do art. 202 do Regimento Interno deste Tribunal, pela omissão no cumprimento do Acórdão 1058/2017-TCU-Plenário (TC Processo 016.474/2016-3) , caracterizado pela ausência de resposta às determinações dos subitens 9.1 e 9.2 do referido acórdão.
Análise: Regularmente citado, o responsável não apresentou razões de justificativa. Operam-se, portanto, os efeitos da revelia, dando-se prosseguimento ao processo, nos termos do art. 12, §3º, da Lei 8.443/1992.
Nos processos do TCU, a revelia não leva à presunção de que seriam verdadeiras todas as imputações levantadas contra os responsáveis, diferentemente do que ocorre no processo civil, em que a revelia do réu opera a presunção da verdade dos fatos narrados pelo autor. Dessa forma, a avaliação da responsabilidade do agente não pode prescindir de prova existente no processo ou para ele carreada.
Ao analisarmos as razões de justificativa dos Senhores Antônio Correia de Almeida, Leonardo José Arantes e Alexandre de Luca Thomé, concluiu-se que a mora na adoção das medidas foi da SPPE, pois, embora a Secretaria-Executiva tenha despachado o Ofício 0530/2017-TCU/SecexPrevidência deste Tribunal de Contas a ela em 20/6/2017, a SPPE somente o encaminhou ao Departamento de Gestão de Benefícios no exercício financeiro seguinte, em 23/4/2018 (peça 119, p. 5) . Ou seja, dez meses aproximadamente se passaram para que a SPPE adotasse medidas para que o processo seguisse seu trâmite internamente até a área competente a responder às determinações dos subitens 9.1. e 9.2. do Acórdão 1058/2017-TCU-Plenário.
Ademais, o Sr. Plínio Emanuel de Oliveira Araújo teve um período de gestão muito curto a frente do Departamento de Gestão de Benefícios, entre 21/12 a 31/12/2017, conforme indicado na matriz de responsabilização da instrução anterior (peça 74, p. 9) , de maneira que não seria possível que intercedesse e solicitasse providências em tempo hábil durante o tempo que esteve como titular do referido Departamento.
Por esses motivos, entende-se que as informações ora apresentadas possam ser ao responsável aproveitadas a seu favor no caso concreto, de maneira que se propõe afastar a sua responsabilidade no caso concreto, tendo em vista não ser culpado pela mora em atender determinações dos subitens 9.1. e 9.2. do Acórdão 1058/2017-TCU-Plenário.
III.b) Análise da diligência
Na instrução anterior, foi proposta diligência à SPPE, nos seguintes termos (peça 74, p. 6) :
Realizar diligência à SPPE, com fundamento no inciso II do art. 4º da PortariaSegecex 27, de 19 de outubro de 2009, para que apresente a este Tribunal, em 15 (quinze) dias, informações atualizadas acerca das medidas adotadas para dar cumprimento às determinações dos subitens 9.1 e 9.2 do Acórdão 1058/2017-TCU-Plenário (reiteradas pelo Item 9.1 do Acórdão 1343/2018-TCU-Plenário) .
A diligência foi autorizada mediante Despacho do Ministro Benjamim Zymler (peça 76) . Por meio do Ofício 69.797/2020-TCU/Seproc (peça 78) , a diligência foi comunicada à SPPE. O Termo de Ciência Eletrônico de Comunicação confirma a ciência a respeito da diligência (peça 79) .
Em atenção à diligência, a SPPE remeteu os esclarecimentos e documentos constantes das peças 80-82.
Antes de se adentrar na análise dos elementos apresentados pela SPPE, cumpre ressaltar que na instrução anterior, a Unidade Técnica efetuou a análise de resposta anteriormente dada em relação a medidas adotadas para dar cumprimento às determinações dos subitens 9.1. e 9.2. do Acórdão 1058/2017-TCU-Plenário.
Foi relatado (peça 74, p. 4) que o MTE encaminhou, por meio do Ofício 364/SE-MTb, de 21/12/2018, cópia da Nota Técnica 1.190/2018/CSD/CGSDAS/DGB/SPPE/MTb, de 14/12/2018, onde apresenta um plano de ação (peça 63, p. 5-7) .
A Unidade Técnica informou (peça 74, p. 6) , ainda, que Ministério da Economia enviou, por meio do Ofício SEI 119/2019/STRAB/SEPRTME, de 21/5/2019, cópia da Nota Informativa 190/2019/CGGB/SPPRT/STRAB/SEPRT/ME, que relatou as medidas já adotadas para dar cumprimento ao plano de ação mencionado acima, e concluiu pela necessidade de ajustes nos prazos das ações ainda pendentes (peças 65) .
Em vista dessas pendências, a Unidade Técnica propôs ser cabível realizar diligência à SPPE, para que apresentasse a este Tribunal informações atualizadas a respeito.
Assim, entende-se que o objetivo da diligência foi obter informações para as pendências apresentadas pela Nota Informativa 190/2019/CGGB/SPPRT/STRAB/SEPRT/ME (peça 65) .
Acrescenta-se, ainda, a informação dada pela SPPE a respeito de que, em face da restruturação ocorrida com a edição do Decreto 9.745/2019, alterado pelo Decreto 10.072/2019, a demanda feita por meio da diligência não é mais afeta às suas competências, mas que para dar celeridade ao pedido feito pelo TCU, o expediente foi encaminhado à Secretaria do Trabalho (STRAB) para avaliação e manifestação (peça 80 e 81) .
Assim, a SPPE informa que teria encaminhado, na presente oportunidade, manifestação dada pela STRAB, por meio do Despacho STRAB-SPPT-CGGB (SEI 12611609) , de 21/12/2020. Ocorre que tal despacho não se encontra nos autos, o que leva a crer que ocorreu um equívoco por parte da SPPE, não tendo sido o mesmo anexado aos autos.
Há, contudo, um despacho dado pela Coordenação-Geral de Gestão de Benefícios da SPPE, onde são apresentadas algumas informações a respeito do atendimento da determinação exarada por meio do Acórdão 1058/2017-TCU-Plenário, as quais passar-se-á a analisar.
Foram informadas as seguintes medidas adotadas (peça 82, p. 1-3) :
3. Visando atender às determinações do egrégio Tribunal, tecemos a seguir as considerações no âmbito desta unidade de gestão técnica-operacional do seguro-desemprego. 
 (...) 
4. Para dar cumprimento a determinação do item 9.1.1. esta Coordenação-Geral providenciou alteração de procedimentos operacionais em sistemas e comunicou as novas rotinas à rede de atendimento usuária do sistema operacional do Seguro-Desemprego. O assunto foi objeto do documento Circular nº 002 (12612284) , de 17 de janeiro de 2019, que comunicou aos usuários do sistema que a funcionalidade manual de validação do CPF com a Receita Federal estaria limitada e restrita aos servidores públicos das Superintendências Regionais do Ministério do Trabalho. 
5. Posteriormente, esta Coordenação-Geral emitiu documento Circular nº 08 (12612338) , de 01 de março de 2019, para cientificar suas unidades de atendimento quanto à implementação de nova rotina relacionada com a funcionalidade "Cadastrar Requerimento Especial". Nos termos do documento, passou então, a exigir a dupla verificação para finalização do cadastro do requerimento de seguro-desemprego, passando a exigir que a autenticidade do requerimento ocorra por agente credenciado diverso ao que inseriu a requisição no sistema seguro-desemprego. 
6. São portanto as providências de sistema e de gestão operacional indicadas nos parágrafos 4 e 5 adotadas pela Coordenação-Geral para cumprir ao que determina o item 9.1.1. do Acórdão 1058/2017-TCU-Plenário.
 (...) 
7. No item 9.1.2, o Acórdão 1058/2017-TCU-Plenário determinou à Secretaria de Políticas Públicas de Emprego do antigo Ministério do Trabalho que reduza os casos de registro de reemprego extemporâneo no Cadastro Geral de Empregados e Desempregados (CAGED) , observado o art. 7º da Portaria MTE 1.129/2014 e a Portaria 1.129/2014, bem como aprimore a apropriação de registros do Caged pelo sistema do seguro desemprego, de modo a aumentar a assertividade e a tempestividade dos batimentos, tendo em vista os achados das tipologias TPL SD-TFR004 e TPL SD-TFP-004. 
8. Frente aos achados, recomendou que, no prazo de 180 e em conjunto com a Empresa Dataprev, o Ministério adote ações necessárias para estabelecer regras de validação que mitiguem o risco de fraudes associadas a requerimentos relativos a empregadores baixados ou suspensos. Assim, esta Coordenação-Geral destaca as providências que se seguiram. 
9. É oportuno comunicar que se encontram em execução com a empresa Dataprev a realização de serviços de manutenção de trilhas de auditorias e a construção de novas trilhas, nos processos operacionais do Sistema Seguro-Desemprego denominado até então Laboratório de Análise de Riscos. 
10. Com respeito aos achados trazidos pela equipe de auditoria, registramos que no ano de 2019 foi desenvolvida e colocada em execução trilhas de auditoria de sistema especificas para identificar empresas com situação de "baixadas" na Receita Federal do Brasil. Assim, implementaram-se trilhas para identificação da ocorrência de requerimentos de Seguro-Desemprego cuja data seja posterior à baixa da empresa e, também, a ocorrência de requerimentos de seguro-desemprego cuja data de admissão informada seja posterior à data de baixa da empresa. Observamos, por devido, que estas trilhas demandam estudos adicionais quanto à ampliação da verificação dessas ocorrências, tendo por referência o cumprimento da legislação que dá direito ao trabalhador o acesso ao benefício Seguro-Desemprego. 
11. Ainda sobre a situação de reemprego, anotamos que o sistema Seguro-Desemprego realiza procedimento automatizado que verifica a ocorrência destes eventos também na base de dados CNIS. Observamos que os dados que alimentam a base são provenientes do e-Social, sendo que alguns estão em processo de migração. Ainda com respeito aos esforços para mitigar o risco de pagamento do seguro-desemprego com ocorrências de reemprego, comunicamos que esta Coordenação-Geral solicitou avaliação de estudos adicionais ao Laboratório de Análise de Risco - Dataprev, para a realização de batimento de dados, mesmo após cessado o benefício, fazendo incluir a informação da data de atualização das bases em relação a informação do novo vínculo empregatício do trabalhador. 
12. Destacamos ainda que esta Coordenação-Geral possui demanda aberta junto à prestadora de serviço - Dataprev, requerendo avaliação dos impactos relacionados aos ajustes necessários no sistema do Seguro-Desemprego em função dos prazos legais definidos na legislação do e-Social. Este processo está pretendido para o exercício de 2021, oportunidade em que serão realizadas reuniões sistémicas com a equipe do e-Social para completo entendimento dos dados disponíveis e visando detectar os ajustes que serão necessários no sistema do Seguro-Desemprego, entre os quais, a verificação dos eventos "reemprego", "outro emprego", e a existência do "motivo da dispensa" e de "três últimas remunerações". 
13. Entendemos que as recomendações ditadas pelo item 9.1.2. para introdução de trilhas de auditorias que mitiguem a ocorrência de pagamentos indevidos no seguro-desemprego em função de reemprego foram objetos de análise e, a partir da introdução dos serviços de laboratório de análise de risco - Dataprev, foi possível a introdução desses processos em rotinas sistêmicas do seguro-desemprego. 
14. São essas, portanto, as considerações desta Coordenação-Geral que comunica as providências adotadas para cumprir aos termos dos subitens 9.1 e 9.2 do Acórdão 1058/2017-TCU-Plenário do Tribunal de Contas da União - TCU, ficando desde já à disposição da equipe de auditoria daquele Órgão para acolhimento de novas trilhas que possam aprimorar os processos de controle do benefício Seguro-Desemprego.
Análise: As informações prestadas demonstram que as medidas determinadas pelo TCU continuam a serem desenvolvidas no âmbito do MTE.
A SPPE asseverou, conforme transcrito acima, que já realizou procedimentos operacionais em sistemas e comunicou as novas rotinas à rede de atendimento usuária do sistema operacional do Seguro-Desemprego, assim como, em conjunto com o Empresa de Processamento de Dados da Previdência Social (Dataprev) , procedeu à realização de serviços de manutenção de trilhas de auditorias e a construção de novas trilhas, nos processos operacionais do Sistema Seguro-Desemprego.
Importante frisar que a determinação dada por meio do Acórdão 1058/2017-TCU-Plenário era a apresentação de plano de ação visando tratar impropriedades detectadas, por meio de melhorias no Sistema do Seguro-Desemprego e no Cadastro Geral de Empregados e Desempregados (Caged) , o que já foi realizado, tendo sido anexado aos autos o plano de ação desenvolvido pelo MTE (peça 63, p. 5-7) .
Na instrução anterior, inclusive, o plano de ação desenvolvido, apresentado ao TCU, já foi objeto de análise pela Unidade Técnica (peça 74, p. 4-6) .
A Unidade Técnica, após o exame feito, propôs a realização de diligência por conta de haver nos autos informação de que o Ministério da Economia enviou, por meio do Ofício SEI 119/2019/STRAB/SEPRTME, de 21/5/2019, cópia da Nota Informativa 190/2019/CGGB/SPPRT/STRAB/SEPRT/ME, que relatou as medidas já adotadas para dar cumprimento ao plano de ação mencionado acima, e concluiu pela necessidade de ajustes nos prazos das ações ainda pendentes (peça 74, p. 6) . Em vista desses ajustes nos prazos, entendeu-se pela necessidade de atualizar as informações sobre o plano de ação.
Entende-se que a preocupação com eventuais ajustes nos prazos das ações reforça estar havendo um esforço em implantar melhorias nos sistemas do Seguro-Desemprego e no Caged.
Ademais, a avaliação prática das medidas tende a ser objeto de acompanhamento da CGU, por conta das auditorias anuais que executa e pelo fato de que possui um plano permanente de acompanhamento que realiza com relação às recomendações que expede, de maneira que se entende não ser mais necessário acompanhar a completa implementação do plano de ação proposto pela SPPE.
Dessa forma, tendo em vista que o plano de ação já foi apresentado e que as medidas visando aprimorar os sistemas Seguro-Desemprego e no Caged estão sendo implementadas, pode-se considerar que o objetivo da determinação exarada nos subitens 9.1. e 9.2. do Acórdão 1058/2017-TCU-Plenário foi alcançado, de maneira que se propõe que ela seja considerada como atendida.
IV - CONCLUSÃO
Foi promovida a audiência de diversos responsáveis para que apresentassem razões de justificativa, em vista das irregularidades constatadas pela CGU e corroboradas por análise feita pelo TCU (peça 11) , em relação: à operacionalização do Programa Qualifica Brasil, em desacordo com os normativos pertinentes, especialmente quanto aos critérios para distribuir recursos entre os parceiros e aos requisitos para formalizar instrumentos de transferência (Achado 3 do Relatório de Auditoria) ; à inobservância da Resolução Codefat 721/2013 para distribuir recursos orçamentários da Ação 20JT; à rede SINE (Achado 4 do Relatório de Auditoria) ; e a irregularidades na gestão das prestações de contas da SPPE, especialmente quanto à ausência de registros de inadimplência e de providências para instaurar TCE (Achado 7 do Relatório de Auditoria) (peça 11, p. 16-17) .
Em face da análise promovida, propõe-se acatar parcialmente as razões de justificativa prestadas pelo Sr. Leonardo José Arantes, afastando a sua responsabilidade pela conduta de falhar em supervisionar e orientar a distribuição dos recursos do orçamento de 2017 da Ação 20JT entre os convenentes, em afronta à Resolução Codefat 721, de 30/10/2013 (Achado 4 do Relatório de Auditoria) . Contudo, para as demais condutas pelas quais foi chamado aos autos em audiência, o responsável não logrou êxito em justificar os fatos tidos como irregulares, além de inexistir nos autos elementos que demonstrem a boa-fé ou a ocorrência de outros excludentes suficientemente capazes de afastar a sua culpabilidade (parágrafos 16-67) . 
Dessa forma, propõe-se que as contas do Sr. Leonardo José Arantes (CPF XXX.285.791-XX) , na condição de Secretário da Secretaria de Políticas Públicas de Emprego, sejam julgadas irregulares, nos termos do art. 202, §6º, do Regimento Interno/TCU, e, em atendimento ao disposto no parágrafo único do art. 19 da Lei 8.443/1992, seja-lhe aplicada a multa prevista no art. 58, inciso I, do mesmo normativo legal.
Em face da análise realizada, propõe-se rejeitar as razões de justificativa apresentadas pelos responsáveis listados a seguir, uma vez que não foram suficientes para esclarecer as irregularidades a eles atribuídas. Ademais, inexistem nos autos elementos que demonstrem a boa-fé ou a ocorrência de outros excludentes suficientemente capazes de afastar a culpabilidade de todos, de modo que se propõe que suas contas sejam julgadas irregulares, nos termos do art. 202, §6º, do Regimento Interno/TCU, e, em atendimento ao disposto no parágrafo único do art. 19 da Lei 8.443/1992, sejam-lhe imputadas a aplicação da multa prevista no art. 58, inciso I, do mesmo normativo legal:
Sr. Igor Recelly Franco de Freitas (CPF XXX.860.381-XX) , na condição de Secretário de Políticas Públicas de Emprego - Substituto (parágrafos 68-80) ;
Sr. Higino Brito Vieira (CPF XXX.880.924-XX) , na condição de Diretor do Departamento de Políticas de Empregabilidade (parágrafos 81-113) ;
Sr. Hélio Francisco de Miranda (CPF 056.965.261- 87) , na condição de Diretor do Departamento de Emprego e Renda (parágrafos 114-128) ;
Sr. Vilmar Martins Silva Mendonça (CPF 900.845.861- 68) , na condição de Coordenador-Geral de Qualificação e Certificação (parágrafos 129-143) ;
Sr. Marcos Sussumo Andrade (XXX.040.821-XX) , na condição de Coordenador-Geral do Sistema Nacional de Emprego (parágrafos 144-158) .
Já com relação aos responsáveis a seguir, propõe-se que suas razões de justificativa sejam parcialmente acatadas e que suas contas sejam julgadas regulares com ressalvas, com fundamento nos arts. 1º, inciso I, 16, inciso II, 18 e 23, inciso II, da Lei 8.443/1992, c/c os arts. 1º, inciso I, 208 e 214, inciso II, do Regimento Interno:
Sr. Ricardo Alves Monteiro (CPF XXX.095.781-XX) , Coordenador-Geral de Contratos e Convênios (de 1/1/2017 a 31/3/2017) e Coordenador-Geral de Apoio à Gestão (de 31/3/2017 a 31/12/2017) (parágrafos 159-168) ;
Ressalva: deixar de registrar inadimplência de instrumentos de convênios celebrados pela Secretaria, com base na Portaria MTE 483, de 15/9/2004, Anexo V, arts. 7º e 49 c/c Portaria MTb 1.153, de 30/10/2017, Anexo VIII, arts. 7º e 64.
Sr. Miguel Elias Hanna (CPF XXX.167.671-XX) , Coordenador-Geral de Prestação de Contas (parágrafos 169-183) ;
Ressalva: falhar em acompanhar o cumprimento de prazos das prestações de contas e, consequentemente, em propor os devidos registros de inadimplência, com base na Portaria MTb 1.153, de 30/10/2017, Anexo VIII, arts. 11 e 64 c/c Portaria MTb 1.305, de 11/11/2016.
Também foi promovida a audiência de quatro responsáveis identificados por não cumprir a determinação exarada nos subitens 9.1. e 9.2. do Acórdão 1058/2017-TCU-Plenário (peça 74, p. 6) .
Em face da análise promovida, propõe-se rejeitar as razões de justificativa apresentadas pelo Sr. Leonardo José Arantes (CPF: XXX.285.791-XX) , na condição de Secretário da Secretaria de Políticas Públicas de Emprego, uma vez que não foram suficientes para esclarecer o não atendimento às determinações exaradas nos subitens 9.1. e 9.2. do acórdão supracitado. E uma vez que inexistem nos autos elementos que demonstrem sua boa-fé ou a ocorrência de outros excludentes de culpabilidade quanto a esse fato, nos termos do art. 202, §6º, do Regimento Interno/TCU, propõe-se a aplicação de multa com base no art. 58, inciso IV, da Lei 8.433/92 (parágrafos 45-52) . 
Já com relação aos responsáveis listados a seguir, em face das análises efetuadas, propõe-se que, com relação ao não atendimento às determinações dos subitens 9.1. e 9.2. do Acórdão 1058/2017-TCU-Plenário, suas razões de justificativa sejam parcialmente acatadas:
Sr. Antônio Correia de Almeida (CPF: XXX.522.505-XX) , na condição de Secretário-Executivo do extinto Ministério do Trabalho (parágrafos 184-197) ;
Sr. Alexandre de Luca Thomé (CPF: XXX.260.609-XX) , na condição de Diretor do Departamento de Gestão de Benefícios (parágrafos 198-204) .
Ressalta-se que, diferentemente do Sr. Antônio Correia de Almeida (Secretário-Executivo do MTE no exercício de 2017) , o Sr. Alexandre de Luca Thomé é responsável nas presentes contas da SPPE, por ter desempenhado, no exercício de 2017, a função de Diretor do Departamento de Gestão de Benefícios, no período de 24/04/2017 a 20/12/2017 (peça 2, p. 3) . Como não foram identificados atos de gestão irregulares de sua autoria no referido exercício financeiro, será proposto o julgamento pela regularidade de suas contas, dando-lhe quitação plena, nos termos dos artigos 16, inciso I, e 17 da Lei 8.443/1992, c/c o artigo 207 do Regimento Interno do TCU.
Regularmente citado, o Sr. Plínio Emanuel de Oliveira Araújo (CPF XXX.816.621-XX) , na condição de Diretor do Departamento de Gestão de Benefícios, não apresentou razões de justificativa. Operam-se, portanto, os efeitos da revelia, dando-se prosseguimento ao processo, nos termos do art. 12, §3º, da Lei 8.443/1992. Não obstante, com base nas informações disponíveis nos autos do presente processo, há elementos probatórios que operam a seu favor, de maneira que se propõe afastar a sua responsabilidade com relação ao não atendimento às determinações dos subitens 9.1. e 9.2. do Acórdão 1058/2017-TCU-Plenário (parágrafos 205-210) .
Ainda com relação ao Sr. Plínio Emanuel de Oliveira Araújo, ressalta-se que também é responsável nas presentes contas, por ter desempenhado, no exercício de 2017, a função de Diretor do Departamento de Gestão de Benefícios, de 21/12/2017 a 31/12/2017 (peça 2, p. 4) . Como não foram identificados atos de gestão irregulares de sua autoria no citado exercício financeiro, será proposto o julgamento pela regularidade de suas contas, dando-lhe quitação plena, nos termos dos artigos 16, inciso I, e 17 da Lei 8.443/1992, c/c o artigo 207 do Regimento Interno do TCU.
Para os demais responsáveis arrolados no rol de responsáveis (peça 2) , indicados a seguir, propõe-se julgar regulares as respectivas contas, dando-lhes quitação plena, nos termos dos artigos 16, inciso I, e 17 da Lei 8.443/1992, c/c o artigo 207 do Regimento Interno do TCU, uma vez que suas contas lograram demonstrar a exatidão dos demonstrativos contábeis, a legalidade, a legitimidade, a economicidade, a eficácia, a eficiência e a efetividade de suas gestões:
Daniel de Souza Galvão (CPF XXX.079.071-XX) , na condição de Diretor de Qualificação - Substituto (de 01/01/2017 a 30/03/2017) ;
Guacyrena Monteiro dos Santos (CPF XXX.882.912-XX) , na condição de Diretora de Qualificação (de 01/01/2017 a 30/03/2017) e de Diretora do Departamento de Gestão de Benefícios (de 31/03/2017 a 12/04/2017) ;
Leonardo Soares de Oliveira (CPF XXX.621.061-XX) , na condição de Secretário da Secretaria de Políticas Públicas de Emprego - Substituto (de 20/07/2017 a 26/07/2017 e 12/12/2017 a 14/12/2017) e de Diretor do Departamento de Emprego e Renda - Substituto (14/07/2017 a 19/07/2017) ;
Lucas da Mota Torres Honorato (CPF XXX.376.231-XX) , na condição de Diretor de Políticas de Trabalho e Emprego para Juventude - Substituto (de 01/01/2017 a 30/03/2017) e de Diretor do Departamento de Políticas de Empregabilidade - Substituto (de 26/05/2017 a 31/12/2017) ;
Jonas Santana Filho (CPF XXX.659.505-XX) , na condição de Diretor do Departamento de Gestão de Benefícios - Substituto (de 31/05/2017 a 31/12/2017) ;
Áurea Inácio Ribeiro (CPF XXX.082.271-XX) , na condição de Coordenadora-Geral de Contratos e Convênios - Substituto (de 01/01/2017 a 30/03/2017) e de Coordenadora-Geral de Apoio à Gestão - Substituto (de 27/07/2017 a 31/12/2017) ;
Alexsander Parrine (CPF XXX.198.061-XX) , na condição de Coordenador-Geral de Prestação de Contas - Substituto (de 28/06/2017 a 31/12/2017) .
Com relação à diligência proposta na instrução anterior (peça 74, p. 6) , tendo em vista que o plano de ação já foi apresentado e que as medidas visando aprimorar os sistemas Seguro-Desemprego e no Caged vêm sendo implementadas, propõe-se considerar que as determinações exaradas nos subitens 9.1 e 9.2 do Acórdão 1058/2017-TCU-Plenário foram cumpridas (parágrafos 211-229) . 
Ademais, a avaliação prática das medidas tende a ser objeto de acompanhamento da CGU, por conta das auditorias anuais que executa e pelo fato de que possui um plano permanente de acompanhamento que realiza com relação às recomendações que expede, de maneira que se entende não ser mais necessário monitorar/acompanhar a completa implementação do referido plano de ação proposto pela SPPE (parágrafo 230) .
V - INFORMAÇÕES ADICIONAIS 
Conforme exposto em instrução anterior (peça 11, p. 1-2) , a SPPE apresentou o rol de responsáveis (peça 2) parcialmente de acordo com o artigo 11, incisos IV a VI, da Instrução Normativa TCU 63/2010, pois ficaram pendentes as informações sobre: identificação dos atos formais de nomeação, designação ou exoneração, incluindo a data de publicação no Diário Oficial da União ou em documento de divulgação pertinente, endereço residencial completo, e endereço de correio eletrônico. 
Em vista disso, a Unidade Técnica registrou que, quando da proposta de decisão de mérito, seria proposta ciência a respeito (peça 11, p. 1-2) .
Contudo, por força do Decreto 11.036/2022, a SPPE foi extinta, de maneira que a ciência dessa impropriedade perdeu o seu propósito e, por isso, não será proposta na presente instrução.
VI - PROPOSTA DE ENCAMINHAMENTO
Ante o exposto, envio os autos à consideração superior, propondo o seguinte:
Com fundamento nos arts. 1º, inciso I, 16, inciso I, 17 e 23, inciso I, da Lei 8.443/1992 c/c os arts. 1º, inciso I, 207 e 214, inciso I, do Regimento Interno, que sejam julgadas regulares as contas dos Responsáveis listados a seguir dando-lhes quitação plena:
Daniel de Souza Galvão (CPF XXX.079.071-XX) , na condição de Diretor de Qualificação - Substituto (de 01/01/2017 a 30/03/2017) ;
Guacyrena Monteiro dos Santos (CPF XXX.882.912-XX) , na condição de Diretora de Qualificação (de 01/01/2017 a 30/03/2017) e de Diretora do Departamento de Gestão de Benefícios (de 31/03/2017 a 12/04/2017) ;
Leonardo Soares de Oliveira (CPF XXX.621.061-XX) , na condição de Secretário da Secretaria de Políticas Públicas de Emprego - Substituto (de 20/07/2017 a 26/07/2017 e 12/12/2017 a 14/12/2017) e de Diretor do Departamento de Emprego e Renda - Substituto (14/07/2017 a 19/07/2017) ;
Lucas da Mota Torres Honorato (CPF XXX.376.231-XX) , na condição de Diretor de Políticas de Trabalho e Emprego para Juventude - Substituto (de 01/01/2017 a 30/03/2017) e de Diretor do Departamento de Políticas de Empregabilidade - Substituto (de 26/05/2017 a 31/12/2017) ;
Alexandre de Luca Thomé (CPF XXX.260.609-XX) , na condição de Diretor do Departamento de Gestão de Benefícios (de 24/04/2017 a 20/12/2017) ;
Jonas Santana Filho (CPF XXX.659.505-XX) , na condição de Diretor do Departamento de Gestão de Benefícios - Substituto (de 31/05/2017 a 31/12/2017) ;
Áurea Inácio Ribeiro (CPF XXX.082.271-XX) , na condição de Coordenadora-Geral de Contratos e Convênios - Substituto (de 01/01/2017 a 30/03/2017) e de Coordenadora-Geral de Apoio à Gestão - Substituto (de 27/07/2017 a 31/12/2017) ;
Alexsander Parrine (CPF XXX.198.061-XX) , na condição de Coordenador-Geral de Prestação de Contas - Substituto (de 28/06/2017 a 31/12/2017) ;
Plínio Emanuel de Oliveira Araújo (CPF XXX.816.621-XX) , na condição de Diretor do Departamento de Gestão de Benefícios (de 21/12/2017 a 31/12/2017) .
Julgar regulares com ressalvas, com fundamento nos arts. 1º, inciso I, 16, inciso II, 18 e 23, inciso II, da Lei 8.443/1992, c/c os arts. 1º, inciso I, 208 e 214, inciso II, do Regimento Interno, as contas dos Responsáveis arrolados a seguir:
Ricardo Alves Monteiro (CPF XXX.095.781-XX) , Coordenador-Geral de Contratos e Convênios (de 1/1/2017 a 30/3/2017) e Coordenador-Geral de Apoio à Gestão (de 31/3/2017 a 31/12/2017) ;
Ressalva: deixar de registrar inadimplência de instrumentos de convênios celebrados pela Secretaria, com base na Portaria MTE 483, de 15/9/2004, Anexo V, arts. 7º e 49 c/c Portaria MTb 1.153, de 30/10/2017, Anexo VIII, arts. 7º e 64.
Miguel Elias Hanna (CPF XXX.167.671-XX) , Coordenador-Geral de Prestação de Contas (de 13/04/2017 a 31/12/2017) ;
Ressalva: falhar em acompanhar o cumprimento de prazos das prestações de contas e, consequentemente, em propor os devidos registros de inadimplência, com base na Portaria MTb 1.153, de 30/10/2017, Anexo VIII, arts. 11 e 64 c/c Portaria MTb 1.305, de 11/11/2016.
Com fundamento nos arts. 1º, inciso I, 16, inciso III, alínea b, da Lei 8.443/1992 c/c os arts. 19, parágrafo único, e 23, inciso III, da mesma Lei, e com arts. 1º, inciso I, 209, inciso II, 210, § 2º, e 214, inciso III, do Regimento Interno, julgar irregulares as contas dos Responsáveis abaixo listados:
Leonardo José Arantes (CPF: XXX.285.791-XX) , na condição de Secretário da Secretaria de Políticas Públicas de Emprego (01/01/2017 a 31/12/2017) ;
Igor Recelly Franco de Freitas (CPF XXX.860.381-XX) , na condição de Secretário da Secretaria de Políticas Públicas de Emprego - Substituto (de 15/12/2017 a 31/12/2017) ;
Higino Brito Vieira (CPF XXX.880.924-XX) , na condição de Diretor do Departamento de Políticas de Empregabilidade (de 31/03/2017 a 31/12/2017) ;
Hélio Francisco de Miranda (CPF XXX.965.261-XX) , na condição de Diretor do Departamento de Emprego e Renda (de 31/03/2017 a 31/12/2017) ;
Vilmar Martins Silva Mendonça (CPF XXX.845.861-XX) , na condição de Coordenador-Geral de Qualificação e Certificação (de 01/01/2017 a 31/12/2017) ;
Marcos Sussumo Andrade (XXX.040.821-XX) , na condição de Coordenador-Geral do Sistema Nacional de Emprego (31/03/2017 a 31/12/2017) .
Aplicar aos responsáveis arrolados no item 3 dessa proposta de encaminhamento, individualmente, a multa prevista no art. 58, inciso I, da Lei 8.443/1992, fixando-lhes o prazo de 15 (quinze) dias, a contar das notificações, para comprovarem, perante o Tribunal (art. 214, inciso III, alínea "a", do Regimento Interno, os recolhimentos das dívidas aos cofres do Tesouro Nacional, atualizadas monetariamente desde a data do presente acórdão até a dos efetivos recolhimentos, se forem pagas após o vencimento, na forma da legislação em vigor; 
Considerar revel o Sr. Plínio Emanuel de Oliveira Araújo (CPF XXX.816.621-XX) , na condição de Diretor do Departamento de Gestão de Benefícios (de 21/12/2017 a 31/12/2017) , nos termos do art. 12, §3º, da Lei 8.443/1992, e afastar a sua responsabilidade com relação à omissão no atendimento das determinações constantes dos subitens 9.1. e 9.2. do Acórdão 1058/2017-TCU-Plenário;
Rejeitar as razões de justificativa apresentadas pelo Sr. Leonardo José Arantes (CPF: XXX.285.791-XX) , na condição de Secretário da Secretaria de Políticas Públicas de Emprego (01/01/2017 a 31/12/2017) , e aplicar-lhe multa, com base no art. 58, inciso IV, da Lei 8.433/92, pela omissão no atendimento das determinações constantes dos subitens 9.1. e 9.2. do Acórdão 1058/2017-TCU-Plenário;
Acatar parcialmente as razões de justificativa dos responsáveis abaixo e afastar-lhes a responsabilidade com relação à omissão no atendimento às determinações dos subitens 9.1. e 9.2. do Acórdão 1058/2017-TCU-Plenário:
Antônio Correia de Almeida (CPF XXX.522.505-XX) , na condição de Secretário-Executivo do extinto Ministério do Trabalho (exercício de 2017) ;
Alexandre de Luca Thomé (CPF XXX.260.609-XX) , na condição de Diretor do Departamento de Gestão de Benefícios da SPPE (de 24/04/2017 a 20/12/2017) .
Considerar atendidas as determinações exaradas nos subitens 9.1. e 9.2. do Acórdão 1058/2017-TCU-Plenário;
Informar ao Ministério do Trabalho e Previdência do acórdão que vier a ser proferido, destacando que o seu conteúdo pode ser consultado no endereço www.tcu.gov.br/acordaos;
Encerrar o presente processo, com fundamento no art. 169, III, do Regimento Interno do TCU."
É o relatório.

Carolina Pyles Barroso (39.770/OAB-GO), representando Vilmar Martins Silva Mendonca; Flávio César Teixeira (16.188/OAB-GO), representando Miguel Elias Hanna; Carolina Pyles Barroso (39770/OAB-GO), representando Leonardo José Arantes; Flávio César Teixeira (16.188/OAB-GO), representando Hélio Francisco de Miranda; Geovanna Beatriz Castro Silva Ribeiro (31.932/OAB-DF), Anna Tereza Castro Silva Ribeiro (48149/OAB-DF) e outros, representando Igor Recelly Franco de Freitas.

Procurador Marinus Eduardo De Vries Marsico.

PRESTAÇÃO DE CONTAS. EXERCÍCIO DE 2017. SECRETARIA DE POLÍTICAS PÚBLICAS DE EMPREGO. FALHAS NA SELEÇÃO E NA APROVAÇÃO DE PROPOSTAS DE CONVÊNIOS DO PROGRAMA QUALIFICA BRASIL. CELEBRAÇÃO DE TERMOS DE EXECUÇÃO DESCENTRALIZADA SEM PROSPECÇÃO DE MERCADO, COM DESPESA INELEGÍVEL, SEM DETALHAMENTO DOS CUSTOS E SEM AVALIAR A CAPACIDADE TÉCNICA DA PROPONENTE. DISTRIBUIÇÃO IRREGULAR DE RECURSOS DO SISTEMA NACIONAL DE EMPREGO. DEMORA NA ANÁLISE DAS PRESTAÇÕES DE CONTAS E FALTA DE ADOÇÃO DAS PROVIDÊNCIAS COM VISTAS À RESTITUIÇÃO AO ERÁRIO. DESCUMPRIMENTO DE DETERMINAÇÃO DO TCU. AUDIÊNCIA DOS GESTORES. REJEIÇÃO DAS DEFESAS APRESENTADAS POR 6 JURISDICIONADOS. CONTAS IRREGULARES E MULTAS INDIVIDUAIS. CONTAS REGULARES COM RESSALVAS OU REGULARES DOS DEMAIS. CIÊNCIA.

PRESTAÇÃO DE CONTAS (PC)

Unidade de Auditoria Especializada em Agricultura, Meio Ambiente e Desenvolvimento Econômico (AudAgroAmbiental).

I - Introdução
	Trata-se de prestação de contas ordinária da Secretaria de Políticas Públicas de Emprego (SPPE) do Ministério do Trabalho, relativamente ao exercício de 2017, nos termos da Instrução Normativa TCU 63/2010, das Decisões Normativas TCU 161/2017 e 163/2017 e da Portaria TCU 65/2018.
2.	A SPPE, na época das presentes contas, integrava a estrutura do Ministério do Trabalho. Com a reestruturação da Administração Pública Federal introduzida pela Medida Provisória 870/2019, referida secretaria passou a integrar o Ministério da Economia. Mais tarde, em outra Medida Provisória (1.058/2021) , convertida na Lei 14.261/2021, foi inserida no Ministério do Trabalho e da Previdência, e, posteriormente, por meio do Decreto 11.359/2023, na estrutura do Ministério do Trabalho e Emprego. 
3.	A missão institucional da SPPE envolve, dentre outras coisas, a formulação de políticas públicas de trabalho, emprego, renda, salário e empregabilidade; o planejamento e a coordenação das atividades relacionadas com o Sistema Nacional de Emprego (Sine) , incluindo a qualificação profissional e a habilitação ao seguro-desemprego; e o planejamento, a coordenação e a avaliação das ações de estímulo ao primeiro emprego e de preservação do emprego. 
4.	As irregularidades identificadas nos autos podem ser assim resumidas: i) falhas na seleção e na aprovação das propostas de convênios do Programa Qualifica Brasil; ii) celebração de dois termos de execução descentralizada sem prospecção de mercado, com previsão de despesa inelegível, sem detalhamento de custos e sem avaliar a capacidade técnica da proponente; iii) distribuição de recursos orçamentários, no âmbito do Sine, em desacordo com os critérios aprovados pelo Conselho Deliberativo do Fundo de Amparo ao Trabalhador (Codefat) e com nota técnica emitida pela Coordenação-Geral do Sistema Nacional de Emprego (CGSine) ; iv) problemas no processamento das prestações de contas; e v) descumprimento de determinação e recomendação contidas nos subitens 9.1 e 9.2 do Acórdão 1058/2017-TCU-Plenário, respectivamente. 
5.	Essas constatações ensejaram a realização de audiências de nove gestores integrantes da estrutura da SPPE. A Secretaria de Controle Externo do Desenvolvimento Econômico analisou as razões de justificativa apresentadas e propôs, com a anuência do Ministério Público junto ao TCU (MPTCU) , a irregularidade das contas de seis jurisdicionados com a consequente aplicação de multas individuais. Ao longo deste voto serão indicados os gestores, os cargos ocupados, as defesas e as razões para acolhimento ou rejeição delas.   
6.	A unidade técnica propõe, também com a anuência do MPTCU, o julgamento das contas de outros servidores da SPPE pela regularidade com ressalvas ou simplesmente pela regularidade. 
7.	Manifesto-me parcialmente de acordo com os pareceres precedentes, cujos fundamentos incorporo como razões de decidir naquilo que não divergimos, sem prejuízo das considerações que passo a fazer. Antecipo que minhas únicas divergências dizem respeito às irregularidades que envolvem: i) a distribuição de recursos orçamentários, no âmbito do Sine, em desacordo com os critérios técnicos (item "iii" do parágrafo quarto deste voto) , pois entendo que a irregularidade não está suficientemente demonstrada; e ii) o processamento da prestação de contas, pois, a meu ver, diferentemente dos pareceres precedentes, entendo existirem elementos para a responsabilização do sr. Miguel Elias Hanna. 
8.	Passo ao exame das irregularidades, mas antes esclareço que elas serão agrupadas e tratadas em três tópicos: liberação dos recursos, prestação de contas e descumprimento de deliberação do TCU. 
II - Liberação dos recursos
9.	Neste tópico, serão analisadas as irregularidades no planejamento e na formalização de diversos instrumentos de transferência voluntária, que levaram o Tribunal a realizar audiências dos seguintes gestores em razão das condutas indicadas: 
9.1.	sr. Leonardo José Arantes, Secretário de Políticas Públicas de Emprego, por: i) falhas em supervisionar e orientar a seleção e a aprovação de propostas de convênios do Programa Qualifica Brasil, em desacordo com a metodologia de distribuição de recursos aprovada pelo Codefat e sem o detalhamento do custo das propostas; ii) assinatura do Termo de Execução Descentralizada (TED) 1/2017 sem a necessária prospecção no mercado e com previsão de despesa inelegível; iii) assinatura do TED 2/2017 sem o necessário detalhamento de custos e sem avaliar a capacidade técnica da Unirio para executar o projeto; iv) falhas na supervisão e na orientação da distribuição dos recursos do orçamento de 2017 da Ação 20JT entre os convenentes;
9.2.	sr. Igor Recelly Franco de Freitas, Secretário de Políticas Públicas de Emprego (substituto) , por ter assinado os convênios do Programa Qualifica Brasil em desacordo com a metodologia de distribuição de recursos aprovada pelo Codefat e sem o detalhamento do custo das propostas;
9.3.	sr. Higino Brito Vieira, Diretor de Políticas de Empregabilidade, por: i) falhas na seleção e na aprovação de propostas de convênios do Programa Qualifica Brasil, em desacordo com a metodologia de distribuição de recursos aprovada pelo Codefat e sem o detalhamento do custo das propostas; ii) aprovação do plano de trabalho do TED 1/2017 sem a necessária prospecção no mercado e com previsão de despesa inelegível; e iii) aprovação do plano de trabalho do TED 2/2017 sem o necessário detalhamento de custos e sem avaliar a capacidade técnica da Unirio para executar o projeto;
9.4.	sr. Vilmar Martins Silva Mendonça, Coordenador-Geral de Qualificação e Certificação, por ter emitido pareceres favoráveis à celebração dos TED 1/2017 e 2/2017, mesmo diante dos vícios já mencionados; 
9.5.	sr. Hélio Francisco de Miranda, Diretor de Emprego e Renda, por aprovar a distribuição de recursos orçamentários da Ação 20JT entre os convenentes em desacordo com os critérios aprovados pela Resolução Codefat 721/2013 e, injustificadamente, em desconsideração da proposta de distribuição elaborada pela área técnica; e
9.6.	sr. Marcos Sussumo Andrade, Coordenador-Geral do Sine, por elaborar nota técnica favorável à distribuição de recursos orçamentários da Ação 20JT entre os convenentes em desacordo com os critérios aprovados pela Resolução Codefat 721/2013 e, injustificadamente, em desconsideração da proposta de distribuição elaborada pela área técnica.
10.	Dito isso, passo a contextualizar os fatos, iniciando pelo ponto de divergência em relação aos pareceres precedentes.
11.	Impugnou-se a distribuição dos recursos do orçamento de 2017 da Ação 20JT (Manutenção, Modernização e Ampliação da Rede de Atendimento do Programa do Seguro-Desemprego no Âmbito do Sistema Nacional de Emprego) . Na época, o instrumento utilizado para operacionalização do Sistema Nacional de Emprego (Sine) consistia na celebração de convênios, com vigência quinquenal, em que a União repassava recursos aos entes subnacionais para realização dos atendimentos. 
12.	A Resolução Codefat 721, de 20/10/2013, estipulava o critério de remuneração dos convenentes, consistente no resultado da multiplicação entre a quantidade de atendimentos, o tempo médio despendido e um custo fixo (R$ 0,3345 por atendimento e por minuto) . Essa norma estipulava que, na hipótese em que a disponibilidade total de recursos para distribuição entre os convenentes seja inferior ao valor obtido por meio dessa metodologia de cálculo, haveria um repasse proporcional, como pode ser visto no seguinte dispositivo (art. 2º, § 3º) :
"§ 3º Considerando-se a disponibilidade de recursos, em havendo recursos totais a distribuir num montante menor que o resultado encontrado com base no custo de atendimento por minuto (R$0,3345) , será aplicado para todos os convenentes, o percentual do recurso disponível, em relação ao custo total." 
13.	Como a SPPE tinha ao seu dispor, no exercício de 2017, R$ 34.507.946,00, quando o necessário para a manutenção das atividades do Sine seria de R$ 110.260.355,00, de acordo com a metodologia já explicada, a referida secretaria não promoveu uma glosa linear, tal como definida na norma mencionada. Dos 76 convênios plurianuais vigentes em 2017, foram contemplados com recursos da lei orçamentária apenas 21. 
14.	Os valores efetivamente repassados, se comparados com a metodologia prevista na Resolução Codefat 721/2013, não guardavam correlação. O município de Goiânia/GO foi contemplado com R$ 1 milhão, quando, de acordo com esse normativo, o correto seria R$ 67.557,63 (diferença de 1380%) ; o Estado de São Paulo foi beneficiado com um empenho de R$ 8 milhões, quando o esperado seria R$ 7.895.481,04 (diferença de 1%) . 
15.	Em razão da sistemática até então vigente de operacionalização do Sine, consistente na celebração dos convênios plurianuais com entes subnacionais para atendimento dos trabalhadores, o Coordenador-Geral do Sine, por meio da Nota Técnica 1.468/2017/CGSINE/DES/SPPE/MTb, de 5/12/2017, propôs ajustes na metodologia prevista na Resolução Codefat 721/2013, os quais considero razoáveis. São eles: i) exclusão de repasses aos convênios com alguma pendência ou com restos a pagar suficientes para execução de uma nova etapa; e ii) inclusão dos ajustes cuja execução já atingiu o valor mínimo para início da próxima etapa.
16.	Por se tratar de instrumentos que avançam um exercício financeiro, pode ser que surjam pendências nas prestações de contas parciais ou que as metas de atendimento dos anos anteriores não tenham sido cumpridas, havendo saldos em restos a pagar. De outro lado, pode ser que o número de atendimentos em um determinado estado ou município supere a meta até então vigente, de modo que seja necessário o início da etapa seguinte. Nesse cenário, diante da restrição orçamentária, é razoável aceitar que o repasse não seja linear e proporcional, como previsto na norma do Codefat. 
17.	A unidade técnica aponta que, mesmo se considerados esses critérios, permaneceram sem justificativa os repasses efetuados. Essa constatação foi inicialmente registrada pela CGU, mas, tanto na instrução da então SecexDesenvolvimento, quando no relatório de auditoria do órgão central de controle interno, não encontro evidências dessa inobservância. Pode ser, por exemplo, no município de Goiânia/GO, que o expressivo aumento do repasse decorra da eventual necessidade de se iniciar uma nova etapa; ou que, no Estado de São Paulo, o pequeno acréscimo tenha relação com a eventual diminuição do número de convenentes para rateio dos recursos, o que aumenta a distribuição. Essas questões não foram enfrentadas.  
18.	A jurisprudência desta Corte indica que o ônus da comprovação da boa e regular aplicação dos recursos pertence ao gestor. Contudo, tenho que a imputação de responsabilidade deve conter elementos mínimos da irregularidade.
19.	Em arremate, devo destacar a alteração na forma de instrumentalização e desenvolvimento das ações do Sine promovida pela Lei 13.667/2018, de 17/5/2018. Se até então o financiamento das atividades era custeado, ao menos em parte, por recursos oriundos de convênios firmados com o Governo Federal, com a promulgação dessa lei, as transferências passaram a se dar automaticamente mediante fundo a fundo. Ou seja, é de se esperar que os problemas já mencionados sejam, em alguma medida, resolvidos. 
20.	 Diante do exposto, acolho, neste ponto, as razões de justificativa apresentadas pelos srs. Leonardo José Arantes, Hélio Francisco de Miranda e Marcos Sussumo Andrade. 
21.	Passo ao exame das demais irregularidades integrantes deste bloco. 
22.	No exercício de 2017, foram celebrados 43 convênios e dois Termos de Execução Descentralizada (TED) no âmbito do Programa Qualifica Brasil, criado pela Resolução Codefat 783, de 26/4/2017, em substituição ao Plano Nacional de Qualificação (PNQ) , destinado à promoção de ações de qualificação social e profissional e de certificação profissional no âmbito do Programa do Seguro-Desemprego. Apenas a título de esclarecimento, os TED consistem em instrumentos voltados à descentralização de crédito entre órgãos e entidades da Administração Federal, e eram regulamentados, na época, pelo Decreto 6.170/2007 (atualmente a matéria é tratada no Decreto 10.426/2020) . 
23.	Fechados os parêntesis, devo destacar que, ao todo, esses ajustes (convênios e TED) previram a realização de desembolsos no montante de R$ 100 milhões.
24.	 A Resolução Codefat 783/2017, estipulou critérios para alocação dos recursos. De acordo com o art. 22 da norma, as ações no âmbito do Programa Qualifica Brasil deveriam ser implementadas por meio de parcerias com estados, Distrito Federal e municípios, respeitando-se, de um lado, o Mapeamento de Demandas de Qualificação Social e Profissional (MDQSP) e, de outro, os indicadores de desenvolvimento regional (distribuição proporcionalmente maior para os entes menos desenvolvidos) .
25.	Foi identificado que a SPPE não observou nenhum desses critérios. Em paralelo, do total de ajustes firmados, foram selecionados doze para uma avaliação pormenorizada, em que foi possível constatar, em dez deles, a ausência de detalhamento de custos, em que pese o art. 10 da Resolução Codefat 783, de 26/4/2017, exigir tais informações nas propostas técnicas. Questionada a respeito, a SPPE reconheceu o problema, por meio da Nota Técnica 191/2018 CGAG/SPPE/MTb, e justificou que essa conduta foi necessária para cumprir os prazos do Sistema de Gestão de Convênios e Contratos de Repasse (Siconv) e para viabilizar a assinatura dos instrumentos.
26.	 Ainda no tocante aos instrumentos de transferência voluntária, houve a celebração do Termo de Execução Descentralizada 1/2017, firmado entre a SPPE e a Universidade de Brasília (UnB) para o desenvolvimento de pesquisas, metodologias e operacionalização do Programa Qualifica Brasil, na modalidade de ensino à distância. Esse ajuste, celebrado em 21/8/2017, ao custo de R$ 20 milhões, previa o desenvolvimento de metodologias e tecnologias para a qualificação profissional, bem como a oferta de 6 milhões de vagas distribuídas entre 50 cursos de qualificação (de forma remota, frise-se) . 
27.	A unidade técnica registrou que não foram explicitados os critérios técnicos, tampouco realizada análise comparativa, que conduziram à escolha da UnB. Essa prospecção de mercado, exigida no art. 13, § 2º, da Resolução Codefat 783/2017, mostrava-se necessária não apenas sob o ponto de vista formal, mas também material. Afinal, por não ser uma atividade de natureza singular, diversos serviços sociais autônomos e instituições de ensino, públicas e privadas, possuem programas de qualificação à distância consolidados. 
28.	No TED 1/2017, a CGU observou a inelegibilidade de uma das metas contempladas no ajuste (capacitação de servidores do Ministério do Trabalho no tema "governança de pessoas e boas práticas de gestão", ao custo de R$ 700 mil) . Além de não haver o número de beneficiários, o conteúdo a ser abordado, nem a carga horária do treinamento, esse tipo de despesa (capacitação de gestores) não se encontra no rol exaustivo de hipóteses de destinação de recursos previsto no art. 25 da Resolução Codefat 783/2017. 
29.	Mesmo que a atividade educacional abrangesse, na época, a totalidade dos servidores lotados no Departamento de Políticas de Empregabilidade (DPE) , ou seja dezenove pessoas, o custo por pessoa seria de R$ 36.842,10, valor superior ao praticado por instituições de notória qualificação. Apenas para se ter uma ideia da magnitude envolvida, o órgão de controle interno registrou que, no ano de 2017, o custo por aluno do Mestrado Profissional em Governança e Desenvolvimento ofertado pela Escola Nacional de Administração Pública (Enap) era de R$ 13.976,94. 
30.	Problemas semelhantes foram encontrados no Termo de Execução Descentralizada 2/2017, firmado em 16/11/2017 entre a SPPE e a Universidade Federal do Rio de Janeiro (Unirio) para a qualificação social e profissional em áreas de difícil acesso por meio de atividades itinerantes. As ações educacionais, estimadas em R$ 40 milhões, deveriam ser realizadas em cinco unidades da federação: Amazonas, Maranhão, Rio de Janeiro, Rio Grande do Sul e Goiás.
31.	A despeito da magnitude financeira e da complexidade do projeto, não foram encontradas justificativas para a escolha da Unirio, nem demonstrada a capacidade técnica da escolhida. Nem mesmo se sabe se a instituição de ensino já havia desenvolvido projetos semelhantes. Após iniciada a vigência do TED, observou-se a transferência integral, sem o prévio chamamento público, das atividades para a Organização Social Solazer - Clube dos Excepcionais. Esta última não possuía, como atividade econômica principal ou secundária, o desenvolvimento de ações de qualificação profissional, contrariando o disposto no artigo 2°, § 4º, da Resolução Codefat 783/2017.
32.	Em acréscimo, o plano de trabalho não continha o detalhamento dos custos. Não é do conhecimento dos órgãos de controle, por exemplo, as características da estrutura móvel que seria empregada, as cotações de preços realizadas, ou quem seria o responsável pelas atividades de fiscalização previstas e remuneradas no ajuste.
33.	Expostos os fatos, é importante ressaltar que falhas no planejamento e na formalização dos ajustes vêm sendo reiteradamente observadas em fiscalizações realizadas pelos órgãos de controle. Não por acaso, este Tribunal e a CGU alertaram, em mais de uma oportunidade, o MTE sobre esses problemas. 
34.	No Acórdão 1687/2009-TCU-Plenário, que apreciou auditoria em instrumentos de transferência voluntária de recursos firmados pelo Ministério do Trabalho e Emprego, este Colegiado determinou àquela pasta que somente formalizasse convênios na medida em que dispusesse de condições técnico-operacionais de avaliar adequadamente os planos de trabalho, acompanhar a concretização dos objetivos previstos nas avenças, bem como de analisar, em prazo oportuno, todas as respectivas prestações de contas, de acordo com os normativos que disciplinam a matéria.
35.	A CGU também já apontou impropriedades semelhantes. No Relatório de Avaliação da Execução de Programas de Governo n° 76, que examinou programas de qualificação profissional empreendidos pela SPPE de 2001 a 2014, o órgão central de controle interno registrou a baixíssima efetividade atingida pelos programas avaliados, tendo como causas centrais as falhas no planejamento, na execução e no monitoramento das ações pactuadas. 
36.	Vê-se, portanto, que a ausência de detalhamento dos custos, a falta de critério para escolha das atividades a serem apoiadas (decorrentes da falta de um programa de priorização das necessidades) e dos parceiros executantes, e a inclusão de despesas inelegíveis são constatações rotineiras, mas negligenciadas pelos jurisdicionados - a menos que haja atuação dos órgãos de controle, o que aconteceu no caso concreto. 
37.	A CGU observou que, ao menos até setembro de 2018, nenhum dos convênios celebrados no âmbito do Programa Qualifica Brasil se encontrava em execução. Isso porque, com toda razão, a área técnica do ministério condicionou a liberação dos recursos ao saneamento das falhas, como a apresentação do detalhamento dos custos. 
38.	Em paralelo, pelo que consta dos autos, o TED 2/2017 estava em processo de rescisão, dado que a execução de seu objeto não poderia ter sido terceirizada. Em relação ao TED 1/2017, consta que, após apresentação do relatório pela CGU, a SPPE promoveu a readequação do plano de trabalho, visando a detalhar metas, etapas e produtos do termo, bem como informar o cancelamento da meta 4, que continha a previsão de despesa inelegível (gastos com treinamento de gestores) .
39.	Apesar de essas providências consistirem em circunstâncias atenuantes, tenho que não afastam a responsabilidade dos gestores ouvidos em audiência.
40.	De modo geral, os jurisdicionados trazem, nas razões de justificativa, um panorama geral sobre as dificuldades enfrentadas, tais como redução nas disponibilidades orçamentárias e força de trabalho insuficiente, aduzem que atuaram com boa-fé e que não houve dano ao Erário no caso concreto. Os ocupantes de cargos de alto escalão justificam também que a tomada de decisão foi lastrada em pareceres técnicos favoráveis à celebração dos termos de transferência e à distribuição dos recursos. 
41.	Como se percebe, os responsáveis não buscam afastar as irregularidades, mas, sim, justificar suas respectivas condutas com base em teses costumeiramente refutadas pela jurisprudência desta Corte. 
42.	A restrição orçamentária não pode justificar a celebração de convênios ou termos de execução descentralizada contendo gastos inelegíveis, ou faltando detalhamento dos custos ou as razões da escolha do executante/atividade. Em cenário de escassez de recursos, era de se esperar conduta em sentido contrário, seja elaborando um programa de necessidades prioritárias, seja eliminando propostas com algum tipo de restrição. 
43.	A falta de pessoal também não pode justificar a celebração de ajustes em flagrante violação a normas do Codefat. Não por acaso, o Tribunal já determinou ao MTE que somente formalizasse convênios na medida em que dispusesse de condições técnico-operacionais de avaliar adequadamente os planos de trabalho.
44.	No âmbito do TCU, é considerado de boa-fé o responsável que, embora tenha concorrido para as irregularidades, seguiu as normas pertinentes, os preceitos e os princípios do direito. Essa condição não ocorreu no caso concreto, tanto que houve reiterada inobservância das normas do Codefat, como já mencionado. Dito de outro modo, a análise da conduta é feita sob o ponto de vista objetivo, sem que seja necessária a comprovação de má-fé (dolo) , mas apenas da ausência de boa-fé objetiva, para a responsabilização do agente.
45.	Não houve imputação de débito aos responsáveis. Contudo, essa circunstância não impede o julgamento das contas irregulares e apenação dos responsáveis. Afinal, a prática de ato de gestão ilegal, ilegítimo, antieconômico ou infração à norma legal ou regulamentar de natureza contábil, financeira, orçamentária, operacional ou patrimonial também enseja as providências já mencionadas (art. 16, inciso III, alínea "b" da Lei 8.443/1992) .
46.	O fato de ter agido com respaldo em pareceres técnicos ou jurídicos não exime o gestor de ser responsabilizado pela prática de ato irregular, uma vez que a ele cabe, em última instância, tanto decidir sobre a conveniência e oportunidade de efetivar o procedimento administrativo, principalmente aqueles concernentes a contratações que vão gerar desembolsos. Cito, nesse sentido, os Acórdão 1984/2014-TCU-Plenário, 1.001/2015-Plenário e 7.312/2013-2ª Câmara. 
47.	Em razão dessas considerações, acompanhando os pareceres precedentes, rejeito as razões de justificativa apresentadas pelos srs. Leonardo José Arantes, Igor Recelly Franco de Freitas, Higino Brito Vieira e Vilmar Martins Silva Mendonça. Por conseguinte, entendo que o Tribunal deva julgar irregulares suas contas. 
48.	Compreendo que as condutas desses jurisdicionados são passíveis de serem punidas com multa, por configurarem a ocorrência de erro grosseiro na gestão dos recursos públicos. Logo, reputo atendidos os pressupostos do art. 28 da LINDB.
49.	Quanto ao exame da culpabilidade, não há nos autos elementos que possam sugerir a presença de circunstâncias práticas que tenham impedido a atuação desses agentes em conformidade com o direito. As falhas foram generalizadas e alertadas anteriormente pelos órgãos de controle. 
50.	Em pesquisa ao histórico processual dos responsáveis, a fim de perquirir seus antecedentes, não existem condenações em débito ou aplicação de multas aos arrolados, circunstância que milita favoravelmente a eles. Considero, porém, de maior gravidade os atos de assinatura dos convênios e dos termos de execução descentralizada, que criam direitos e deveres entre as partes, mesmo diante de diversas irregularidades nos instrumentos pactuados.  
51.	Em face dessas premissas e em razão das irregularidades mencionadas neste tópico, entendo cabível a aplicação das multas individuais de R$ 10.000,00, R$ 5.000,00, R$ 6.000,00 e R$ 4.000,00, respectivamente, aos srs. Leonardo José Arantes, Igor Recelly Franco de Freitas, Higino Brito Vieira e Vilmar Martins Silva Mendonça, com fundamento no art. 58, inciso I, da Lei 8.443/1992.
III - Prestação de contas
52.	Neste tópico, serão analisadas as irregularidades envolvendo omissões na adoção de providências com vistas ao registro de inadimplências e à instauração de tomada de contas especial (TCE) , isso envolvendo as prestações de contas dos instrumentos de transferência voluntária. Por esses fatos, o Tribunal realizou audiências dos seguintes gestores em razão das condutas indicadas:
52.1.	sr. Leonardo José Arantes, Secretário de Políticas Públicas de Emprego, por: i) falhas em supervisionar a inscrição em inadimplência de instrumentos de transferência que deixaram de encaminhar prestações de contas tempestivamente; b) omissão em adotar providências para registrar inadimplência de instrumentos de transferência que tiveram prestações de contas reprovadas; c) não instauração de TCE junto a instrumentos de transferência que possuíam saldos inadimplentes cadastrados no Siafi;
52.2.	sr. Ricardo Alves Monteiro, Coordenação-Geral de Apoio à Gestão, por: i) falhas em acompanhar o cumprimento de prazos das prestações de contas e, consequentemente, em propor os devidos registros de inadimplência; e ii) falta de registro da inadimplência de instrumentos celebrados; e 
52.3. 	sr. Miguel Elias Hanna, Coordenador-Geral de Prestação de Contas, por falhas em acompanhar o cumprimento de prazos das prestações de contas e, consequentemente, em propor os devidos registros de inadimplência.
53.	Dito isso, passo a contextualizar os fatos.
54.	A CGU selecionou os convênios e contratos de repasse firmados pela SPPE com fundamento nas Portarias Interministeriais 127/2008 e 507/2011 e verificou a existência de processos com prazo de prestação de contas expirado ou com as contas reprovadas, mas que permaneciam sem o registro da inadimplência no Siafi. Com isso, entidades inadimplentes poderiam continuar celebrando novos convênios e/ou parcerias com o Governo Federal, além de não ser possível a adoção de providências com vistas a obter o ressarcimento do Erário (notificação da dívida e instauração da tomada de contas especial, por exemplo) .
55.	No primeiro caso (prazo expirado para envio da documentação) , identificou-se a existência de 94 convênios/contratos de repasse, que totalizam R$ 70 milhões, nessa situação. A quase totalidade (91) permanecia como pendência ao menos desde o exercício de 2016 e já havia sido apontada pela CGU no relatório de auditoria anual das contas daquele ano (2016) .
56.	Na outra situação, observou-se que, apesar de a SPPE ter reprovado 78 prestações de contas no exercício de 2017, 24 casos permaneciam em situação regular perante o Siafi, que representam um desembolso de R$ 59,5 milhões. Essa mesma falha foi apontada no relatório de auditoria anual de contas da CGU, que avaliou a gestão da SPPE no exercício 2016.
57.	 Mesmo nos casos em que foi registrada a inadimplência no Siafi, observou-se a existência de 124 processos em que não foi instaurada a tomada de contas especial. Em outras palavras, deixou-se de adotar providências para obter o ressarcimento de R$ 181 milhões, quantia que corresponde ao suposto dano apurado nessas 124 prestações de contas. Mais da metade desses processos (66) já se encontrava nessa situação ao final do exercício de 2016, tanto que constou esse apontamento no relatório de auditoria da CGU relativo às contas da SPPE daquele ano. 
58.	O atraso no envio dos processos ao TCU, como todos sabem, gera enorme dificuldade na cobrança das dívidas, seja porque prejudica a defesa dos jurisdicionados na obtenção de documentos, seja porque o ressarcimento do Erário está sujeito a prazos quinquenais (Resolução TCU 344/2022) . Exatamente por isso, reputo que a desídia dos administradores, mesmo após alertas do controle interno, configura conduta grave, que deve refletir na dosimetria da sanção pecuniária. 
59.	O sr. Leonardo José Arantes aduziu, nas razões de justificativa, que houve uma redução significativa de recomendações da CGU pendentes de implementação e que, no ano de 2017, foram remetidas ao TCU tomadas de contas especiais que cobram aproximadamente R$ 11,2 milhões. 
60.	O sr. Miguel Elias Hanna afirma que promoveu o registro de várias inadimplências e que insistiu, junto ao secretário da SPPE, pela estruturação do grupo executivo de TCE, mas não obteve sucesso.
61.	O sr. Ricardo Alves Monteiro alega que a Coordenação-Geral de Contratos e Convênios, da qual era titular, não detinha competência para fazer a gestão das prestações de contas de convênios, atribuição que competia à Coordenação-Geral de Prestação de Contas. No seu entender, competia à unidade em que trabalhava apenas efetuar o registro da inadimplência (inscrição no sistema) , procedimento que só viria a ocorrer após a análise da prestação de contas e da eventual defesa apresentada, e após a expedição da ordem pelo ordenador de despesas. Afirma ainda que deixou a Coordenadoria-Geral de Contratos e Convênios em 31/3/2017, por não concordar com a decisão da gestão de se fazerem novos convênios. 
62.	Ao analisar essas questões, a unidade técnica e o MPTCU propuseram: i) o acolhimento parcial das defesas apresentadas pelos srs. Ricardo Alves Monteiro e Miguel Elias Hanna, julgando suas contas regulares com ressalvas; e ii) a rejeição das justificativas apresentadas pelo sr. Leonardo José Arantes, julgando suas contas irregulares e aplicando-lhe multa. 
63.	Concordo parcialmente com essa proposta de encaminhamento. Isso porque, a meu ver, existem elementos suficientes para responsabilizar o sr. Miguel Elias Hanna, Coordenador-Geral de Prestação de Contas. 
64.	A redução de recomendações da CGU pendentes de implementação e a remessa de algumas tomadas de contas especiais ao TCU não afastam a irregularidade discutida neste tópico, qual seja, o elevado estoque de prestações de contas pendentes de análise. O sr. Leonardo José Arantes não esclarece por que razão, mesmo após alertas do controle interno, não foram adotadas providências com vistas ao saneamento da demora. 
65.	Ele não esclarece nem mesmo quais seriam as recomendações da CGU que foram implementadas no exercício de 2017. Pelo que consta, a redução (de 175 para 81 pendências ao final daquele ano) decorreu do cancelamento feito pelo órgão de controle interno em razão de inconsistências nos registros, e não de providências adotadas pela SPPE.
66.	Assim, rejeito as razões de justificativa apresentadas pelo sr. Leonardo José Arantes.
67.	Com as vênias de estilo, entendo que a defesa apresentada pelo sr. Miguel Elias Hanna não pode ser aceita. Como já mencionei, basicamente foi alegado que promoveu o registro de várias inadimplências e que fez solicitação para estruturação do grupo executivo de TCE. 
68.	Ao propor o acolhimento parcial, a unidade técnica entendeu que o jurisdicionado estava sobrecarregado pelo elevado volume de processos para gerir, em que pese a secretaria ter reconhecido, na instrução, que não havia comprovação da adoção de providências por parte do responsável. 
69.	Não tenho dúvidas de que esse responsável falhou em acompanhar o cumprimento de prazos das prestações de contas e, consequentemente, em propor as providências pertinentes. Conforme Regimento Interno da SPPE (art. 11 do Anexo VIII da Portaria MTE 1.153, de 30/10/2017) , competia à Coordenação-Geral de Prestação de Contas, da qual o responsável era titular, dentre outras coisas, controlar a execução das atividades relativas à apresentação e análise de prestação de contas, acompanhar o cumprimento dos prazos, propor os registros de inadimplência e a instauração de tomadas de contas especiais, e acompanhar os registros de responsabilidade dos gestores. 
70.	 Entendo que, diante das recomendações já realizadas pela CGU em exercícios anteriores, competia ao sr. Miguel Elias Hanna a adoção de providências mais incisivas, cobrando das instâncias superiores a adoção de providências, a exemplo da criação de forças-tarefas ou do remanejamento de servidores, com vistas a reduzir o estoque de processos pendentes de registros e de análises. Apesar de ter informado, nas razões de justificativa, que promoveu tratativas junto ao secretário da SPPE para tentar resolver os problemas, tal fato não está comprovado nos autos. 
71.	Por outro lado, as razões de justificativa apresentadas pelo sr. Ricardo Alves Monteiro podem ser parcialmente aceitas, julgando-se suas constas regulares com ressalvas. Apesar de a Coordenação-Geral de Apoio à Gestão ser responsável pelo registro das inadimplências, pelo que consta do Regimento Interno da SPPE, as atividades dessa unidade dependiam da Coordenação-Geral de Prestação de Contas. 
72.	Por se tratar de condutas omissivas que impedem, ou no mínimo retardam, o ressarcimento do Erário, entendo que os srs. Leonardo José Arantes e Miguel Elias Hanna incorreram em erro grosseiro na gestão dos recursos públicos, isto é, estão preenchidos os pressupostos do art. 28 da LINDB.
73.	Quanto ao exame da culpabilidade, entendo que o elevado estoque de processos e a falta de pessoal podem ser consideradas circunstâncias atenuantes que minimizam a reprovabilidade da conduta desses jurisdicionados. 
74.	Em pesquisa ao histórico processual dos responsáveis, a fim de perquirir seus antecedentes, não existem condenações em débito ou aplicação de multas aos arrolados, circunstância que milita favoravelmente a eles. 
75.	Assim, em razão das irregularidades mencionadas neste tópico, entendo cabível a aplicação das multas individuais de R$ 4.000,00 aos srs. Leonardo José Arantes e Miguel Elias Hanna, com fundamento no art. 58, inciso I, da Lei 8.443/1992.
IV - Descumprimento de determinação do TCU
76. 	Neste último tópico, serão analisadas as defesas apresentadas pelos srs. Antônio Correia de Almeida, secretário-executivo do Ministério do Trabalho; Leonardo José Arantes, secretário da Secretaria de Políticas Públicas de Emprego; Alexandre de Luca Thomé, diretor da Diretoria de Gestão de Benefícios; e Plínio Emanuel de Oliveira Araújo, diretor da Diretoria de Gestão de Benefícios, pela omissão no cumprimento do Acórdão 1058/2017-TCU-Plenário, caracterizado pela ausência de resposta à determinação e à recomendação dos subitens 9.1 e 9.2 do referido acórdão, a seguir transcritos:
"9.1. determinar ao Ministério do Trabalho (MTb) , com fulcro no art. 43, inciso I, da Lei 8.443/92, c/c art. 250, inciso II, do Regimento interno do TCU, que, no prazo de 120 dias, elabore e encaminhe ao TCU plano de ação para:
9.1.1. implementar melhorias na funcionalidade de liberação manual de notificações geradas automaticamente pelo Sistema do Seguro Desemprego em razão de divergências cadastrais, com vistas a aumentar a segurança do processo e reduzir a possibilidade de erros por parte do agente, tendo em vista os achados das tipologias TPL SD-TFR-001 e TPL SD-TFP-001 constantes, respectivamente, das peças 28 e 29 encaminhadas em anexo;
9.1.2. reduzir os casos de registro de reemprego extemporâneo no Cadastro Geral de Empregados e Desempregados (CAGED) , observado o art. 7º da Portaria TEM 1.129/2014 e a Portaria 1.129/2014, bem como aprimorar a apropriação de registros do Caged pelo sistema do seguro desemprego, de modo a aumentar a assertividade e a tempestividade dos batimentos, tendo em vista os achados das tipologias TPL SD-TFR-004 e TPL SD-TFP-004 constantes, respectivamente, das peças 33 e 34 encaminhadas em anexo;
9.2. recomendar ao Ministério do Trabalho, com fulcro no art. 43, inciso I, da Lei 8.443/92, c/c art. 250, inciso II, do Regimento interno do TCU, que adote, no prazo de 180 dias e em conjunto com a Dataprev, as ações necessárias para estabelecer regras de validação que mitiguem o risco de fraudes associadas a requerimentos relativos a empregadores baixados ou suspensos, tendo em vista a possível fraude contra o Sistema do Seguro Desemprego identificada pela tipologia TPL SD-TFP-006;" 
77.	Por meio dessa deliberação, o TCU buscava melhorias de funcionalidade no sistema do Sistema do Seguro-Desemprego e no registro de reemprego extratemporâneo do Cadastro Geral de Empregados e Desempregados (Caged) . Em apertada síntese, foram encontradas divergências cadastrais entre as informações constantes na base de dados do Seguro-Desemprego Trabalhador Formal e da Receita Federal do Brasil, bem como a existência de requerimentos e pagamentos de Seguro Desemprego Trabalhador Formal referentes a trabalhadores com registro de reemprego no CAGED (incompatível com o benefício) . 
78.	Apenas no exercício de 2017, o total de pagamentos de seguro-desemprego a pessoas já recolocadas no mercado formal de trabalho chegou a mais de R$ 48 milhões. Pelas regras vigentes, não deveria ocorrer esse dispêndio. 
79.	Após a notificação do Tribunal acerca do Acórdão 1058/2017-TCU-Plenário, o Ministério do Trabalho autuou o Processo Administrativo 46012.000526/2017-16. O ofício do TCU ingressou naquele ministério em 19/6/2017 e, no dia seguinte, o chefe de gabinete da Secretaria-Executiva do MTE encaminhou o processo para a SPPE. Após, houve a demora de aproximadamente dez meses para que os autos fossem encaminhados à Coordenação do Seguro-Desemprego (envio foi feito em 23/4/2018) , o que inviabilizou qualquer resposta no prazo determinado pelo TCU.
80.	 Como se percebe, a demora foi causada no âmbito da SPPE, ou seja, não pode ser imputada à Secretaria-Executiva, tampouco à Diretoria de Gestão de Benefícios. Por essa razão, já adianto que será excluída a responsabilidade dos srs. Antônio Correia de Almeida, Alexandre de Luca Thomé e Plínio Emanuel de Oliveira Araújo, em que pese este último ter sido revel. 
81.	O sr. Leonardo José Arantes, secretário da Secretaria de Políticas Públicas de Emprego, reconhece que o processo administrativo foi encaminhado à SPPE em 20/6/2017, que o encaminhamento ao Departamento de Qualificação do MTE ocorreu em 23/4/2018 e que o plano de ação só foi concluído em 14/12/2018 (Nota Técnica 1.190/2018/CSD/CGSDAS/DGB/SPPE/MTb) . No seu entender, houve um trâmite interno até chegar ao setor responsável para elaborar as respostas, que foram emitidas quando não mais estava no cargo.
82.	Por essa razão, afirma que não pode ser responsabilizado pelo atraso no envio da resposta. 
83.	Ao contrário do que alega, é inequívoca a omissão desse gestor, que deixou a SPPE em 8/5/2018 para ocupar o cargo de Secretário-Executivo do Ministério do Trabalho. Em razão das graves inconsistências que permitiam pagamentos de seguro desemprego a trabalhadores formais com registro de reemprego no CAGED, da ordem de R$ 48 milhões apenas em 2017, não se pode conceber a inércia, por dez meses, no envio do processo administrativo para o setor competente para tratamento e correção da demanda. 
84.	Pela magnitude dos valores e pelo completo desprezo às deliberações desta Corte, novamente está caracterizado o erro grosseiro apto a justificar a aplicação de nova multa ao responsável, agora no valor de R$ 10.000,00, com fundamento no art. 58, inciso IV, da Lei 8.433/92. Semelhante proposta foi apresentada nos pareceres precedentes.
85.	Ante o exposto, voto por que o Tribunal adote a deliberação que ora submeto a este Colegiado.
TCU, Sala das Sessões, em 12 de abril de 2023.
BENJAMIN ZYMLER 
Relator